ACORDAO-COMPLETO-2462939

ACÓRDÃO 18930/2021 ATA 41/2021 - SEGUNDA CÂMARA

VISTOS, relatados e discutidos estes autos de prestação de contas ordinária dos gestores na administração do Tribunal Regional do Trabalho da 3ª Região - MG para o exercício de 2012;
ACORDAM os Ministros do Tribunal de Contas da União, reunidos na Sessão da 2ª Câmara, ante as razões expostas pelo Relator, em:
9.1. fixar o novo e improrrogável prazo dilatado de 30 (trinta) dias, nos termos do art. 12, §§ 1º e 2º, da Lei n.º 8.443, de 1992, e do art. 202, §§ 2º e 3º, do RITCU, para que, representada pelo Superintendente Estadual dos Correios em Minas Gerais Luiz Enéas da Silva, a Superintendência Regional da Empresa Brasileira de Correios e Telégrafos no Estado de Minas Gerais comprove, perante o Tribunal, nos termos do art. 214, III, "a", do RITCU, o recolhimento do correspondente débito em favor do Tesouro Nacional, com a atualização monetária até o efetivo recolhimento, nos termos da legislação em vigor, sob as seguintes condições:
	Data da Ocorrência
	Valor Original (em R$) 

	5/3/2008
	146.496,78

	5/3/2009
	162.106,74

	5/3/2010
	146.700,03

	5/3/2011
	126.910,62

	5/3/2012
	127.306,04

	5/3/2013
	639.175,01

	5/3/2014
	306.597,16

	5/3/2015
	323.729,77

	5/3/2016
	346.837,08

	5/3/2017
	383.970,47

9.2. informar ao Superintendente Regional da Empresa Brasileira de Correios e Telégrafos no Estado de Minas Gerais que a liquidação tempestiva do débito pelo aludido excedente no pagamento, com a incidência apenas da atualização monetária, sanará o processo e permitirá que as suas contas sejam julgadas regulares com ressalva, dando-lhes quitação, ao passo que, de outra sorte, o não recolhimento da dívida ensejará o julgamento pela irregularidade das contas, com a condenação em débito, não só atualizado, mas, aí, acrescido de juros de mora, além da eventual aplicação de multa legal sob o valor de até 100% do débito atualizado, nos termos do art. 202, §§ 3º e 4º, do RITCU;
9.3. informar à Superintendência Regional da Empresa Brasileira de Correios e Telégrafos no Estado de Minas Gerais que, caso requerido nos termos do art. 26 da Lei n.º 8.443, de 1992, e do art. 217 do RITCU, o TCU pode vir a autorizar o parcelamento da dívida fixada por este Acórdão em até 36 (trinta e seis) parcelas mensais e sucessivas, com a devida atualização monetária e os correspondentes acréscimos legais, esclarecendo à responsável que a falta de pagamento de qualquer parcela importará no vencimento antecipado do saldo devedor, nos termos do art. 217, § 2º, do RITCU, sem prejuízo das demais medidas legais;
9.4. acolher as razões de justificativa apresentadas por Cláudia Sampaio Gonçalves, Mozart Secundino de Oliveira Júnior, Guilherme Augusto de Araújo, Carlos Athayde Valadares Viegas e Cristiano Barros Reis;
9.5. julgar regulares, com ressalva, as contas de Cláudia Sampaio Gonçalves, Mozart Secundino de Oliveira Júnior, Guilherme Augusto de Araújo, Carlos Athayde Valadares Viegas e Cristiano Barros Reis, nos termos dos arts. 1º, I, 16, II, 18 e 23, II, da Lei nº 8.443, de 1992, e dos arts. 1º, I, 208 e 214, II, do RITCU, dando-lhes a correspondente quitação; e
9.6. enviar a cópia do presente Acórdão, com o Relatório e a Proposta de Deliberação, ao Superintendente Regional da Empresa Brasileira de Correios e Telégrafos no Estado de Minas Gerais, para ciência e efetivo cumprimento da medida fixada pelo item 9.1 deste Acórdão dentro do prazo ali anotado, além do envio dessa cópia a Floriano Peixoto Vieira Neto, como Presidente da Empresa Brasileira de Correios e Telégrafos, para ciência.

Prestação de Contas Ordinária dos gestores do Tribunal Regional do Trabalho da 3ª Região  MG para o exercício de 2012.

Segunda Câmara

Tribunal Regional do Trabalho da 3ª Região - MG.

3. Responsável: Superintendência Regional da Empresa Brasileira de Correios e Telégrafos no Estado de Minas Gerais (CNPJ 34.028.316/0015-09).

13.1. Ministros presentes: Bruno Dantas (Presidente), Aroldo Cedraz e Raimundo Carreiro.
13.2. Ministros-Substitutos presentes: Marcos Bemquerer Costa e André Luís de Carvalho (Relator).

ANDRÉ DE CARVALHO

Trata-se de prestação de contas ordinária dos gestores na administração do Tribunal Regional do Trabalho da 3ª Região - MG para o exercício de 2012.
2.	Após a análise final do feito, o Auditor Federal Gerson Tadeu de Oliveira lançou o seu parecer conclusivo à Peça 221 nos seguintes termos:
" (...) HISTÓRICO
3. Com fulcro na delegação de competência concedida pelo relator, a Secex-MG promoveu audiência de responsáveis conforme segue detalhado:
	Responsável
	Irregularidade

	Mozart Secundino de Oliveira Júnior (diretor da Secretaria de Apoio Administrativo) 
	Realização do Pregão Eletrônico 77/2012 e adjudicação do seu objeto sem a realização de ampla e suficiente pesquisa de mercado e sem a efetiva aplicação dos critérios de aceitabilidade de preços.

		Aquisição de veículo utilitário fechado, tipo SUV (Sport Utility Vehicle) , sem a demonstração da compatibilidade entre as características do automóvel e a sua utilização em serviço;

		Ausência de identificação externa e visual dos veículos oficiais.

	Guilherme Augusto de Araújo (diretor-geral TRTMG) 
	Aquisição de veículo utilitário fechado, tipo SUV (Sport Utility Vehicle) , sem a demonstração da compatibilidade entre as características do automóvel e a sua utilização em serviço.

		Celebração do Contrato 12SR002, para gestão terceirizada do almoxarifado do TRT 3ª Região, sem a comprovação da viabilidade e vantagem da contratação e sem justificativa para a majoração de 20% sobre o preço reajustado do contrato anterior.

	Cláudia Sampaio Gonçalves (diretora da Secretaria de Material e Patrimônio do TRT-MG) 
	Celebração do Contrato 12SR002, para gestão terceirizada do almoxarifado do TRT 3ª Região, sem a comprovação da viabilidade e vantagem da contratação e sem justificativa para a majoração de 20% sobre o preço reajustado do contrato anterior.

	Carlos Athayde Valadares Viegas (diretor da Secretaria de Coordenação Administrativa do TRTMG) 
	Celebração do Contrato 12SR002, para gestão terceirizada do almoxarifado do TRT 3ª Região, sem a comprovação da viabilidade e vantagem da contratação e sem justificativa para a majoração de 20% sobre o preço reajustado do contrato anterior; e

		Ausência de identificação externa e visual dos veículos oficiais.

	Cristiano Barros Reis (diretor de Administração do TRTMG) 
	Ausência de identificação externa e visual dos veículos oficiais.

	Vander Pereira da Silva (gerente de contas especiais da ECT) 
	Celebração do Contrato 12SR002, para gestão terceirizada do almoxarifado do TRT 3ª Região, sem a comprovação da viabilidade e vantagem da contratação e sem justificativa para a majoração de 20% sobre o preço reajustado do contrato anterior.

4. Após o exame das defesas apresentadas (peças 65 - Vander; 77 - Carlos Athayde; 79 - Mozart; 83 - Guilherme; 85 - Cláudia; e 86 - Cristiano) , a Secex-MG formulou proposta de mérito (peças 90-92) , que contou com anuência integral do Ministério Público de Contas (peça 93) , inclusive quanto à rejeição das razões de justificativa apresentadas por Cláudia Sampaio Gonçalves, Carlos Athayde Valadares Viegas, Cristiano Barros Reis, Guilherme Augusto de Araújo e Mozart Secundino de Oliveira Júnior, e a consequente aplicação da multa individual do art. 58 da Lei 8.443/1992.
5. Na apreciação dos autos, por meio do Acórdão 8004/2017-TCU-Segunda Câmara (peça 99) , o tribunal acolheu a razões de justificativa de Vander Pereira da Silva e determinou à então Secex/MG, promover a apuração do débito decorrente da irregular formação dos preços dos Contratos 07SR008 (9912167109) e 12SR002 (9912291137) e nova citação de Mozart Secundino de Oliveira Júnior, Guilherme Augusto de Araújo e Carlos Athayde Valadares Viegas e Cláudia Sampaio Gonçalves. 
6. Assim, após a apresentação das planilhas de custos e de formação dos preços nos Contratos 07SR008 (9912167109) e 12SR002 (9912291137) , a extinta Secex-MG promoveu a apuração do débito decorrente da irregular formação dos preços desses contratos e a consequente citação de responsáveis, conforme a determinação contida nos subitens 9.3.1 e 9.3.2 do Acórdão e a proposta da unidade técnica acolhida pelo relator (peças 147 e 150) .
7. Dessarte, a presente instrução técnica visa complementar o exame de mérito da prestação de contas anuais do TRT-MG, exercício de 2012, após a promoção das medidas determinadas no Acórdão 8004/2017-TCU-Segunda Câmara.
EXAME TÉCNICO
8. Com fulcro na delegação de competência conferida por meio da Portaria GABMINS ALC 1, datada de 30/7/2014, a extinta Secex-MG promoveu a citação de responsáveis, conforme segue detalhado:
a) irregularidade: sobrepreço no fornecimento de veículos, no âmbito do Contrato 12FR087, oriundo do Pregão Eletrônico 77/2012.
	Responsável
	CPF/CNPJ
	Ofício
	AR

	Mozart Secundino de Oliveira Júnior
	XXX.665.046-XX
	1666/2018-TCU/SECEX-MG (pç 154) 
	Pç 157

	Retha Máxima Ltda. EPP
	00.153.269/0001-08
	1667/2018-TCU/SECEX-MG (pç 153) 
	Pç 166

b) irregularidade: sobrepreço resultante da irregular formação dos preços dos Contratos 07SR008 e 12SR002.
	Responsável
	CPF/CNPJ
	Ofício
	R

	Carlos Athayde Valadares Viegas
	XXX.548.466-XX
	1668/2018-TCU/SECEX-MG (pç 152) 
	Pç 162

	Claudia Sampaio Gonçalves
	XXX.445.696-XX
	1670/2018-TCU/SECEX-MG (pç 156) 
	Pç 160

	Guilherme Augusto de Araújo
	XXX.841.616-XX
	1669/2018-TCU/SECEX-MG (pç 151) 
	Pç 161

	Emp. Brasileira de Correios e Telégrafos
	34.028.316/0015-09
	1671/2018-TCU/SECEX-MG (pç 155) 
	Pç 159

9. Os responsáveis responderam nos seguintes termos: (i) Carlos Athayde Valadares Viegas, Cláudia Sampaio Gonçalves e Guilherme Augusto de Araújo apresentaram alegações de defesa em conjunto, representados pelo advogado Jair Eduardo Santana (OAB/MG 132.821) , conforme documentação integrante das peças 203 a 209; (ii) Mozart Secundino de Oliveira Júnior apresentou  alegações de defesa, conforme documentação integrante das peças 187 a 191; (iii) a Empresa Brasileira de Correios e Telégrafos apresentou alegações de defesa, conforme a documentação integrante das peças 197 a 202; e (v) a empresa individual Retha Máxima Ltda. apresentou alegações de defesa, conforme documentação integrante das peças 174 a 182. 
I. Sobrepreço no fornecimento de veículos, no âmbito do Contrato 12FR087, oriundo do Pregão Eletrônico 77/2012.
10. O Pregão Eletrônico 77/2012 destinava se ao registro de preços de 51 veículos zero quilômetro, com despesa estimada em R$ 3.984.918,65 (peça 24, p. 1-73) . Após a análise preliminar do certame, a extinta Secex-MG apontou, em síntese, a ocorrência de duas irregularidades, a saber (peça 43, p. 17-22) :
a) a adjudicação do objeto sem a realização de ampla e suficiente pesquisa de mercado e sem a efetiva aplicação dos critérios de aceitabilidade de preços, em afronta ao disposto nos arts. 15, § 1º, e 48, inciso II, da Lei 8.666, de 1993;
b) aquisição de veículo utilitário fechado, tipo SUV (Sport Utility Vehicle) , sem a demonstração da compatibilidade entre as características do automóvel e a sua utilização.
11. Tais irregularidades deram ensejo à audiência do Sr. Mozart Secundino de Oliveira Júnior (peças 45 e 58) e à proposta de rejeição das razões de justificativa com imputação da multa prevista no art. 58, inciso II, da Lei 8.443/1992 ao responsável.
12. Entretanto, o relator não acolheu tal proposta, pois entendeu que 'os veículos apontados nos Lotes 2, 3 e 4 do Pregão Eletrônico 77/2012 foram adquiridos por valores superiores aos da Tabela Fipe'. Por conseguinte, o Tribunal determinou, no subitem 9.3.2.1 do Acórdão 8004/2017-TCU-Segunda Câmara, que a unidade técnica promovesse nova citação do 'Sr. Mozart Secundino de Oliveira Júnior, pela aquisição de veículos no Pregão Eletrônico 77/2012, tendo em vista a ocorrência de sobrepreço no valor de R$ 63.229,00, a partir da diferença entre os valores efetivamente pagos e os referenciais de mercado apontados na Tabela Fipe' (peça 99) .
13. Posteriormente, o relator, acolhendo proposta da unidade técnica, autorizou (peça 150) a inclusão da empresa individual Retha Máxima Eireli no rol de responsáveis, em solidariedade com o Sr. Mozart Secundino de Oliveira Júnior, uma vez que, na condição de signatária do Contrato 12FR087, beneficiou-se dos pagamentos realizados com base no mencionado sobrepreço.
14. Assim, foi promovida a citação do responsável (peças 154 e 157) e da empresa (peças 153 e 166) acima referidos, em decorrência do sobrepreço no fornecimento de veículos, no âmbito do Contrato 12FR087, oriundo do Pregão Eletrônico 77/2012, conduzido pelo TRT-MG, no valor original de R$ 63.229,00, com infração ao disposto no art. 43, inciso IV, da Lei 8.666/1993 c/c os termos do art. 25 do Decreto 5.450/2005.
I.1. Alegações de defesa apresentadas por Mozart Secundino de Oliveira Júnior (peça 187) .
15. Inicialmente, o responsável requer 'que as razões de justificativa e os respectivos anexos, já constantes de fls. 3077 e seguintes dos presentes autos eletrônicos [peça 79], sejam parte integrante dessa novel defesa apresentada'.
16. Em essência, alega que:
a) seguindo orientação do TCU (a exemplo da jurisprudência emanada dos Acórdãos 127/2007, 1.547/2007 e 2.367/2003, do Plenário) , foram solicitados três orçamentos a empresas locais e realizadas pesquisas em sítios eletrônicos de fabricantes, para definição do valor de referência (peça 187, p. 3) ;
b) a inclusão do veículo Mercedes-Benz Sprinter na pesquisa da categoria van/microônibus não afetou o resultado da licitação, porque o preço de referência resultante da cotação dos outros dois veículos da pesquisa - Fiat Ducato Minibus (R$ 109.300,00) e Peugeot Boxer (R$ 93.490,00) - seria superior ao valor registrado/contratado de R$ 99.800,00 (peça 187, p. 3) ;
c) a inclusão do veículo Mercedes-Benz Sprinter na pesquisa da categoria furgão não afetou o resultado da licitação, porque o valor registrado/contratado de R$ 85.250,00, embora seja 10% superior ao preço de referência resultante da cotação dos outros dois veículos da pesquisa - Fiat Ducato Cargo (R$ 76.380,00) e Peugeot Boxer Furgão (R$ 77.390,00) -, seria perfeitamente factível de ser aceito (peça 187, p. 4) ;
d) o TCU entende (Acórdão 2149/2014-TCU-Primeira Câmara) que tanto o menor quanto o maior preço pesquisados são preços de mercado (peça 187, p. 4) ;
e) que foi diligente ao negociar com a única empresa licitante, reduzindo os preços ofertados, e entende que não pode ser responsabilizado pelo fato de apenas uma ofertante ter comparecido ao certame (peça 187, p. 5) ;
f) que o lote 2 deveria ser julgado de forma global; sendo assim, expurgando-se os valores orçados dos veículos Mercedes-Benz Sprinter (van e furgão) , o valor total registrado de R$ 185.050,00 desse lote seria aproximadamente 4% superior ao preço de R$ 178.280,00 estimado para a contratação (peça 187, p. 5) ;
g) embora o veículo Kia Bongo (lote 4) tenha sido registrado/contratado com preço superior ao preço de referência, a proposta foi aceita porque o valor foi negociado e reduzido (peça 187, p. 5) ;
h) o propósito da contratação para atendimento ao interesse público 'foi plenamente atingido com as aquisições levadas a efeito pelo TRT3, de modo não caberia falar em aquisição antieconômica (peça 187, p. 5-6) ;
i) o preço médio praticado em alguns estados chega a oscilar em até 15% em relação à Tabela Fipe; caso aplicado esse percentual no preço médio adotado pelo TCU, constatar-se-ia que, em três casos, o valor resultante supera o preço pago pelo TRT-MG, e, no caso do Furgão, os preços equiparam se virtualmente; assim, não haveria 'que se falar em sobrepreço, mas apenas em variação normal de preços entre diversas regiões do país' (peça 187, p. 6-7) ;
j) é equivocado utilizar os preços da Tabela Fipe como referência, porque tais preços só contemplariam 'o valor cheio do veículo em si, sem estar acrescido das obrigações estipuladas no Edital' (peça 187, p. 8-9) ; 
k) a contratação não foi antieconômica e nem incompatível com as reais necessidades do serviço público, uma vez que o valor de aquisição teria gerado economia de R$ 61.143,35 em relação ao valor estimado de R$ 718.893,35 (peça 187, p. 11) .
17. Nesses termos, roga o acolhimento de suas alegações de defesa para esclarecer e sanar as ocorrências relatadas, e, por conseguinte, aprovar as contas relativas ao exercício de 2012 (peça 187, p. 11) .
I.2. Alegações de defesa apresentadas por Retha Máxima (peça 174) .
18. Em essência, a empresa alega que:
i) sua proposta comercial 'sempre esteve em estrita observância com o valor estimado pelo TRT-MG' (peça 174, p. 3) ;
ii) os preços da Tabela Fipe não devem ser utilizados como referência no presente caso, porque o edital da licitação contém obrigações adicionais que deveriam ser cumpridas pela empresa contratada. Nesse sentido, menciona as cláusulas 17.2 e 21.6, que responsabilizava a contratada pelas despesas decorrentes da entrega dos veículos e pelo risco de perdas, e a cláusula 18.1, que obrigava a contratada arcar com os custos inerentes à prestação de serviços de assistência técnica, manutenção preventiva e corretiva dos veículos durante o prazo de garantia de vinte e quatro meses (peça 174, p. 3-5) ;
iii) se fosse fornecer os veículos pelo preço da Tabela Fipe, 'certamente que experimentaria severo prejuízo financeiro', porque, além de pagar o frete para entrega, 'teria que arcar com todos os custos de manutenção dos veículos, assistência técnica, substituição de peças, durante o prazo de vinte e quatro meses, sem que estes custos estivessem inseridos dentro do valor de venda' (peça 174, p. 6) ;
iv) o preço de todos os veículos fornecidos estaria dentro do valor estimado pelo TRT MG, tendo havido economia de R$ 20.260,00 nas aquisições do lote 2, de R$ 43.926,68 nas aquisições do lote 3, de R$ 400,00 nas aquisições do lote 4 e economia total de R$ 61.143,35 (peça 174, p. 7-11) ;
v) conforme prescreve o art. 41 da Lei 8.666/1993, não pode ser penalizada porque apenas seguiu as regras estabelecidas no edital da licitação (peça 174, p. 11) .
19. Nesses termos, requer o acolhimento e deferimento da defesa, arquivando-se o processo, dada a inexistência de responsabilidade no tocante aos fatos apurados, eis que não praticou sobrepreço quando da venda dos veículos na licitação, visto que o preço de sua proposta comercial observou os valores estipulados pelo órgão licitante no edital (peça 174, p. 11-12) .
I.3. Análise das alegações de defesa apresentadas por Mozart Secundino de Oliveira Júnior (peça 187) e empresa Retha Máxima (peça 174) 
20. Entendemos que os argumentos de defesa podem ser sintetizados nos seguintes termos:
a) o preço de referência do Pregão Eletrônico 77/2012, conduzido pelo TRT-MG, teria sido regularmente estabelecido com base em três orçamentos, conforme orientação do TCU;
b) a contratação não teria sido antieconômica porque o valor de aquisição dos veículos estava dentro do valor estimado e teria representado economia de R$ 61.143,35;
c) a Tabela Fipe não poderia ser utilizada como referência para quantificar sobrepreço nas aquisições, porque seus preços não incluem custos adicionais previstos no edital da licitação.
21. Análise do primeiro argumento: o termo de referência realmente informa que o valor da contratação foi estimado 'de acordo com o valor médio praticado no mercado, apurado nos orçamentos de 03 modelos de veículos que possuem as especificações técnicas contidas neste Termo de Referência' (peça 24, p. 10-15) .
21.1. Entretanto, o controle interno do TRT-MG constatou que 'a gama de orçamentos coletados não foi suficiente para que fosse possível definir, de forma precisa, os valores médios dos veículos a serem adquiridos', tendo concluído que a contratação relativa ao lote 3 foi efetuada por valor superior ao constante na Tabela Fipe e que a adjudicação do objeto do lote 4 'se deu por valor superior, até mesmo ao valor estimado pela Administração, não tendo sido observados os critérios de aceitabilidade de preços unitários inseridos no item 12.1 do Edital de Licitação' (peça 14, p. 21-22) .
21.2. Ainda em relação ao lote 3, o controle interno informou que realizara pesquisas, por telefone e e-mail, nas principais concessionárias Kia de Belo Horizonte, 'sempre obtendo valores próximos daqueles descritos na Tabela FIPE' (peça 14, p. 22) . Também verificou 'que os modelos escolhidos para a pesquisa de mercado possuíam significativa variação no valor comercial, o que pode ter comprometido, em parte, a confiabilidade da estimativa de custos' (peça 33, p. 9-10) .
21.3. Em suma, temos os seguintes dados sobre a contratação:
Tabela 1 - Comparação entre os preços de referência e de aquisição do Pregão Eletrônico 77/2012
	Lote
	Veículo licitado
	Pesquisa de preços
	Preço Médio
	Veículo adquirido

			Marca/Modelo
	Orçamento
		Marca/Modelo
	Preço

	2
	Van ou Micro-ônibus
	Fiat Ducato Minibus
	109.300,00
	109.930,00
	Citroën Jumper Minibus
	99.800,00

			Mercedes-Benz Sprinter Van
	127.000,00
			
			Peugeot Boxer
	93.490,00
			
	2
	Furgão
	Fiat Ducato Cargo
	76.380,00
	85.256,67
	Citroën Jumper Furgão
	85.250,00

			Mercedes-Benz Sprinter Furgão
	102.000,00
			
			Peugeot Boxer Furgão
	77.390,00
			
	3
	Utilitário SUV
	Hyundai Santa Fé
	125.000,00
	168.663,34
	Kia Sorento
	146.700,00

			Mitsubishi Pajero Full
	199.990,0
			
			Toyota SW4
	181.000,00
			
	4
	Caminhoneta com baú
	Kia Bongo
	79.900,00
	76.450,00
	Kia Bongo
	79.500,00

			Hyundai HR
	73.000,00
			
21.4. A análise realizada por esta secretaria confirmou que os preços das marcas/modelos cotados nos lotes 2 e 3 eram bastantes díspares entre si. Também constatou que os veículos Mercedes Benz Sprinter influenciaram decisivamente na majoração do preço de referência do lote 2, mas não poderiam ser adquiridos, porque a sua altura era incompatível com as medidas das garagens do TRT-MG (peça 20, p. 25; e peça 43, p. 18-19) .
21.5. Essa questão já foi objeto de audiência do Sr. Mozart Secundino de Oliveira Júnior. A análise das razões de justificativa do responsável ratificou a ocorrência de irregularidade na definição do preço de referência do Pregão Eletrônico 77/2012 (peça 90, p. 2-5) . 
21.6. É fato que a jurisprudência do TCU exige que o preço de referência da licitação seja respaldado em pelo menos três orçamentos de fornecedores distintos. Entretanto, não basta coletar orçamentos e extrair deles a média para encontrar o suposto parâmetro de mercado. Também necessário realizar juízo crítico acerca da consistência dos orçamentos coletados, descartando os valores que apresentem discrepâncias relevantes e possam comprometer o preço de referência, a fim de que ele realmente sirva como um parâmetro seguro e objetivo para julgamento das propostas (vide Acórdão 403/2013-TCU-Primeira Câmara, relator Walton Alencar Rodrigues; 428/2010-2ª Câmara, relator Aroldo Cedraz; 1.547/2007, relator Augusto Sherman, 1.108 e 710/2007, relator Raimundo Carreiro, 85/2007, relator Ubiratan Aguiar, todos do Plenário) .
21.7. Reiteramos que a inclusão indevida dos veículos Mercedes Benz na pesquisa prejudicou o julgamento da licitação. Primeiro, porque a simples exclusão da cotação desses veículos da cesta de preços, conforme propõe o responsável, sem a inclusão de outro orçamento válido também afetaria o resultado da licitação, haja vista ser indispensável a coleta de, no mínimo, três orçamentos. Segundo, porque o preço de adjudicação do lote 2 (furgão) seria 10,88% superior ao preço de referência resultante dos dois orçamentos restantes, o que contraria o disposto no art. 40, inciso X, da Lei 8.666/1993, que veda a fixação de faixas de variação em relação a preços de referência (vide Acórdão 1061/2014-TCU-Plenário, relator Walton Alencar Rodrigues) 
21.8. Dessarte, é possível afirmar que o preço de referência do Pregão 77/2012 não foi estabelecido conforme preconiza a jurisprudência do TCU. Por conseguinte, entende-se ser improcedente o argumento em análise.   
22. Análise do segundo argumento: o simples confronto entre os preços constantes da Ata do Pregão 77/2012 e o valor estimado para as aquisições, de fato, aponta diferença de R$ 61.143,35. Contudo, essa diferença não é evidência de regularidade do certame e nem que houve economia para a Administração Pública.
22.1. Com efeito, vale observar que a análise do primeiro argumento de defesa já evidenciou que o preço de referência estabelecido pelo TRT-MG não era parâmetro seguro para verificar a conformidade da proposta com os preços correntes no mercado.
22.2. Os lotes 3 e 4 espelham com clareza a fragilidade desse critério de aceitabilidade dos preços. A proposta comercial do lote 3, veículo Kia Sorento no valor de R$ 146.700,00, está dentro do preço de referência, fixado em R$ 168.663,34, mas é bastante superior ao orçamento coletado pelo controle interno para a mesma marca/modelo, no valor de R$ 129.850,00 (peça 33, p. 10-12) . E no caso do lote 4, a proposta comercial da Retha Máxima, no valor de R$ 79.500,00, é 4% superior ao preço de referência, fixado em R$ 76.450,00, mas é R$ 400,00 inferior ao orçamento de um veículo da mesma marca/modelo Kia Bongo coletado na pesquisa de preços da Diretoria da Secretaria de Apoio Administrativo (peça 24, p. 65) .
22.3. Nesses termos, a proposta comercial do lote 4 deveria ser eliminada do certame, mas tanto esta quanto a do lote 3 foram classificadas e seu objeto adjudicado à empresa Retha Máxima. 
22.4. Ademais, o confronto entre os preços registrados/contratados e os respectivos preços de referências não permite confirmar a suposta economia, uma vez que, à exceção do referido lote 4, nenhuma das marcas/modelos que constam na proposta comercial da Retha Máxima coincide com alguma das marcas/modelos que fizeram parte da pesquisa de preços da Diretoria da Secretaria de Apoio Administrativo (peça 24, p. 43-70) .
22.5. Dessarte, a análise permite admitir que a proposta comercial oferecida pela Retha Máxima no Pregão 77/2012 para os lotes 2, 3 e 4 está compatível com o valor estimado pelo TRT MG para a aquisição de veículos. Mas, também é possível afirmar que a Administração Pública não auferiu a suposta economia de R$ 61.143,35 nas aquisições do Pregão 77/2012. 
23. Análise do terceiro argumento: antes da apresentação da proposta do registro de preços para aquisição de veículos pelo TRT-MG, o TCU já adotava os preços divulgados pela Fundação de Pesquisas Econômicas (Fipe) como referência para aquisição de veículos pela Administração Pública.
23.1. De acordo com a jurisprudência nesse sentido, trata-se de referência legítima e condizente com os preços de mercado, pois a tabela resulta de amplas pesquisas de preços médios praticados em 24 estados brasileiros, descartando valores muito abaixo ou acima da média, de tal modo que a variação causada pelas diferenças regionais já se encontra precificada (Acórdãos 1.439/2017, relator Ministro Augusto Nardes; 7.502/2015 e 982/2015, relator Ministro Raimundo Carreiro; 2.334/2012, 7.723/2011, 6.758/2011, 5.325/2011, 5.324/2011, 3.019/2011 e 2.877/2011, relator Ministro Aroldo Cedraz; todos da 2ª Câmara) .
23.2. Por conseguinte, é inviável a aplicação do percentual de 15% sobre os valores da tabela, para compensar possíveis diferenças regionais. Também é desnecessário verificar se realmente ocorre apenas uma variação normal entre os preços praticados no estado de São Paulo e Minas Gerais, inclusive porque a licitação foi realizada em Minas Gerais, mas o fornecedor é de São Paulo.
23.3. No tocante aos alegados custos adicionais, é fato que edital do Pregão 77/2012 previa os seguintes encargos para o fornecedor: (i) item 17.2 - entregar os veículos, sem ônus para a contratante, na sede do TRT-MG; (ii) item 18.1 - prestar serviços de assistência técnica, manutenção preventiva e corretiva  no veículos durante o período de garantia de 24 meses, sem limite de quilometragem; e (iii) 18.2 - oferecer garantia das peças que apresentassem defeito de fabricação, falhas no material, na montagem ou na pintura. 
23.4. Por outro lado, cabe ponderar que não houve incidência de ICMS e de IPI no fornecimento dos dois veículos SUV Kia/Sorento e de um veículo Kia Bongo, assim como não houve incidência de IPI no fornecimento de dois veículos Citröen/Jumper Furgão e de um veículo Citröen/Jumper Minibus, conforme as notas fiscais emitidas pela empresa Retha Máxima (peça 25, p. 196-201) . Sendo assim, é possível que tenha havido alguma compensação entre tal isenção e os mencionados custos adicionais.
23.5. De qualquer forma, importa anotar que a alegação da Retha Máxima não está acompanhada da comprovação dos custos adicionais que efetivamente tenham ocorrido e nem da estimativa do 'severo prejuízo financeiro' que a empresa experimentaria, se fosse fornecer os veículos pelo preço da Tabela Fipe.
24. Conclusão: a presente análise das alegações de defesa de Mozart Secundino de Oliveira Júnior e de Retha Máxima Ltda. permite afirmar que: (i) o preço de referência do Pregão Eletrônico 77/2012 foi irregularmente definido pela Diretoria da Secretaria de Apoio Administrativo, motivo pelo qual não era parâmetro seguro para avaliar a vantajosidade da proposta da empresa Retha Máxima; (ii) o TCU já utilizava os preços da Tabela Fipe como referência para aquisição de veículos pela Administração Pública antes da realização do Pregão Eletrônico 77/2012; e (iii) a Tabela Fipe pode ser utilizada como critério de aceitabilidade da proposta comercial do Pregão Eletrônico 77/2012. 
24.1. Por conseguinte, resta confirmada a ocorrência de superfaturamento de R$ 63.229,00, decorrente do fornecimento dos veículos licitados nos lotes 2, 3 e 4 do Pregão Eletrônico 77/2012 com valor superior ao preço expresso na Tabela Fipe, em dezembro de 2012 (peça 88) , conforme segue detalhado:
Tabela 2 - Superfaturamento na Ata de Registro de Preço PE-77/2012
	Lote
	Veículo adquirido
	Tabela Fipe
	Superfaturamento (Em Reais) 

		Marca/Modelo
	Qtde
	Vr. Unit.
	Vr. Total
		
	2
	Citröen Jumper Minibus 2013/2013
	2
	99.800,00
	199.600,00
	89.500,00
	20.600,00

	2
	Citröen Jumper Furgão 2012/2013
	1
	85.250,00
	85.250,00
	73.815,00
	11.435,00

	3
	Kia Sorento 2012/2012
	2
	146.700,00
	293.400,00
	135.278,00
	22.844,00

	4
	Kia Bongo 2012/2013
	1
	79.500,00
	79.500,00
	71.150,00
	8.350,00

Fonte: PE-77/2012 - Ata de Registro de Preço (peça 25, p. 166) , Notas Fiscais (peça 25, p. 196-201) e Pesquisa Tabela Fipe (peça 88) 
24.2. O débito constante dos ofícios de citação foi atualizado a partir de 6/3/2013, considerando que a última nota fiscal fora emitida em 5/3/2013 (peça 25, p. 195-201) . Embora essa data não tenha sido questionada, entende-se que seja mais adequado atualizar o débito a partir da emissão das ordens bancária 2013OB802044 e 2013OB802045, em 22/3/2012 (peça 25, p. 251 e 253) , pois é quando ocorreu o efetivo desembolso e é mais favorável para os responsáveis.
24.3. A condenação da empresa Retha Máxima Ltda. em débito solidário encontra amparo da jurisprudência desta Corte de Contas, conforme excertos que seguem transcritos:
As empresas que oferecem propostas com valores acima dos praticados pelo mercado, tirando proveito de orçamentos superestimados elaborados pelos órgãos públicos contratantes, contribuem para o superfaturamento dos serviços contratados, sujeitando-se à responsabilização solidária pelo dano evidenciado. (Enunciado do Acórdão 2262/2015-TCU-Plenário, relator Ministro Benjamin Zymler) 
[...]. Não devem as empresas tirar proveito de orçamentos superestimados pela Administração, haja vista incidirem no regime de contratação pública regras próprias de Direito Público, mais rígidas, sujeitas à aferição de legalidade, legitimidade e economicidade pelos órgãos de controle. A responsabilização solidária pelo dano resta sempre evidenciada quando, recebedora de pagamentos por serviços superfaturados, a empresa contratada contribui de qualquer forma para o cometimento do dano, nos termos do art. 16, § 2º, da Lei 8.443/1992. (Acórdão 454/2014-TCU-Plenário, relator Ministro Augusto Sherman) 
24.4. Nesses termos, entende-se que os argumentos de defesa apresentadas pelo responsável Mozart Secundino de Oliveira Júnior (peça 187) e pela empresa Retha Máxima Ltda. não foram suficientes para afastar o débito decorrente do sobrepreço e consequente superfaturamento no fornecimento dos veículos licitados nos lotes 2, 3 e 4 do Pregão Eletrônico 77/2012. Por conseguinte, propõe-se a rejeição das respectivas alegações de defesas.
II. Sobrepreço resultante da irregular formação dos preços dos Contratos 07SR008 e 12SR002.
25. Em 6/3/2007, o TRT-MG e a Empresa Brasileira de Correios e Telégrafos (ECT) celebraram o Contrato 07SR008, com vigência de 6/3/2007 a 5/3/2012, para prestação de serviços concernentes ao gerenciamento do almoxarifado do Tribunal que consistia basicamente no recebimento dos materiais adquiridos, conferência, armazenamento, controle do estoque e entrega nas unidades solicitantes da capital e interior do estado (peça 29, p. 1 13) .
26. A referida contratação foi realizada com amparo do art. 24, inciso VIII, da Lei 8.666/1993 que dispensa a licitação para aquisição de 'serviços prestados por órgão ou entidade que integre a Administração Pública e que tenha sido criado para esse fim específico em data anterior à vigência desta Lei, desde que o preço contratado seja compatível com o praticado no mercado'.
27. A sua viabilidade econômica foi atestada mediante a comparação entre a 'Composição de Custos do Almoxarifado' do TRT (R$ 293.301,73 mensais) e a proposta comercial apresentada pela ECT (R$ 142.444,62 mensais) , o que representaria, segundo o diretor da Secretaria de Coordenação Administrativa do TRT-MG, uma redução de custo 'estimada em 46%, quando comparado com o Total Geral de Custo Mensal do Almoxarifado que levantamos internamente' (grifos do original; peça 35, p. 4-5) .
28. Em 6/3/2012, o TRT-MG e a ECT celebraram o Contrato 12SR002, com vigência de 6/3/2012 a 5/3/2017, tendo o mesmo objeto do Contrato 07SR008 e também com amparo do art. 24, inciso VIII, da Lei 8.666/1993 (peça 30, p. 1-13) . Desta vez, a viabilidade econômica foi atestada com base na suposta 'vantagem econômica da contratação, demonstrada por ocasião de sua proposta inicial' (peça 37, p. 35) .
29. A Coordenadoria de Controle e Auditoria do Conselho Superior da Justiça do Trabalho constatou 'que os parâmetros utilizados pelo TRT para subsidiar o valor tanto da primeira contratação da ECT (Contrato 07SR008) , quanto da renovação do contrato (Contrato 12SR002) mostraram se insuficientes e frágeis para justificar a sua vantagem'. Também apurou que na migração dos contratos 'elevou-se o custo fixo pago no último ano do primeiro contrato de R$ 189.145,11 para R$ 226.975,00 no novo contrato, o que quer dizer 20% de aumento' (peça 15, p. 467-473) .
30. A extinta Secex-MG confirmou que o Contrato 12SR002 foi celebrado sem a comprovação da viabilidade e vantajosidade da contratação e sem justificativa para a majoração de 20% sobre o preço praticado no último ano da vigência do Contrato 07SR008. Por conseguinte, promoveu audiência dos gestores Guilherme Augusto de Araújo (diretor geral) , Carlos Athayde Valadares Viegas (diretor da Secretaria de Coordenação Administrativa) e Cláudia Sampaio Gonçalves (diretora da Secretaria de Material e Patrimônio) , assim como oitiva da ECT (peça 43) .
31. Após análise das respostas, a unidade técnica propôs rejeitar as razões de justificativa dos gestores, aplicando-lhes multa individual, e expedir determinação à ECT (peça 90) . O relator concordou que as razões de justificativa não tiveram força para elidir as irregularidades detectadas nos autos, mas destacou que a apuração do possível sobrepreço no aludido contrato deveria ser feita a partir das correspondentes citações dos gestores responsáveis em função das determinações enviadas pelo TCU (peça 100) .
32. Nesses termos, o TCU exarou as seguintes deliberações no Acórdão 8004/2017-TCU-Segunda Câmara, relator Ministro André Luís de Carvalho, in verbis:
9.3. determinar que, nos termos dos arts. 11 e 12, II, da Lei nº 8.443, de 1992, a Secex/MG adote as seguintes medidas:
9.3.1. promova a apuração do débito decorrente da irregular formação dos preços dos Contratos 07SR008 (9912167109) e 12SR002 (9912291137) , tão logo a Empresa Brasileira de Correios e Telégrafos apresente as correspondentes planilhas de detalhamento dos custos desses ajustes, levando em conta, ainda, os parâmetros estabelecidos pela Secretaria de Controle Interno do TRT MG, além de outros referenciais, a exemplo da Nota Técnica 1/2007 expedida pela Secretaria de Controle Interno do Supremo Tribunal Federal e do Acórdão 2622/2013-TCU-Plenário;
9.3.2. promova a citação dos gestores do TRT/MG (a seguir indicados) , após a apuração do débito determinada pelo item 9.4.1 deste Acórdão, com vistas ao ressarcimento das importâncias indevidamente pagas no âmbito [...] do Contrato 12SR002, [...]:
9.3.2.2. Srs. Guilherme Augusto de Araújo e Carlos Athayde Valadares Viegas e Sra. Cláudia Sampaio Gonçalves, pela irregular formação dos preços dos Contratos 07SR008 (9912167109) e 12SR002 (9912291137) celebrados com a Empresa Brasileira de Correios e Telégrafos, a partir da confirmação da existência do débito previsto no item 9.3.1 deste Acórdão;
[...]
9.8. determinar que, no prazo de 60 (sessenta) dias contados da ciência desta deliberação, a Empresa Brasileira de Correios e Telégrafos apresente, ao TCU, as planilhas de custos e de formação dos preços nos Contratos 07SR008 (9912167109) e 12SR002 (9912291137) , com o detalhamento suficiente para:
9.8.1. demonstrar a composição do percentual de Benefícios e Despesas Indiretas (BDI) ; e
9.8.2. justificar o percentual de 48,01% (26,48% de administração e 21,53% de tributos) para o BDI e a majoração de 20% no preço do Contrato 12SR002 (9912291137) em relação ao preço reajustado do Contrato 07SR008 (9912167109) ;
33. A ECT não apresentou a planilha com detalhamento preços do Contrato 07SR008, alegando consumação de decadência da guarda de documentos, mas sustentou que o limite da taxa de BDI previsto na Nota Técnica 1/2007 expedida pela Secretaria de Controle Interno do STF e a taxa de administração e o percentual de lucro previstos na Instrução Normativa - SLTI/MPOG 2/2008 não se aplicam aos contratos em análise (peça 141, p. 8-10) . 
34. De acordo com a documentação apresentada, o preço inicial do Contrato 12SR002 tinha a seguinte composição (peça 141, p. 6) :
Tabela 3 - Planilha de custo e formação de preço do Contrato 12SR002
	CUSTO DIRETO

	Item
	Descrição
	Valor (R$) 
	% sobre o custo direto
	% sobre o faturamento

	1
	Armazém
	132.058,19
	-
	58,18%

	2
	Distribuição
	21.296,00
	-
	9,38%

	3
	Total do custo direto
	153.354,19
	-
	67,56%

	BENEFÍCIOS E DESPESAS INDIRETAS

	Item
	Descrição
	Valor (R$) 
	% sobre o custo direto
	% sobre o faturamento

	A
	Taxa de Administração
	40.608,46
	26,48%
	17,89%

	B
	Tributos
	33.012,35
	21,53%
	14,54%

	C
	Total do custo indireto
	73.620,81
	48,01%
	32,44%

	PREÇO MENSAL
	226.975,00
	148,01%
	100,00%

Fonte: Elaboração Sec-MG, conforme Cláusula Sétima e dados fornecidos pela ECT (peça 141, p. 6, 10 e 16) 
35. Quanto à majoração de 20% no preço inicial do Contrato 12SR002 em relação ao preço reajustado do Contrato 07SR008, a ECT alegou que a recomposição de preços deveria ser avaliada 'considerando as alterações sofridas pelo projeto logístico, a inflação setorial e as alterações de volumes transacionais' (peça 141, p. 10) .
36. Em suma, a análise dos elementos apresentados pela ECT concluiu que:
a) não havia elementos suficientes nos autos capazes de justificar percentual de 48,01% do BDI do Contrato 12SR002 sobre o custo direto (peça 147, p. 2-3) ;
b) a comparação entre o preço final do Contrato 07SR008 reajustado até fevereiro/2012 e o preço inicial do Contrato 12SR002 resultou na majoração indevida de R$ 18.076,24, o que corresponde a 13,37% do preço fixo mensal (peça 147, p. 3-4) 
c) o valor histórico do sobrepreço nos Contratos 07SR008 e 12SR002, incluindo a majoração indevida no preço do Contrato 12SR002, totalizou R$ 5.594.560,12 (peça 147, p. 4-6) .
37. Com a autorização do relator (peça 150) , a ECT foi incluída no rol de responsáveis, em solidariedade com Guilherme Augusto de Araújo e Carlos Athayde Valadares Viegas e Cláudia Sampaio Gonçalves, uma vez que, na condição de signatária dos Contratos 07SR008 e 12SR002, beneficiou se dos pagamentos realizados com base no mencionado sobrepreço.
38. Dessarte, foi promovida a citação dos responsáveis (peças 151 e 161; 152 e 162; 156 e 160) e da empresa (peças 155 e 159) acima referidos, em decorrência do sobrepreço resultante da irregular formação dos preços dos Contratos 07SR008 (9912167109) e 12SR002 (9912291137) , firmados entre o TRT-MG e a ECT, no valor original de R$ 5.594.560,12, com infração ao disposto no art. 43, inciso IV, da Lei 8.666/1993.
II.1. Alegações de defesa apresentadas por Carlos Athayde Valadares Viegas, Claudia Sampaio Gonçalves e Guilherme Augusto de Araújo (peças 203-209) .
39. Inicialmente, os defendentes argumentam que assumiram os respectivos cargos de forma inesperada, sob o impulso de decisão judicial que alterou a estrutura administrativa do TRT-MG no final do biênio 2010/2012, exatamente no momento de transição do Contrato 07SR008 para o Contrato 12SR002 (peça 203, p. 10-11) . 
40. Quanto ao mérito, alegam, em essência, que:
a) não participaram da celebração do primeiro contrato, nem da gestão e fiscalização durante sua vigência, e que tiveram apenas aproximadamente quarenta dias para promover a nova contratação com a ECT (peça 203, p. 12-18) ;
b) os contratos 07SR008 e 12SR002, celebrados entre o TRT-MG e a ECT, não podem ser referenciados a outros supostamente similares, porque todos os casos de referência ou paradigmas buscados pela unidade técnica seriam desproporcionais para efeito comparativo (peça 203, p. 18-19) ;
c) na segunda contratação (12SR002) , a então Diretoria da Secretaria de Material e Patrimônio justificou que os serviços estavam sendo prestados de forma satisfatória e, considerando que o cenário retratado à época da primeira contratação se manteve por ocasião da nova contratação, restou aos gestores analisar o preço ofertado e concluir 'que a terceirização seria demasiadamente mais vantajosa' (peça 203, p. 20) ;
d) que o TRT-MG 'não tinha parâmetro para comparar o preço ofertado pelos Correios com o de Mercado', mas os servidores envolvidos na contratação solicitaram e obtiveram a redução do preço (peça 203, p. 20-21) ;
 e) houve aumento de 16,95% na demanda dos serviços logísticos no período de 2007 a 2012 e aumento efetivo de 137% no preço do aluguel do almoxarifado no momento de transição entre os dois contratos, que não foram compensados pelos reajustes contratuais (peça 203, p. 21-22) ;
f) a majoração de 20% no preço do segundo contrato está equivocada, tendo em vista que não foi considerada a variação de 5,84911% medida pelo índice IPCA/IBGE no período de 3/2011 a 2/2012, o que reduz a majoração para 14,1508% (peça 203, p. 24) ;
g) a atualização monetária do preço inicial do Contrato 07SR008 (R$ 142.444,62) até março/2012 (R$ 185.644,48) indica que o preço repactuado na sua vigência restou absolutamente defasado e justifica a 'recomposição do preço no momento da celebração do segundo Contrato 12SR008, de modo a preservar os efeitos do regime inflacionário e também permitir o reequilíbrio contratual' (peça 203, p. 25-26) ;
h) o Acórdão 2622/2013-TCU-Plenário estipula parâmetros de BDI especialmente para o setor de obras públicas, não sendo 'possível utilizá-lo para efeito comparativo, bem como para impugnar o percentual apresentado pelos Correios' (peça 203, p. 26-29) ;
i) conforme as diretrizes impostas pela Lei 13.655/2018, a decisão que vier a ser tomada no presente caso deverá considerar as circunstâncias práticas que limitaram ou condicionaram a ação dos defendentes, além de considerar que eles foram indevidamente submetidos à consequência de fatos dos quais não participaram (peça 203, p. 38) .
41. Nesses termos, postulam pelo integral acolhimento das alegações deduzidas para que os atos praticados no âmbito do Contrato 12SR002 sejam considerados regulares (peça 203, p. 42) . 
II.2. Alegações de defesa apresentadas pela ECT (peças 197-202) .
42. Em essência, a ECT alega que:
i) tem-se por operada a decadência do direito do tribunal em se valer de qualquer correlação pertinente ao Contrato 07SR008, relacionando-o a qualquer conduta ou avença, posterior a cinco anos daquela data (peça 197, p. 2) ;
ii) é incontroverso e inerente ao próprio conceito de sobrepreço a necessidade de comparação do preço do objeto contratado com aquele praticado no mercado, mas no presente caso não há comparação com preços de mercado à época da assinatura do contrato inicial em 2007 e sua renovação em 2012, 'e nem poderia haver, tendo em vista a singularidade de que se revestem operações engineer-to-order de logística, como a entregue pela ECT ao TRT-MG' (peça 197, p. 2 e 10-12) ;
iii) considerando que a fiscalização do TCU não demonstrou que o valor previsto para o serviço é superior ao valor contratado no mercado, não se poderia concluir quanto à existência do suposto sobrepreço. 'Ou seja, sem referencial válido não é possível afirmar se houve ou não sobrepreço em qualquer caso concreto' (peça 197, p. 3 e 13) ;
iv) o Método da Limitação do Preço Global (MPLG) deve ser aplicado no presente caso, 'devendo a análise se restringir à existência ou não de incompatibilidade com o preço global de mercado' (peça 197, p. 3-5) ;
v) não houve sobrepreço porque a Administração tem que se ater tão somente ao fato de que os preços contratados sejam condizentes com o mercado e, se não houver nos autos elementos que evidenciem o sobrepreço, este não poderá ser presumido (peça 197, p. 5) ;
vi) não houve nenhum dano à Fazenda Pública, porque a comparação entre os custos da operação interna do TRT-MG e o faturamento real da ECT resultou 'em uma economia de quase 50% sobre as despesas que o Tribunal teria se mantivesse o modelo de execução própria' e, comparando se o custo mensal projetado pelo TRT para agosto/2016 (R$ 535.000,00) e o efetivo faturamento mensal do Contrato por parte da ECT (R$ 277.000,00) , tem-se 93% de redução (peça 197, p. 6 e 29-31) ;
vii) ainda que houvesse sobrepreço, os valores classificados como custos da ECT e repassados ao TRT-MG na forma de preço não provocam danos ao erário, podendo-se admitir que no máximo migram de uma conta orçamentária da Administração Direta Federal para um ente da Administração Indireta Federal (peça 197, p. 7 e 14) ;
vii) tanto a contratação quanto a renovação do contrato ocorreram sob a égide do art. 24, inciso VIII, da Lei 8.666/1993, não cabendo, portanto, infração ao disposto no art. 43, inciso IV, da lei 8.666/1993;
ix) o art. 24, inciso VIII, da Lei 8.666/1993 não obriga à utilização de preços ou indicadores fixados por órgão competentes e/ou com os constantes do sistema de registro de preços, ao contrário do que faz o art. 43, inciso IV, da mesma Lei;
x) não foi possível identificar a planilha de preços do Contrato 07SR008, mas a reconstrução de alguns valores permitiu entender que: (a) na verdade, 'há uma redução nos custos de mão-de-obra entre o Contrato 07SR008 e o Contrato 12SR002'; (b) 'o aumento de custos vinculados ao armazém foi de 74,8% e não 137%'; (c) 'houve uma redução de custos na rubrica de distribuição de objetos postais no percentual de 0,9%' (peça 197, p. 15) ;
xi) 'a ECT enviou dados parciais e contendo erros que levaram às conclusões de sobrepreço em função dos cálculos inferidos pela equipe técnica do TCU' (grifo do original) , mas a identificação de novos documentos permitiu à ECT 'corrigir, nesta nova resposta, informações anteriores e esclarecer melhor os custos envolvidos nos dois contratos com o TRT-MG' (peça 197, p. 16) .
xii) a empresa não utilizava o conceito de BDI, na ocasião, mas o BDI da ECT seria composto pelo Fator de Custos indiretos (FCI) no percentual de 28,41% sobre os custos obtidos por absorção, de modo que a Taxa de Administração seria então de 28,41% (FCI) + 5,31% de Lucratividade (peça 197, p. 17) ;
xiii) em relação aos tributos, 'também há incorreções que precisam ser corrigidas agora' (grifo do original) . Os tributos aplicados ao Contrato 12SR002 são: Pasep 1,65%, Cofins 7,6%, CSLL 8,72% e IRPJ 23,51% (peça 197, p. 17) ;
xiv) a empresa não se apropria de valores decorrentes da utilização de créditos não cumulativos, motivo pelo qual considera as alíquotas efetivas de 1,65% e 7,6% de PIS e Cofins, respectivamente (peça 197, p. 18, 24-25, 35 e 37) ;
 xv) o percentual de 10% de lucro informado na Nota Técnica não corresponde à realidade prática da ECT para este caso, sendo que a ECT optou por uma lucratividade de 5,31% para o Contrato 12SR002 (peça 197, p. 18-20) ;
xvi) embora a inclusão dos impostos como custos diretos e indiretos não tenha o condão de aumentar ou reduzir o custo total de uma operação, é importante corrigir a informação anterior, 'uma vez que, de fato, as rubricas relacionadas no Quadro 2 [Demais Tributos Aplicáveis à Operação de Logística do TRT-MG], foram efetivamente inseridas como custos diretos na composição de custos dos Contratos07SR008 e 12SR002' (grifo do original; peça 197, p. 23-24) ;
xvii) a adequação dos tamanhos dos paletes representou potencial diminuição na área útil do armazém em metros quadrados, mas a área útil em volume aumentou 65,07%, 'resultando sim em impacto nos custos de armazenagem' (peça 197, p. 26) ;
xviii) 'não é possível afirmar que o aumento do valor do aluguel seria compensado por quaisquer outros reajustes contratuais, seja com base no IPCA ou não' (peça 197, p. 31) ;
xix) a ECT 'não praticou sobrepreço no tocante à mão-de-obra e tão somente remunerou custos adicionais do Contrato 12SR002 em função de variação para cima nos valores de aluguel e taxas condominiais do armazém alugado para a operação' (peça 197, p. 34 e 38) ;
xx) em 2007 e 2012 não existia nenhum direito líquido e certo sobre a não-incidência do ISS nas operações da ECT, sendo a ECT deixou de incluir essa rubrica em seus custos após o julgamento do Recurso Extraordinário, em 2013 (peça 197, p. 34) .
II.3. Análise conjunta das alegações de defesa apresentadas por Carlos Athayde Valadares Viegas, Claudia Sampaio Gonçalves, Guilherme Augusto de Araújo e pela Empresa Brasileira de Correios e Telégrafos.
43. Inicialmente, cumpre reconhecer que, de fato, houve erro na indicação do art. 43, inciso IV, da lei 8.666/1993 como dispositivo violado. Todavia, verifica-se que esse erro não gerou prejuízo para as defesas. Primeiro, porque está expresso na instrução precedente, cuja cópia foi encaminhada aos responsáveis, que 'os Contratos 07SR008 e 12SR002 foram celebrados, por dispensa de licitação nos termos do art. 24, inciso VIII, da Lei 8.666/1993, sem a devida justificativa da compatibilidade do preço contratado com o praticado no mercado, exigida no art. 26, inciso III, da Lei 8.666/1993' (grifo do original; peça 147, p. 4) . Segundo, porque tanto o art. 24, inciso VIII, quanto o art. 43, inciso IV, da Lei 8.666/1993, exigem a demonstração da compatibilidade do preço contratado com o preço praticado no mercado. E terceiro, porque os responsáveis conseguiram enfrentar todas as questões relacionadas ao sobrepreço apurado nos autos.
II.3.1. Análise sobre a prescrição e decadência nos processos do TCU.
44. A jurisprudência pacificada nesta Corte de Contas assentou que o prazo decadencial previsto no art. 54 da Lei 9.784/1999 não se aplica ao exercício de sua competência constitucional de controle externo (Acórdão 44/2019-TCU-Plenário, relator Ministro Bruno Dantas; 3.119/2018-Primeira Câmara, relator Ministro Walton Alencar Rodrigues; 9.167/2017-Segunda Câmara, relator Ministro Augusto Nardes; 1.088/2015 Plenário, relator Ministro Augusto Nardes) .
45. Ademais, este Tribunal tem entendido que a tese fixada pelo STF no RE 669.069 (Repercussão Geral 666) , que trata da incidência da prescrição nos débitos com a União decorrentes de ilícitos civis, com prazo prescricional de cinco anos, não alcança prejuízos que decorram de ilícitos administrativos (Acórdão 232/2017-TCU-Primeira Câmara, relator Ministro Bruno Dantas; 5.928/2016 Segunda Câmara, relator Ministro Vital do Rêgo; e 5.939/2016-TCU-2ª Câmara, relator Ministro Marcos Bemquerer) . Assim, em consonância com o julgamento do Mandado de Segurança 26.210-9/DF, pelo Supremo Tribunal Federal, em 4/9/2008, continua vigente o entendimento consubstanciado no Enunciado 282 da Súmula-TCU, segundo o qual 'As ações de ressarcimento movidas pelo Estado contra os agentes causadores de danos ao erário são imprescritíveis'.
46. Por outro lado, é oportuno lembrar que o TCU admite a prescrição da pretensão punitiva da multa prevista no art. 57 da Lei 8.443/1992. A matéria foi pacificada por meio do Acórdão 1441/2016-TCU-Plenário, relator Ministro Walton Alencar Rodrigues, restando assente que, neste caso, aplica-se da regra geral de dez anos prevista no art. 205 da Lei 10.406/2002 (Código Civil) , de modo que a prescrição é contada a partir da data de ocorrência da irregularidade sancionada, interrompendo se, uma única vez, na data do ato que ordenar a audiência ou citação, nos termos dos arts. 189 e 202, inciso I, do mesmo diploma legal.
47. Dessarte, entende-se que a alegada consumação da 'decadência do direito desse Tribunal de Contas em se valer de qualquer correlação pertinente ao Contrato 07SR008, datado de 2007, relacionando-o a qualquer outra conduta ou avença, posterior a 5 (cinco) anos daquela data' carece de fundamento legal e, portanto, é improcedente.
II.3.2. Análise sobre o parâmetro de apuração do sobrepreço no caso concreto.
48. Infere-se da redação do art. 24, inciso VIII, da Lei 8.666/1993 que a dispensa de licitação autorizada nesse dispositivo é possível, 'desde que o preço contratado seja compatível com o praticado no mercado' (grifamos) .
49. Na primeira contratação (07SR008) , o diretor da Secretaria de Coordenação Administrativa alegou haver carência de informações sobre custos logísticos e, mesmo assim, avaliou que o preço apresentado era compatível com o objeto que se pretendia contratar (peça 35, p. 8) . Na segunda contratação (12SR002) , o diretor ressaltou 'que não foram encontrados meios para comparar o preço proposto pela ECT com aqueles praticados no mercado, visto que não há outro contrato semelhante o suficiente para servir de parâmetro' (peça 37, p. 37) .
50. A ECT também afirma que 'não há qualquer comparação com preços de mercado e nem poderia haver, tendo em vista a singularidade de que se revestem operações engineer-to-order de logística, como a entregue pela ECT ao TRT-MG' (peça 197, p. 12) .
51. Portanto, embora tanto a contratante quanto a contratada tenham sustentado que não haveria contrato semelhante para servir de parâmetro para análise do caso concreto, os defendentes alegam ser necessário referencial de mercado para evidenciar a existência de sobrepreço e que esse referencial não teria sido utilizado no presente caso.
52. É fato que, em regra, o 'sobrepreço ocorre quando uma cotação de um bem ou serviço é superior ao valor praticado pelo mercado' (Acórdão 310/2006-TCU-Plenário, rel. Ministro Ubiratan Aguiar) . Entretanto, o TCU também admite, por exemplo, a comparação dos preços da proposta comercial com preços praticados pelo mesmo fornecedor em contratos semelhantes firmados com outras instituições públicas ou privadas (Acórdão 1565/2015-TCU-Plenário, rel. Ministro Vital do Rêgo; 731/2012-Plenário, rel. Ministra Ana Arraes) , assim como a utilização de valores obtidos em notas fiscais de fornecedores das contratadas (Acórdão 1992/2015-TCU-Plenário, rel. Ministro Benjamin Zymler; 157/2009-Plenário, rel. Ministro Valmir Campelo) .
53. Analisando caso semelhante de contratação cujo custo de aquisição não teria equivalentes na análise mercadológica de preços, inviabilizando uma metodologia de cálculo de sobrepreço, o relator Ministro Bruno Dantas consignou o seguinte entendimento no voto condutor do Acórdão 714/2019-TCU-Plenário:
32. [...], a tese segundo a qual a inviabilidade de competição e o estabelecimento de um preço paradigma de mercado e, por conseguinte, uma eventual metodologia de cálculo de sobrepreço, seriam ideias incompatíveis não encontra respaldo na lógica estruturante da Lei de Licitações. 
33. Nesse sentido, o art. 25 do mencionado diploma legal, ao dispor sobre a inexigibilidade de licitação, estabelece no § 2º que, nos casos de inexigibilidade e dispensa, 'se comprovado superfaturamento, respondem solidariamente pelo dano causado à Fazenda Pública o fornecedor ou o prestador de serviços e o agente público responsável, sem prejuízo de outras sanções legais cabíveis'.
34. Ora, se a própria lei reconhece a possibilidade de haver superfaturamento em caso de inexigibilidade, é porque mesmo nas hipóteses em que haja inviabilidade de competição se pode estabelecer uma metodologia de estimativa de sobrepreço [grifamos].
54. Portanto, a comparação entre o preço contratado e o valor praticado pelo mercado é o critério preferencial para apuração de sobrepreço ou superfaturamento em um ambiente de competitividade empresarial, mas não é o único que pode ser adotado. Na verdade, o TCU entende que 'a metodologia a ser aplicada para a quantificação de sobrepreço deve ser avaliada em cada caso concreto. Em situações normais, o Método de Limitação dos Preços Unitários Ajustado é cabível para avaliação de sobrepreço ainda na fase editalícia; enquanto o Método da Limitação do Preço Global deve ser aplicado no caso de contratos assinados' (Informativo de Licitações e Contratos 181, Sessões: 10 e 16/12/2013; Acórdão 3650/2013-TCU-Plenário, rel. Ministra Ana Arraes) .
55. No caso concreto, cabe lembrar que a TRT-MG utilizou um contrato mantido entre a ECT e a Caixa Econômica Federal (Caixa) em Recife para justificar a viabilidade da terceirização do serviço. Todavia, não teve o cuidado de comparar a proposta apresentada com os preços praticados no contrato referência. 
56. Por outro lado, a ECT não apresentou tempestivamente cópia de outros contratos de logística quando estes foram requisitados. Também não justificou o percentual de 48,01% sobre os custos direto (26,48% de administração e 21,53% de tributos) para o BDI, deixando de atender a determinação contida no subitem 9.8.2 do Acórdão 8004/2017-TCU-Segunda Câmara.
57. Nesses termos, buscamos na Nota Técnica 1/2007 da Secretaria de Controle Interno do Supremo Tribunal Federal e no Acórdão 2622/2013-TCU-Plenário os referenciais de BDI mais benéficos para os responsáveis. A mencionada Nota Técnica definiu o percentual máximo de 5,00% para as despesas administrativas e de 10,00% para o lucro bruto (peça 89) . Já o referido acórdão estabeleceu as seguintes faixas como referência para o exame de casos concretos:
Tabela 4 - Percentuais de referência de Administração Central e Lucro para o exame de BDI
	Tipo de Obra
	Administração central
	Lucro

		Quartil
	Quartil

		1º
	Médio
	3º
	1º
	Médio
	3º

	Edifícios
	3,00%
	4,00%
	5,50%
	6,16%
	7,40%
	8,96%

	Rodovias e ferrovias
	3,80%
	4,01%
	4,67%
	6,64%
	7,30%
	8,69%

	Redes de abastecimento de água, coleta de esgoto
	3,43%
	4,93%
	6,71%
	6,74%
	8,04%
	9,40%

	Estações e redes de distribuição de energia elétrica
	5,29%
	5,92%
	7,93%
	8,00%
	8,31%
	9,51%

	Portuárias, marítimas e fluviais
	4,00%
	5,52%
	7,85%
	7,14%
	8,40%
	10,43%

58. É fato que a nota técnica do STF define limites para BDI nas contratações de serviços com locação de mão-de-obra, ao passo que o Acórdão 2622/2013-TCU-Plenário adota valores referencias de BDI para diferentes tipos de obras e serviços de engenharia. Porém, não obstante as aplicações específicas, não observamos discrepância relevante entre os respectivos percentuais de despesa administrativa e lucro apontados na nota técnica e no acórdão, e nem em relação ao apanhado da evolução dos estudos e parâmetros de BDI realizado pela Controladoria-Geral da União (CGU) , apresentado abaixo:
Tabela 5 - Evolução dos valores de referência para BDI
Fonte: Relatório de avaliação por área de gestão nº 3 gastos do governo federal com terceirização de serviços de vigilância, limpeza e conservação predial.
59. Considerando que há pouca margem para variação no percentual dos componentes do BDI, entendemos que, em tese, os percentuais dos itens do BDI dos Contratos 07SR008 e 12SR002 também deveriam ser compatíveis com esses referenciais.
60. De todo modo, vale enfatizar que os percentuais estabelecidos no Acórdão 2622/2013-TCU-Plenário são apenas referenciais para exame, devendo-se levar em consideração as peculiaridades de cada caso concreto. O voto condutor do citado acórdão explicita que o papel desta Corte de Contas é impedir que sejam pagos valores abusivos ou injustificadamente elevados, mas é natural que ocorram certas flutuações de valores nas previsões das despesas indiretas e da margem de lucro a ser obtida.
61. No mesmo sentido, o voto condutor do Acórdão 1466/2016-TCU-Plenário, rel. Ministra Ana Arraes, esclarece que não se trata de exigir que a contratada pratique o percentual de BDI considerado pelo TCU, até porque cada empresa possui especificidades próprias que influenciam na sua composição. 'O TCU examina a equação (custo referencial + BDI referencial) para compará-la com outra equação, própria do particular (custo contratado + BDI contratado) . Nesse confronto, em apertada síntese, pode-se concluir que eventuais excedentes na última equação configuram sobrepreço'.
62. Portanto, é lícito que empresas contratadas adotem uma equação própria de formação do preço, desde que devidamente justificada e que não constitua motivo para surgimento de sobrepreço no orçamento e/ou de superfaturamento na execução do contrato.
II.3.3. Análise sobre o detalhamento de custos dos Contratos 07SR008 e 12SR002.
63. É oportuno recordar que, em ambos os contratos, a receita da ECT era composta por uma parte fixa e outra variável. A parte fixa correspondia à armazenagem de, no máximo, 640 posições palete e entrega de, no máximo, 22.000 quilos de material. A parte variável era constituída pelos serviços de armazenagem e entrega que excediam tais limites.
64. Em 2011, por exemplo, foram ocupadas 240 posições palete e entregues 19.292 quilos excedentes, em média (peça 36, p. 3) , resultando na receita variável de R$ 652.257,63. Essa receita equivale ao acréscimo de 29,04% sobre receita fixa de R$ 2.246.336,28 naquele ano. Contudo, a presente análise aborda apenas a parte fixa da prestação de serviços.
65. Dito isso, cumpre anotar que a ECT não apresentou a planilha de custos e formação de preço dos Contratos 07SR008 e 12SR002 nas alegações de defesa. A partir das informações dispersas que foram apresentadas foi possível organizar a seguinte estrutura de custos:
Tabela 6 - Custos dos serviços de logística integrada prestados pela ECT
	CONTRATO 07SR008
	CONTRATO 12SR002

	Descrição
	Vr. Mensal
	Descrição
	Vr. Mensal dos custos diretos
	FCI²
	Vr. Mensal dos custos diretos + indiretos

	1. Custos de armazenagem (= 1.1 + 1.2) 
	72.329,36
	1. Custos de armazenagem (= 1.1 + 1.2) 
	135.434,57
	38.470,89
	173.905,66

	1.1. Mão-de-obra
	43.738,46
	1.1. Custos com pessoal
	57.298,10
	16.275,88
	73.573,95

	Mão-de-obra própria
	26.116,46
	Efetivo próprio
	36.233,10
	10.292,23
	46.525,30

	Mão-de-obra terceirizada
	17.622,00
	Efetivo terceirizado
	21.065,00
	5.983,65
	27.048,65

	1.2. Custeio das operações
	28.590,90
	1.2. Custeio das operações
	78.136,47
	22.195,04
	100.331,71

	Aluguel do imóvel
	20.454,00
	Aluguel do imóvel
	39.036,19
	11.088,48
	50.124,67

	Aluguel de empilhadeira
	3.000,00
	Aluguel de empilhadeira
	5.480,94
	1.556,90
	7.037,84

	Aquisição de etiqueta SIGEP
	146,00
	Material de consumo (etiquetas, caixas, tonner, fitas, etc.) 
	5.395,95
	1.532,75
	6.928,70

	Circuito Fechado de TV
	125,00
	CFTV - Manutenção
	1.612,92
	458,16
	2.071,08

	IPTU/água/energia elétrica/telefone
	834,00
	IPTU
	446,95
	126,96
	573,91

	Material de consumo
	334,00
	Condomínio
	11.508,00
	3.268,92
	14.776,92

	Taxa de incêndio
	110,50
	31,39
	141,89

	Limpeza e conservação
	5.064,84
	1.438,70
	6.503,54

	Ramais virtuais - Voicnet
	70,00
	19,68
	89,88

	Link de dados - 512 Mbps
	1.893,00
	537,72
	2.430,72

	Provisão para quebra de inventário/mês
	1.000,00
	Seguro (estoque, transporte e quebra de inventário) 
	5.921,66
	1.682,09
	7.603,75

	Depreciação de bens¹
	2.697,90
	Depreciação de bens
	1.595,52
	453,29
	2.048,81

	2. Custos de entrega (= 2.1) 
	29.093,08
	2. Custos de entrega (= 2.1 + 2.2) 
	38.293,55
	10.878,73
	49.172,28

	2.1. Transporte e distribuição
	29.093,08
	2.1. Custos de entrega na Grande BH
	10.748,63
	3.053,22
	13.801,85

	Agente de Correios
	7.935,96
	2.254,26
	10.190,22

	Veículo utilitário tipo Furgão
	2.812,67
	798,96
	3.611,63

	2.2. Custo de entrega no interior
	27.544,92
	7.825,51
	35.370,43

	Total (= 1+ 2) 
	101.422,44
	Total (= 1+ 2) 
	173.728,09
	49.349,65
	223.077,94

Fonte: a) Contrato 07SR008: Anexo 1 do Relatório/CA-005/2007 (peça 201, p. 32-33) e Parecer Técnico/DAEF/DEORC-004/2007 (peça 121, p. 40-43) ; b) Contrato 12SR002: Parecer Técnico/CGOC/DCUST - 045/2012 (peça 201, p. 94-102) ; Parecer Técnico/GCPE/DEPEF - 00816/2012 (peça 202, p. 19-23) .
Nota: (1) Depreciação linear (= R$ 161.874,00 / 60 meses) ; (2) FCI - Fatores de Custos Indiretos
66. Antes da citação, a ECT já foi chamada para manifestar nos autos em duas oportunidades, a saber:
a) na oitiva realizada em 7/7/2016, por meio do Ofício 1701/2016 TCU/SECEX-MG (peças 52 e 63) , solicitou-se o pronunciamento da empresa 'a respeito das negociações que antecederam a celebração do contrato 12SR002, resultando na injustificada majoração de 20% sobre o preço praticado no último ano da vigência do Contrato 07SR008'; e
b) na notificação realizada em 6/2/2018, por meio do Ofício 0190/2018-TCU/SECEX-MG (peças 112 e 122) , solicitou-se que a empresa apresentasse ao TCU planilhas de custos e formação dos preços nos Contratos 07SR008 e 12SR002, com detalhamento suficiente para demonstrar a composição do BDI, assim como justificar o percentual de 48,01% para o BDI e a majoração de 20% no preço do Contrato 12SR002 em relação ao preço reajustado do Contrato 07SR008, em cumprimento à determinação expedida no item 9.8 do Acórdão 8004/2017-TCU-Segunda Câmara.
67. Nas respostas apresentadas (peças 73-75 e 141) , a ECT não informou detalhamento suficiente para demonstrar a composição de preço dos serviços prestados ao TRT-MG, sobretudo em relação ao Contrato 07SR008. Além disso, 'enviou dados parciais e contendo erros', conforme reconheceu na Nota Técnica 6/2018/VINEP (peça 197, p. 16) .
68. Conquanto não tenha contribuído para a elucidação dos fatos, a empresa ainda reclama (peça 197, p. 9) , sem razão, que a equipe técnica do TCU teria aplicado 'os parâmetros de custos do Contrato 12SR002 (executado entre 2012 e 2017) à execução do Contrato 07SR008, em procedimento inovador, efetuando cálculos baseados em premissas erradas e informações incompletas' (grifamos) .
69. Na verdade, não houve a suposta 'extrapolação dos parâmetros contratuais de 2012 a 2017 para o período contratual de 2007 a 2011' (peça 197, p. 15) . A composição de preço do Contrato 07SR008, apresentada no Apêndice A da instrução precedente (peça 147, p. 9) , foi estimada com base na redação da cláusula sétima do termo contratual (20% da mão-de-obra, 65% dos insumos e 15% da distribuição) , combinada com o percentual de BDI informado pela ECT (peça 141, p. 10) , e atualizada conforme os termos aditivos de reajustes anuais de preços (peça 29, p. 8-9, 23-24, 28 29, 34-35 e 39 40) . Esse procedimento encontra respaldo no art. 210, § 1º, inciso II, do Regimento Interno do TCU e foi necessário porque a ECT não forneceu as informações requeridas no item 9.8 do Acórdão 8004/2017-TCU-Segunda Câmara.
70. Os novos elementos apresentados nas alegações de defesa indicam que a estrutura dos preços aprovados no Relatório/CA 005/2007 (peça 201, p. 29-43) , é completamente distinta da composição estabelecida na citada cláusula sétima, a qual serviu de base para os reajustes contratuais (peça 29, p. 8-9) , conforme segue sinteticamente demonstrado (vide Apêndice A) :
Tabela 7 - Comparação entre a estrutura de preços aprovados pela ECT e a composição do preço estabelecida no Contrato 07SR008
	Relatório/CA-005/2007
	Contrato 07SR008

	Descrição
	Vr. Mensal
	Descrição
	Vr. Mensal

	1. Custos de armazenagem (71,31%) 
	72.329,36
	1. Custos de armazém (85,00%) 
	121.077,92

	1.1. Mão-de-obra (43,13%) 
	43.738,46
	1.1 Mão de Obra (20,00%) 
	28.488,92

	1.2. Custeio das operações (28,19%) 
	28.590,90
	1.2 Insumos, máquinas, equipamentos e demais custos do armazém (65,00%) 
	92.589,00

	2. Custos de entrega (28,69%) 
	29.093,08
	2. Custos de distribuição (15,00%) 
	21.366,69

	2.1. Transporte e distribuição
	29.093,08
	2.1. Distribuição
	21.366,69

	Total
	101.422,44
	Total
	142.444,62

Fonte: Fonte: Anexo 1 do Relatório/CA-005/2007, de 29/3/2007 (peça 201, p. 32-33) e Parecer Técnico/DAEF/DEORC 004/2007, de 23/1/2007 (peça 201, p. 40-43) 
Obs.: Depreciação linear dos investimentos (item 1.1) = 161.874,00 / 60 meses (Anexo 1 do Relatório/CA-005/2007, peça 201, p. 33) 
71.	No caso do Contrato 12SR002, as informações atuais contrastam com a planilha de custos apresentada na resposta anterior pela ECT, conforme segue sinteticamente demonstrado:
Tabela 8 - Comparação entre a planilha de custo apresentada na Nota Técnica 1/2018/GMRE DESOP e a composição de custos extraída da Nota Técnica 6/2018/VINEP
	Nota Técnica 1/2018/GMRE DESOP
	Nota Técnica 6/2018/VINEP

	Custos diretos
	Custos diretos

	Descrição
	%
	Vr. Mensal
	Descrição
	%
	Vr. Mensal

	Mão-de-obra
	31,22%
	47.872,99
	Custos com pessoal
	32,98%
	57.298,10

	Infraestrutura
	45,01%
	69.023,50
	Custeio das operações
	44,98%
	78.136,50

	Equipamentos
	6,37%
	9.766,00
			
	Insumos
	3,52%
	5.395,70
			
	Distribuição
	13,89%
	21.296,00
	Custos de entrega
	22,04%
	38.293,55

	Total dos custos diretos
	100,00%
	153.354,19
	Total dos Custos diretos
	100,00%
	173.728,15

	BDI
			
	Descrição
	%
	Vr. Mensal
	Descrição
		Vr. Mensal

	Taxa de Administração
	26,48%
	40.608,46
	Fator de Custos Indiretos
	28,41%
	49.349,62

	Tributos
	21,53%
	33.012,35
			
	Preço mensal
	148,01%
	226.975,00
	Custos diretos + custos indiretos
	128,41%
	223.077,77

72. Pelo exposto, já é possível constatar que não existe planilha de custos e formação de preço para justificar o preço praticado nos Contratos 07SR008 e 12SR002. A inexistência dessa planilha não pode ser associada à perda de informações pelo decurso do tempo. Em 24/6/2014, o Conselho Superior da Justiça do Trabalho expediu a seguinte determinação ao TRT-MG (peça 15, p. 510-512) : 
30. Adote as seguintes ações referentes ao contrato com a Empresa Brasileira de Correios e Telégrafos (Achado 2.36) :
[...]
b) Exija da contratada que apresente, em até 90 dias, a contar da ciência desta deliberação, o detalhamento dos custos da contratação anterior, de forma analítica, indicando em quais itens específicos ocorreu a majoração do valor. Caso não seja demonstrado que os custos incorridos pelos Correios justifiquem o aumento da nova contratação, busque a revisão do contrato, com vistas ao seu equilíbrio econômico-financeiro.
73. Desde então, a ECT vem apresentando diferentes versões de planilha, sendo que, a cada manifestação nos autos, a empresa vai ajustando os custos na tentativa de compatibilizá-los com o preço foi estabelecido nos contratos.
II.3.4. Análise sobre a composição do BDI para os Contratos 07SR008 e 12SR002
74. Na resposta à determinação expedida no item 9.8 do Acórdão 8004/2017-TCU-Segunda Câmara, a ECT apresentou o detalhamento da composição do BDI para o Contrato 12SR002. 
75. Na instrução que antecedeu a citação de responsáveis, a extinta Secex-MG entendeu que: (i) não houve a devida justificativa para os percentuais adotados pela ECT para custo indireto, lucro e demais tributos; (ii) mesmo se houvesse a comprovação dos itens do chamado 'Demais tributos', esses itens deveriam ser classificados como custo direto; e (iii) deveria ser aplicado um redutor de 20% nas alíquotas do PIS e da Confins, conforme indicado no Acórdão 2622/2013-TCU-Plenário, rel. Ministro Marcos Bemquerer (peça 147, p. 3) .
76. Na defesa, a empresa alegou não ter sido 'possível identificar uma planilha de custos e formação de preços do Contrato 07SR008 em virtude do tempo decorrido', desconsiderou a composição do BDI apresentada anteriormente, mas não apresentou outra composição (peça 201, p. 6-7) . Mesmo assim, seguem os dois detalhamentos do BDI para o Contrato 12SR002, sendo que o segundo foi composto a partir dos argumentos apresentados:
Tabela 9 - Detalhamentos de BDI apresentados pela ECT para o Contrato 12SR002
	Primeiro detalhamento para o BDI
	Segundo detalhamento para o BDI

	Item
	Descrição
	% 
	Item
	Descrição
	% 

			Sobre o custo direto
	Sobre o faturamento
			Receita Fixa
	Receita Fixa + Variável

	A
	Tx. Administração
	26,48%
	17,89%
	A
	Tx. Administração
	33,72%
	33,72%

	A.1
	Custo indireto
	11,68%
	7,89%
	A.1
	Fatores de Custos Indiretos
	28,41%
	28,41%

	A.2
	Lucro
	14,80%
	10,00%
	A.2
	Lucratividade
	5,31%
	5,31%

	B
	Tributos
	21,53%
	14,54%
	B
	Tributos sobre a receita
	12,78%
	12,78%

	B.1
	PIS
	2,44%
	1,65%
	B.1
	PIS
	1,65%
	1,65%

	B.2
	Cofins
	11,25%
	7,60%
	B.2
	Cofins
	7,60%
	7,60%

	B.3
	Demais tributos 
	7,84%
	5,29%
		Fator de Outros Dispêndios
	3,53%
	3,53%

					C
	Tributos sobre o lucro
	0,00%
	2,52%

					C.1.
	CSLL (8,72%) 
	0,00%
	0,68%

					C.2
	IRPJ (23,51%) 
	0,00%
	1,84%

	Total
	48,01%
	32,43%
	Total
	46,50%
	49,02%

Fonte: Nota Técnica 1/2018/GMRE-DESOP, de 19/4/2018 (peça 141) ; Nota Técnica 6/2018/VINEP, de 20/8/2018 (peça 201, p. 1 27) ; e Parecer Técnico/GCOC/DCUST - 045/2012 (peça 201, p. 94-106) .
77. Convém enfatizar que os Contratos 07SR008 e 12SR002 foram celebrados por dispensa de licitação, com amparo do art. 24, inciso VIII, da Lei 8.666/1993 e, segundo as defesas, não havia um referencial de preços. Sendo assim, entendemos que qualquer acréscimo indevido de itens no BDI deve ser entendido como sobrepreço, visto que não é possível identificar eventuais compensações que representem vantagem competitiva em relação a outros ofertantes.
78. Em relação à inclusão das rubricas de IRPJ e CSLL nos custos da ECT, é fato que há precedentes, a exemplo do Acórdão 1591/2008-TCU-Plenário, relator Benjamin Zymler, afirmando que 'a indicação em destacado na composição do BDI do imposto de renda pessoa jurídica e da contribuição social sobre o lucro líquido não acarreta, por si só, prejuízos ao erário, pois é legítimo que as empresas considerem esses tributos quando do cálculo da equação econômico-financeira de sua proposta'.
79. Entretanto, no presente caso, a ECT não informou a alíquota efetiva desses tributos, apenas a alíquota nominal. O Parecer Técnico/GCOC/DCUST 45/2012 apurou que não haveria incidência desses tributos sobre o resultado no cenário em que é considerada apenas a receita fixa. Ainda que fosse considerado o cenário que inclui as receitas variáveis, o que não é o caso, as alíquotas efetivas da CSLL e do IRPJ sobre a receita seriam de 0,68% e 1,84%, respectivamente (peça 201, p. 102-103) .
80. Ainda vale destacar que não há consenso interno na ECT a respeito das alíquotas aplicáveis ao projeto do Contrato 12SR002. Na apuração de custos e cálculo de lucratividade, consignada no Parecer Técnico/GCOC/DCUST 45/2012 (peça 201, p. 94 106) , utilizou-se como parâmetros os percentuais de 8,72% para a CSLL e 23,51% para o IRPJ. Já na análise da viabilidade econômico-financeira, consignada no Parecer Técnico/GCPE/DEPEF 816/2012 (peça 202, p. 19 24) , adotou-se como critério a incidência de 7,84% para a CSLL e 21,15% para o IRPJ.
81. Também não há certeza a respeito das alíquotas de incidência da CSLL e do IRPJ sobre o lucro no período de vigência do Contrato 07SR008. Conforme o Parecer Técnico/DAEF/DEORC 4/2007 (peça 201, p. 42) , em 2007, as alíquotas seriam 10,36% e 27,41% e, segundo a Nota Técnica DCUST 4/2011 (peça 201, p. 126-27) , em 2010, seriam 7,89% e 19,70%, respectivamente.
82. No voto do Acórdão 1591/2008-TCU-Plenário, o relator Benjamin Zymler, apresentou o seguinte esclarecimento: 'Quando se exclui tais tributos do BDI [CSLL e IRPJ], o lucro constante dessa composição será um lucro bruto, ou seja, antes da dedução dos impostos. Quando se permite a cotação dos tributos de forma autônoma no BDI, o lucro indicado será um lucro líquido, ou seja, após a dedução dos impostos'. Portanto, no presente caso, é mais seguro adotar um percentual razoável de lucro bruto ou, conforme o conceito adotado no Acórdão 2622/2013-TCU-Plenário, de remuneração operacional, de modo que o repasse econômico da CSLL e do IRPJ sejam computados implicitamente nessa parcela componente do DBI.
83. No tocante à taxa de lucratividade de 5,31%, verifica-se no Parecer Técnico/GCOC/DCUST 45/2012 (peça 201, p. 102-104) que ela expressa o lucro líquido hipotético (depois da provisão para CSLL e IRPJ) no cenário em que são consideradas as receitas fixas e variáveis. Ainda conforme esse parecer, no cenário da presente análise, em que é computada apenas a receita fixa, a taxa de lucratividade seria negativa, de -7,62%. Sendo assim, entende-se que a taxa de lucratividade de 5,31% não pode ser utilizada no caso concreto, inclusive porque já restou entendido que é mais adequado adotar um percentual de lucro bruto. 
84. Quanto às alíquotas do PIS e da Confins, restou comprovado que a ECT não aproveita créditos tributários (peças 198 a 200) . Dessa forma, na composição do DBI para o Contrato 12SR002, não cabe a aplicação o fator redutor de 20% nas alíquotas de 1,65% de PIS e de 7,60% de Confins proposta na instrução precedente (peça 147) .
85. No caso da composição do BDI para o Contrato 07SR008, vale registrar que a análise de viabilidade econômico-financeira consignada no Parecer Técnico/DAEF/DEORC 4/2007 adotou as alíquotas de 0,65% de PASEP e 3,00% de Cofins, assim como considerou a incidência de 5,00% de ISS sobre as receitas de armazém (peça 201, p. 40-43) .
86. A respeito da composição da taxa de administração para o Contrato 12SR002 (FCI de 28,41% + Lucratividade de 5,31%) , entendemos que o percentual de 33,72% é exorbitante e incompatível com qualquer parâmetro aceitável. De acordo com os parâmetros estabelecidos para obras e serviços de engenharia (Tabela 4) , no Acórdão 2622/2013-TCU-Plenário, relator Marcos Bemquerer, e conforme a evolução dos parâmetros de BDI relativos a serviços de vigilância e limpeza (Tabela 5) , temos a seguinte síntese das referências:
Tabela 10 - Parâmetros para composição da taxa de administração
	PARÂMETRO
	% Administração Central
	% Lucro
	% Taxa de Administração

		Mínimo
	Máximo
	Mínimo
	Máximo
	Mínimo
	Máximo

	TCU - Acórdão 2622/2013-TCU-Plenário
	3,00%
	7,93%
	6,16%
	10,43%
	9,16%
	18,36%

	CGU - Evolução dos parâmetros de BDI
	2,99%
	7,30%
	6,33%
	11,33%
	9,32%
	18,63%

87. É evidente que há peculiaridades inerentes apenas à prestação de serviços de logística integrada prestados pela ECT. Entretanto, embora também existam inegáveis e relevantes discrepâncias entre a prestação de serviços de vigilância/limpeza em relação à prestação de serviços de construção civil, não se verificam diferenças significativas entre as respectivas taxas de administração (Administração Central + lucro) . Portanto, considerando que a ECT não indicou os motivos que justificariam a adoção de percentuais diferenciados de taxa de administração para serviços de logística integrada, entende-se ser inaceitável o percentual de 33,72% (FCI + lucratividade) para a taxa de administração dos Contratos 07SR008 e 12SR002.
88. Na verdade, há razoáveis motivos que permitem equiparar o FCI de 28,41% ao BDI do Contrato 12SR002. O principal motivo está demonstrado na Tabela 8 acima, qual seja: a incidência do FCI de 28,41% sobre os custos diretos totaliza R$ 223.077,77, o que é muito próximo do preço fixo estabelecido no Contrato 12SR002, no valor de R$ 226.975,00 (peça 30, p. 8) .
89. Além disso, o percentual de FCI está dentro das margens das taxas de BDI para obras públicas, definidas no Acórdão 2622/2013-TCU-Plenário, relator Marcos Bemquerer, conforme segue especificado:
Tabela 11 - Parâmetros de BDI para obras públicas
	Tipos de Obra
	1º quartil
	Médio
	3º quartil

	Construção de Edifícios
	20,34%
	22,12%
	25,00%

	Construção de Rodovias e Ferrovias
	19,60%
	20,97%
	24,23%

	Construção de Redes de Abastecimento de Água, Coleta de Esgoto e Construções Correlatas
	20,76%
	24,18%
	26,44%

	Construção e Manutenção de Estações e Redes de Distribuição de Energia Elétrica
	24,00%
	25,84%
	27,86%

	Obras Portuárias, Marítimas e Fluviais
	22,80%
	27,48%
	30,95%

Fonte: Acórdão 2622/2013-TCU-Plenário
90. Segundo o voto do referido acórdão, 'não se deve perder de vista que o parâmetro mais importante de todos é o valor médio do BDI'. Considerando que o FCI da ECT é superior ao maior percentual médio da tabela acima, conclui-se que a equiparação do FCI ao BDI para fins de formação de preço dos Contratos 07SR008 e 12SR002 é medida razoável e bastante conservadora, assim como simplifica e uniformiza a apuração do sobrepreço e consequente superfaturamento.
91. No mesmo sentido, ainda cabe argumentar que o Relatório/CA-005/2007 demonstrou que o Contrato 07SR008 seria economicamente viável e proporcionaria 'o retorno do investimento em 09 (nove) meses, com valor presente líquido de R$ 136,38 mil'. Ele também representaria vantagem porque era 'um marco no posicionamento estratégico da ECT no mercado de operações logísticas em Minas Gerais, abrindo promissora perspectiva no segmento de logística de material de consumo' (peça 201, p. 30) .
92. Da mesma forma, o Parecer Técnico/CGPE/DEPEF-00816/2012 apontou que o projeto referente ao Contrato 12SR002 era 'economicamente viável em todos os cenários avaliados' (peça 202, p. 19-24) , conforme o resultado apresentado a seguir: 
Tabela 12 - Resultado da análise de viabilidade econômico-financeira do projeto ECT/TRT
	Indicadores
	Cenário

		1
	2
	3
	4

	Payback
	2 meses
	2 meses
	1 mês
	1 mês

	Valor Presente Líquido (VPL) 
	590,03
	2.833,80
	926,60
	4.425,94

	Taxa Interna de Retorno (TIR) 
	95,07%
	95,06%
	147,87%
	147,87%

	Margem Líquida
	26,42%
	25,09%
	33,69%
	32,57%

93. Na verdade, pode-se afirmar que o projeto era extremamente vantajoso para a ECT. No cenário 4 (60 meses + receita fixa + receita variável) , que se concretizou, a análise concluiu que o projeto permanecia economicamente viável desde que as despesas não aumentassem mais de 83,26% ou as receitas não diminuíssem mais 45,27% (peça 202, p. 24) .
94. De acordo com o relatório do Acórdão 2622/2013-TCU-Plenário, relator Marcos Bemquerer, a formação de preço nas contratações públicas 'deve permitir um equilíbrio entre os interesses da Administração e das empresas contratadas, de modo que o preço contratado esteja compatível com os valores de mercado e que represente uma justa retribuição pela contraprestação dos serviços a executar pela contratada'. Sendo assim, entende-se que a equiparação do FCI da ECT, no percentual de 28,41%, ao BDI poderá minimizar o desequilíbrio na relação contratual estabelecida entre a ECT e o TRT-MG.
95. Com base nos parâmetros utilizados pela ECT nos Pareceres Técnicos DAEF/DEORC 004/2007 e GCPE/DEPEF-00816/2012 (peças 201, p. 40-43; e 202, p. 19-24) , assim como, aplicando a formulada definida no Acórdão 2622/2013-TCU-Plenário, a taxa de BDI de 28,41% pode ter o seguinte desdobramento:
Tabela 13 - Detalhamento do BDI estimado para os Contratos 07SR008 e 12SR002
	ITEM
	DECRIÇÃO
	CONTRATO

			07SR008
	12SR002

	I
	CUSTOS DIRETOS
	100,00%
	100,00%

	II
	BENEFÍCIOS E DESPESAS INDIRETAS
	28,41%
	28,41%

	II.1
	Despesas Indiretas (administração central, riscos, seguros, garantias etc.) = (%II.1 * I) 
	8,22%
	7,50%

	II.2
	Remuneração / Lucro Operacional = %II.2 * (I + II.1) 
	8,40%
	8,40%

	II.3
	Tributos incidentes sobre o faturamento
	8,65%
	9,25%

	II.3.1
	PIS
	0,65%
	1,65%

	II.3.2
	Cofins
	3,00%
	7,60%

	II.3.3
	ISS
	5,00%
	0,00%

	III
	Preço Mensal = [I * (1 + %BDI) ]
	128,41%
	128,41%

II.3.5. Análise sobre o percentual de majoração de preço na transição do Contrato 07SR008 para o Contrato 12SR002.
96. Os novos elementos apresentados nesta fase de contraditório indicam que, de fato, houve redução na despesa de mão-de-obra na transição entre os Contratos 07SR008 e 12SR002 (peça 197, p. 15-16) , e não o aumento que havia sido estimado com base na composição estabelecida na cláusula sétima do Contrato 07SR008, consoante o Apêndice A da instrução precedente (peça 147, p. 9) .
97. Entretanto, a análise global da nova configuração dos custos diretos do Contrato 07SR008, devidamente reajustados conforme previsto nos termos aditivos e atualizados pelo IPCA (vide Apêndice B) , em confronto com a nova configuração dos custos diretos do Contrato 12SR002, evidencia que remanesce a majoração de 18,05% entre os dois contratos (vide Apêndice C) , conforme segue sintetizado na tabela abaixo: 
Tabela 14 - Comparação entre os custos diretos do Contrato 07SR008 reajustados e atualizados até março/2012 e os custos diretos do Contrato 12SR002
	Custos diretos do Contrato 07SR008
	Custos diretos do Contrato 12SR002
	Diferença no custo

	Descrição
	Vr. Mensal
	Descrição
	Vr. Mensal
	R$
	%

	1. Custos de armazém (= 1.1+1.2) 
	103.422,46
	1. Custos de armazém (= 1.1+1.2) 
	135.434,57
	32.012,11
	30,95%

	1.1. Mão-de-obra
	64.016,74
	1.1. Custos com pessoal
	57.298,05
	-6.718,64
	-10,50%

	1.2. Custeio das operações
	39.405,72
	1.2. Custeio das operações
	78.136,47
	38.730,75
	98,29%

	Aluguel do imóvel
	28.190,95
	Aluguel do imóvel
	39.036,19
	10.845,24
	38,47%

	[...]
	[...]
	[...]
	[...]
	[...]
	[...]

	2. Custos de distribuição
	43.747,27
	2. Custos de distribuição
	38.293,52
	-5.453,75
	-12,47%

	Total = (1 + 2) 
	147.169,73
	Total = (1 + 2) 
	173.728,09
	26.558,36
	18,05%

Fonte: Anexo 1 do Relatório/CA-005/2007 (peça 201, p. 32-33) , Parecer Técnico/DAEF/DEORC-004/2007 (peça 201, p. 43) e Termos Aditivos 08TA039, 09TA091, 10TA051 e 11TA049 (peça 29, p. 23-25, 28-31, 34-36 e 39-41) .
98. A diferença apurada acima é, portanto, superior à diferença de 13,36% apurada com base na composição dos custos estabelecida na cláusula sétima do Contrato 07SR008 (peça 29, p. 8-9) e apresentada no Apêndice A da instrução precedente (peça 147, p. 9) . É fato que parte dessa majoração de 18,05% decorre do comprovado aumento no valor mensal previsto no contrato de locação do imóvel (peça 141, p. 20-26) . Contudo, mesmo subtraindo o aumento efetivo no custo do aluguel, no valor de R$ 10.845,24, da diferença total apurada de R$ 26.558,36, ainda resta majoração no preço mensal praticado no Contrato 12SR002, quantificada no valor de R$ 15.713,07 e equivalente a 10,68%, que não foi justificada. 
99. Esse aumento nos custos diretos do Contrato 12SR002 não pode ser atribuído ao suposto aumento de demanda, porque não houve alteração na franquia compreendida no preço fixo, que permaneceu limitada à armazenagem de até 640 posições palete e à distribuição de até 22.000 quilos de material por mês (peça 30, p. 9 10) .
100. Considerando que se tratava de continuidade da prestação dos mesmos serviços de logística integrada, esperava-se que houvesse a manutenção ou redução do preço praticado no Contrato 07SR008. Segundo o Parecer Técnico/GCPE/DEPEF - 00816/2012 (peça 202, p. 19) , os equipamentos ainda se encontravam em perfeitas condições de uso e seriam aproveitados para o segundo contrato. Além disso, seriam necessários menos investimentos, a exemplo das adaptações prediais que foram reduzidas de R$ 33.000,00, no primeiro contrato (peça 201, p. 33) , para R$ 6.000,00, no segundo contrato (peça 202, p. 20) .
101. Por outro, já era esperado que a comparação entre a composição do custo do almoxarifado do TRT MG, no total de R$ 293.301,73, e o preço da proposta comercial da ECT de R$ 142.444,62 (peça 35, p. 5) , resultasse na redução de despesa. Conforme o levantamento do TRT-MG, apenas a despesa de pessoal representava 70,77% do custo da operação própria (peça 35, p. 4-5) .
102. Todavia, não é certo que a contratação da ECT tenha gerado a economia de 46% projetada pelo TRT-MG em 2007 (peça 35, p. 5) . Primeiro, porque houve erro na consolidação dos custos do almoxarifado, sendo que o valor real R$ 263.576,57, e não R$ 293.301,73 (peça 35, p. 5 e 12-18) . Depois, porque a comparação desconsiderou a despesa decorrente da armazenagem excedente à 640 posições palete e da distribuição excedente à 22.000 quilos. Conforme já foi registrado, a armazenagem e distribuição excedentes representou um aumento médio de 29,04% na despesa contratual, apenas em 2011.
103. Ademais, há indícios de que o contrato embutia custos excessivos. Observa-se nas tratativas para celebração do segundo contrato que a Diretoria da Secretaria de Material e Patrimônio do TRT-MG apresentou, entre outros, os seguintes argumentos para tentar reduzir o preço da proposta comercial (peça 36, p. 21-22) .
Os Correios utilizam o mínimo de pessoal para os trabalhos contratados: somente 3 servidores e um motorista, do seu quadro na prestação dos serviços. A maioria da mão-de-obra empregada no CLI, é terceirizada: mão-de-obra mais barata. Será que no início do contrato os correios estimaram trabalhar com menos pessoal?
[...]
Atualmente, os Correios estão usando o espaço do CLI [Centro de Logística Integrada] e os terceirizados que lá trabalham, para separação de um Kit Escolar (?) - sinal de que o serviço não é tanto!'
104. Com efeito, constata-se ser incerta a real necessidade de alugar imóvel com área construída de 1.905,18m² (peça 75, p. 26) , considerando que a armazenagem média mensal de materiais do TRT-MG, em 2011, foi de 869 paletes de 1,00 x 1,20 x 1,30 metros (peças 30, p. 9; e 36, p. 6) .
105. De todo modo, é importante registrar que o TRT-MG realizou Pregão Eletrônico 29/2016, visando a 'Contratação de pessoa jurídica especializada na prestação de serviços de logística integrada (recebimento, armazenagem, transporte, distribuição, gerenciamento etc.) de bens de consumo e permanentes, inclusive de tecnologia da informação', em substituição ao Contrato 12SR002. Dessa forma, convém comparar a evolução do preço da contratação da ECT, por dispensa de licitação, com o preço da proposta vencedora do certame (peça 217) :
Tabela 15 - Comparação entre preços da prestação de serviços de logística integrada
	Contrato
	Data
	Franquia Mensal
	Preço Fixo Mensal
	Preço Variável

					Palete
	Quilo

	07SR008
	06/03/2007
	300 paletes + 22.000 quilos
	142.444,62
	405,00
	1,72

		21/04/2011
	640 paletes + 22.000 quilos
	189.145,11
	58,73
	2,38

	12SR002
	06/03/2012
	640 paletes + 22.000 quilos
	226.975,00
	65,19
	2,64

		06/03/2016
	740 paletes + 22.000 quilos
	301.740,91
	86,67
	3,52

	17SR005
	20/03/2017
	670 paletes + 20.000 quilos
	144.833,33
	113,43
	3,44

Fonte: Termo do Contrato 07SR008 e Sétimo Termo Aditivo ao Contrato 07SR008 (peça 29, p. 8-9 e 39-41) ; Termo do Contrato 12SR002 e Quinto Termo Aditivo ao Contrato 12SR002 (peça 30, p. 8-9 e 33-34) ; e Termo do Contrato 17SR005 (peça 217, p. 83-84) .
106. A comparação acima evidencia que o preço fixo mensal obtido no Pregão Eletrônico 29/2016, cujo objeto foi adjudicado em 9/3/2017 (peça 217, p. 73) , é praticamente o mesmo da proposta comercial ofertada pela ECT em 2007 e 52% inferior ao preço praticado no último ano da vigência do Contrato 12SR002. É provável que a competitividade tenha contribuído parcialmente para a obtenção do preço mais vantajoso para a Administração Pública. Contudo, a presente análise também permite afirmar que havia custos excessivos no preço praticado nos Contratos 07SR008 e 12SR002.
I.3.6. Análise sobre a responsabilização dos gestores do TRT-MG.
107. Convém lembrar que, a princípio, a irregularidade constatada na contratação da ECT foi restrita à celebração do Contrato 12SR002, [...] sem a comprovação da viabilidade e vantajosidade da contratação e sem justificativa para a majoração de 20% sobre o preço praticado no último ano da vigência do Contrato 07SR008 e resultou na audiência e proposta de responsabilização de Cláudia Sampaio Gonçalves, Carlos Athayde Valadares Viegas e Guilherme Augusto de Araújo (peça 43, p. 24-28) .
108. Contudo, o relator vislumbrou a existência de sobrepreço na contratação, de modo que o TCU determinou a apuração do débito e a citação dos mesmos responsáveis acima (Guilherme Augusto de Araújo, Carlos Athayde Valadares Viegas e Cláudia Sampaio Gonçalves) , pela irregular formação dos preços dos Contratos 07SR008 (9912167109) e 12SR002 (9912291137) celebrados com a EBCT (vide subitens 9.3.1, 9.3.2, 9.3.2.2 e 9.8 do Acórdão 8004/2017-TCU-Segunda Câmara) .
109. Todavia, neste momento, em que se analisa as alegações de defesa, verifica-se que os referidos gestores não tiveram participação (ou atuação) na celebração do Contrato 07SR008 (primeiro contrato com a ECT, peça 203, p. 9-12) . Essa primeira contratação foi conduzida por Ricardo Wagner Rodrigues de Carvalho, então Diretor da Secretaria de Coordenação Administrativa, e Luís Paulo Garcia Faleiro, então Diretor-Geral (peça 35, p. 8 e 24) . Dessa forma, Guilherme Augusto de Araújo e Carlos Athayde Valadares Viegas e Cláudia Sampaio Gonçalves não podem ser responsabilizados pelo dano ao erário oriundo do sobrepreço no valor original de R$ 709.520,21, decorrente da irregular formação do Contrato 07SR008.
110. Por outro lado, as alegações de defesa dos referidos responsáveis não foram suficientes para elidir a irregularidade na formação de preço do Contrato 12SR002. Nesse sentido, vale salientar que os gestores, a exemplo de Guilherme Augusto de Araújo que foi designado para o cargo de Diretor-Geral por meio do Ato 23/2011-N-DEJT-13/9/2011 (peça 13) , assumiram os respectivos cargos em 13/9/2011. Infere-se do disposto no art. 2º, caput e parágrafo único, da Resolução - CNJ 95/2009 que o processo de transição dos cargos de direção dos tribunais pode ser de apenas sessenta dias. Portanto, mesmo que a transição administrativa não tenha observado os termos dessa Resolução, o período de seis meses entre a posse e o encerramento do Contrato 07SR008 era suficiente para promover nova contratação. 
111. Em tese, caberia refazer a citação para promover a responsabilização dos gestores que conduziram os procedimentos que resultaram na celebração do Contrato 07SR008, em regime de solidariedade com a ECT. Todavia, entende-se que o tempo de tramitação do processo, o estágio da instrução e a relação custo-benefício não recomendam a realização desse procedimento.
112. Com efeito, verifica-se que a partir do Acórdão 946/2013-TCU-Plenário, relator Benjamin Zymler, o TCU passou a admitir a condenação em débito apenas da sociedade empresária contratada como responsável pelo dano ao erário, sem a responsabilização solidária de agente público, com fundamento no art. 71, inciso II, da Constituição Federal, c/c o art. 5º, inciso II, da Lei 8.443/1992 (Acórdão 956/2018-TCU-Plenário, relator Raimundo Carreiro; 2285/2017-Plenário, relator José Múcio Monteiro; e 1.546/2017-Plenário, relator José Múcio Monteiro) . O STF também já decidiu que o TCU pode impor sanções aos responsáveis por lesões ao patrimônio público, mesmo que sejam pessoas físicas ou jurídicas sem vinculação com o Poder Público (MS 24.379) .
113. No presente caso, a imputação do débito apurado em relação ao Contrato 07SR008 apenas à ECT também se justifica na medida em que foi a real beneficiária dos pagamentos indevidos decorrentes do superfaturamento na formação de preço e do consequente superfaturamento na execução do referido contrato.
II.4. Apuração do sobrepreço na formação de preço dos Contratos 07SR008 e 12SR002 e do consequente superfaturamento.
114. Considerando que a ECT não apresentou as planilhas de custos e formação dos preços nos Contratos 07SR008 e 12SR002 e que as informações apresentadas nas alegações de defesas não foram suficientes para justificar a taxa de BDI no percentual de 48,01% incidente sobre os custos diretos e nem a majoração de 10,68% no preço do Contrato 12SR002 em relação ao preço reajustado e atualizado do Contrato 07SR008, a apuração do dano ao erário observará os parâmetros já indicados nesta instrução e o mesmo método utilizado antes da citação.
115. Em suma, o dano ao erário decorrente da irregular formação dos preços dos Contratos 07SR008 e 12SR002 é constituído por taxa de BDI injustificadamente acima de parâmetros aceitáveis e por majoração injustificada no preço inicial do Contrato 12SR002 em relação ao preço final do Contrato 07SR008, devidamente corrigido pelo IPCA no período de março/2011 a fevereiro/2012.
116. Com base nas informações apresentadas pela ECT (peça 141) , o débito informado nos ofícios de citação dos responsáveis (peças 151-156) foi apurado (vide Apêndice B e C; peça 147, p. 10-17) aplicando-se a taxa de BDI de 23,36% sobre os custos diretos e subtraindo a majoração indevida no preço calculada no valor de R$ 18.076,24, equivalente ao acréscimo indevido de 13,36% sobre o preço final do Contrato 07SR008 (vide Apêndice A; peça 147, p. 9) .
117. A forma de apuração será mantida, uma vez que ela não foi contestada nas alegações de defesa (peças 197 e 203) . Por outro lado, serão alterados o valor dos custos diretos, a taxa de BDI que aumentou para 28,41% (Tabela 13) e o percentual de majoração indevida no preço mensal do Contrato 12SR002 que diminuiu para R$ 15.713,12, equivalente a 10,68% (Tabela 14) , em razão dos novos elementos apresentados nas alegações de defesa.
118. Dessa forma, foi apurado o valor histórico do sobrepreço nos Contratos 07SR008 e 12SR002, incluindo as diferenças nos percentuais de BDI e a majoração indevida no preço do Contrato 12SR002 (vide Apêndices D e E) , o qual é composto pelas seguintes parcelas:
Tabela 16 - Valores históricos do sobrepreço na formação do preço dos Contratos 07SR008 e 12SR002
	CONTRATO 07SR008
		CONTRATO 12SR002

	Data
	Valor (R$) 
		Data
	Valor (R$) 

		Mensal
	Anual 
			Mensal
	Anual

	05/03/2008
	12.208,06
	146.496,78
		05/03/2013
	53.264,58
	639.175,01

	05/03/2009
	13.508,90
	162.106,74
		05/03/2014
	25.549,76
	306.597,16

	05/03/2010
	12.225,00
	146.700,03
		05/03/2015
	26.977,48
	323.729,77

	05/03/2011
	10.575,88
	126.910,62
		05/03/2016
	28.903,09
	346.837,08

	05/03/2012
	10.608,84
	127.306,04
		05/03/2017
	31.997,54
	383.970,47

CONCLUSÃO
119. Em cumprimento à determinação contida no subitem 9.2 do Acórdão 8004/2017-TCU-2º Câmara, a extinta Secex-MG adotou as providências preliminares e promoveu a citação de responsáveis, conforme instrução à peça 147. Na presente instrução foram promovidas as medidas complementares com vistas ao exame de mérito da prestação de contas anuais, a saber:
a) foram analisadas alegações de defesa de Mozart Secundino de Oliveira Júnior e da empresa individual Retha Máxima Eireli (peças 174 e 187) , em decorrência do sobrepreço no fornecimento de veículos, no âmbito do Contrato 12FR087, oriundo do Pregão Eletrônico 77/2012, conduzido pelo TRT-MG, no valor original de R$ 63.229,00 (item I, parágrafos 9 a 23.4) ;
b) foram analisadas alegações de defesa de Guilherme Augusto de Araújo, Carlos Athayde Valadares Viegas Cláudia Sampaio Gonçalves e da Empresa Brasileira de Correios e Telégrafos (peças 197 e 204) , em decorrência do sobrepreço resultante da irregular formação dos preços dos Contratos 07SR008 (9912167109) e 12SR002 (9912291137) , firmados entre o TRT MG e a ECT, no valor original de R$ 5.594.560,12 (item II, parágrafos 24 a 112) .
120. Em essência, a análise concluiu que os argumentos apresentados não elidem as respectivas irregularidades atribuídas aos gestores e empresas. As alegações de defesa tiveram força apenas para reduzir o valor original do débito referente ao sobrepreço apurado na irregular formação do preço dos Contratos 07SR008 e 12SR002, de R$ 5.594.560,12 para R$ 2.709.829,70, assim como afastar a responsabilidade de Guilherme Augusto de Araújo, Carlos Athayde Valadares Viegas e Cláudia Sampaio Gonçalves pelo dano relativo ao Contrato 07SR008.
121. Em tese, caberia promover a citação dos reais responsáveis pelo débito oriundo do sobrepreço decorrente da irregular formação de preço do Contrato 07SR008, em regime de solidariedade com a ECT, mas esse procedimento processual se mostra inoportuno neste momento. Ademais, verificou-se ser possível promover a condenação em débito apenas da ECT, real beneficiária dos pagamentos indevidos, sem a responsabilização solidária de agente público.
122. Dessarte, propõe-se rejeitar as alegações de defesa apresentadas por Mozart Secundino de Oliveira Júnior e pela empresa Retha Máxima Eireli, acolher parcialmente as alegações de defesa apresentadas pela EBCT, para reduzir o valor original do seu débito, e por Guilherme Augusto de Araújo, Carlos Athayde Valadares Viegas e Cláudia Sampaio Gonçalves, para afastar sua responsabilidade no débito referente ao Contrato 07SR008.
123. Ademais, constata-se inexistir nos autos elementos que demonstrem a boa-fé de Mozart Secundino de Oliveira Júnior, Guilherme Augusto de Araújo, Carlos Athayde Valadares Viegas, e Cláudia Sampaio Gonçalves ou a ocorrência de outros excludentes de culpabilidade.
124. Quanto ao exame da boa-fé das empresas, há precedentes na jurisprudência desta Corte de Contas afirmando que, em regra, é impossível aferi-la em relação à pessoa jurídica de direito público, ao passo que a boa-fé de pessoa jurídica de direito privado deve ser analisada em relação à conduta de seus administradores (Acórdão 8987/2018-TCU-Primeira Câmara, rel. Ministro Walton Alencar Rodrigues; 4942/2016-Primeira Câmara, rel. Ministro Bruno Dantas; 2401/2015- Segunda Câmara, rel. Ministra Ana Arraes; 5664/2014-Primeira Câmara, rel. Ministro Bruno Dantas; 284/2014-Primeira Câmara, rel. Ministro José Múcio Monteiro) . Nesses termos, verifica-se que inexistem nos autos elementos que demonstrem a boa-fé dos administradores da empresa Retha Máxima Eireli e da Empresa Brasileira de Correios e Telégrafos.
125. Dessarte, pode o Tribunal proferir, desde logo, o julgamento definitivo de mérito pela irregularidade dessas contas, nos termos do art. 202, § 6º, do Regimento Interno/TCU, procedendo-se à condenação em débito e à aplicação da multa prevista no art. 57 da Lei 8.443/1992.
PROPOSTA DE ENCAMINHAMENTO.
126. Diante do exposto, submetem-se os autos à consideração superior, propondo que sejam adotadas as seguintes medidas:
a) julgar irregulares as contas de Mozart Secundino de Oliveira Júnior (CPF XXX.665.046-XX) e da empresa individual Retha Máxima Eireli (CNPJ 00.153.269/0001-08) , com fundamento nos arts. 1º, inciso I, 16, inciso III, alíneas 'b' e 'c', 19, caput, e 23, inciso III, da Lei 8.443/1992 c/c com os arts. 1º, inciso I, 209, incisos II e III, 210 e 214, inciso III, do Regimento Interno do TCU (RI/TCU) , condenando-os, em regime de solidariedade, ao pagamento da importância a seguir especificada e fixando-lhes o prazo de quinze dias para que comprovem perante este Tribunal, em respeito ao art. 214, inciso III, alínea 'a', do RI/TCU, o recolhimento da dívida aos cofres do Tesouro Nacional, atualizada monetariamente e acrescida de juros de mora calculados a partir da data indicada até a data do efetivo recolhimento, nos termos da legislação vigente:
	Valor Original (R$) 
	Data da Ocorrência

	63.229,00
	06/03/2013

b) julgar irregulares as contas da Empresa Brasileira de Correios e Telégrafos (CNPJ 34.028.316/0015-09) , com fundamento nos arts. 1º, inciso I, 16, inciso III, alínea 'c', 19, caput, e 23, inciso III, da Lei 8.443/1992 c/c com os arts. 1º, inciso I, 209, incisos II e III, 210 e 214, inciso III, do Regimento Interno do TCU (RI/TCU) , condenando-a ao pagamento das importâncias a seguir especificadas e fixando-lhe o prazo de quinze dias para que comprove perante este Tribunal, em respeito ao art. 214, inciso III, alínea 'a', do RI/TCU, o recolhimento da dívida aos cofres do Tesouro Nacional, atualizada monetariamente e acrescida de juros de mora calculados a partir das datas indicadas até a data do efetivo recolhimento, nos termos da legislação vigente:
	Valor Original (R$) 
	Data da Ocorrência

	146.496,78
	05/03/2008

	162.106,74
	05/03/2009

	146.700,03
	05/03/2010

	126.910,62
	05/03/2011

	127.306,04
	05/03/2012

Valor atualizado até 31/5/2019: R$ 1.593.831,55 (peça 219) 
c) julgar irregulares as contas de Guilherme Augusto de Araújo (CPF 666.841.61600) , Carlos Athayde Valadares Viegas (CPF XXX.548.466-XX) , Cláudia Sampaio Gonçalves (CPF XXX.445.696-XX) e da Empresa Brasileira de Correios e Telégrafos (CNPJ 34.028.316/0015-09) , com fundamento nos arts. 1º, inciso I, 16, inciso III, alíneas 'b' e 'c', 19, caput, e 23, inciso III, da Lei 8.443/1992 c/c com os arts. 1º, inciso I, 209, incisos II e III, 210 e 214, inciso III, do Regimento Interno do TCU (RI/TCU) , condenando-os, em regime de solidariedade, ao pagamento das importâncias a seguir especificadas e fixando-lhes o prazo de quinze dias para que comprovem perante este Tribunal, em respeito ao art. 214, inciso III, alínea 'a', do RI/TCU, o recolhimento da dívida aos cofres do Tesouro Nacional, atualizada monetariamente e acrescida de juros de mora calculados a partir das datas indicadas até a data do efetivo recolhimento, nos termos da legislação vigente:
	Valor Original (R$) 
	Data da Ocorrência

	639.175,01
	05/03/2013

	306.597,16
	05/03/2014

	323.729,77
	05/03/2015

	346.837,08
	05/03/2016

	383.970,47
	05/03/2017

Valor atualizado até 31/5/2019: R$ 2.847.636,77 (peça 220) 
d) aplicar, com fundamento no art. 57 da Lei 8.443/1992 c/c o art. 267 do Regimento Interno do TCU, multa individual a Mozart Secundino de Oliveira Júnior (CPF 657.665.04691) , Guilherme Augusto de Araújo (CPF 666.841.616 00) , Carlos Athayde Valadares Viegas (CPF XXX.548.466-XX) , Cláudia Sampaio Gonçalves (CPF XXX.445.696-XX) , à empresa individual Retha Máxima Eireli (CNPJ 00.153.269/0001-08) e à Empresa Brasileira de Correios e Telégrafos (CNPJ 34.028.316/0015-09) , fixando o prazo de quinze dias, a partir da notificação, para que, nos termos do art. 214, inciso III, alínea 'a', do RI/TCU, comprovem perante este Tribunal o recolhimento aos cofres do Tesouro Nacional do valor atualizado monetariamente desde a data do acórdão até a data do efetivo recolhimento, se for pago após o vencimento, na forma da legislação em vigor.
e) autorizar, desde logo, a cobrança judicial da/das dívida/dívidas nos termos do art. 28, inciso II, da Lei 8.443/1992 c/c o art. 219, inciso II, do RI/TCU, caso não atendida a notificação.
f) autorizar, desde logo, com fundamento no art. 26, da Lei 8.443/1992 c/c o art. 217, do Regimento Interno do TCU, caso seja do interesse do responsável, o parcelamento da (s) dívida (s) em até 36 parcelas, incidindo, sobre cada uma, os encargos legais devidos, sem prejuízo de alertá-lo de que, caso opte por essa forma de pagamento, a falta de comprovação do recolhimento de qualquer parcela implicará o vencimento antecipado do saldo devedor, nos termos do art. 26, parágrafo único, e 59 da Lei 8.443/1992 c/c o art. 217, § 2º, do Regimento Interno do TCU;
g) encaminhar cópia da deliberação ao Procurador-Chefe da Procuradoria da República em Minas Gerais, nos termos do art. 16, § 3º, da Lei 8.443/1992 c/c o art. 209, § 7º, do Regimento Interno do TCU, para adoção das medidas que entender cabíveis."
3.	Por seu turno, com a anuência do secretário da unidade técnica (Peça 223) , o diretor da SecexAdministração divergiu, contudo, da aludida proposta do auditor federal, tendo emitido, para tanto, o seu parecer à Peça 222 no seguinte sentido:
" (...) 1. Manifesto-me parcialmente de acordo com as análises e conclusões do AUFC Gerson Tadeu de Oliveira (peça 221) , com os seguintes acréscimos e ponderações, destacando, ao final deste pronunciamento, sugestões de ajustes na proposta de encaminhamento, bem como apresentando matriz de responsabilização.
2. Na instrução da peça 147, não foi produzida a matriz de responsabilização, ausência que pode ter levado a equívocos na delimitação de responsabilidade dos gestores.
3. Por oportuno, salienta-se que, em instruções precedentes (peça 43 e 90) , buscou-se avaliar o desempenho e a conformidade da gestão dos administradores constantes do rol de responsáveis, em consonância com os termos do art. 8º, § 2º, da Resolução - TCU 234/2010, motivando as medidas e julgamentos proferidos por meio do Acórdão 8004/2017-TCU-Segunda Câmara (peça 99) .
4. No presente momento processual, visa-se a dar prosseguimento ao julgamento de mérito dos autos, tendo em vista o sobrestamento das contas dos gestores Cláudia Sampaio Gonçalves, Mozart Secundino de Oliveira Júnior, Guilherme Augusto de Araújo, Carlos Athayde Valadares Viegas e Cristiano Barros Reis (subitem 9.4 do mencionado Acórdão) .
5. Preliminarmente, em breve histórico, cabe repisar que consta nos autos proposta de mérito da Unidade Técnica (peça 90, p. 20-22) , que contou com a anuência dos dirigentes da então Secex-MG (peças 91 e 92) e do MP/TCU (peça 93) , e que não foi acatada, in totum, pelo TCU, conforme Acórdão 8004/2017-TCU-Segunda Câmara (peça 99) . O TCU determinou a adoção de medidas preliminares adicionais à Unidade Técnica, conforme item 9.3 do referido Acórdão, in verbis:
9.3. determinar que, nos termos dos arts. 11 e 12, II, da Lei nº 8.443, de 1992, a Secex/MG adote as seguintes medidas:
9.3.1. promova a apuração do débito decorrente da irregular formação dos preços dos Contratos 07SR008 (9912167109) e 12SR002 (9912291137) , tão logo a Empresa Brasileira de Correios e Telégrafos apresente as correspondentes planilhas de detalhamento dos custos desses ajustes, levando em conta, ainda, os parâmetros estabelecidos pela Secretaria de Controle Interno do TRT-MG, além de outros referenciais, a exemplo da Nota Técnica 1/2007 expedida pela Secretaria de Controle Interno do Supremo Tribunal Federal e do Acórdão 2622/2013-TCU-Plenário;
9.3.2. promova a citação dos gestores do TRT/MG (a seguir indicados) , após a apuração do débito determinada pelo item 9.4.1 deste Acórdão, com vistas ao ressarcimento das importâncias indevidamente pagas no âmbito do Pregão Eletrônico nº 77/2012 e do Contrato 12SR002, para que, no prazo de 15 (quinze) dias, efetuem o recolhimento do débito e/ou apresentem as suas alegações de defesa para as seguintes irregularidades:
9.3.2.1. Sr. Mozart Secundino de Oliveira Júnior, pela aquisição de veículos no Pregão Eletrônico 77/2012, tendo em vista a ocorrência de sobrepreço no valor de R$ 63.229,00 a partir da diferença entre os valores efetivamente pagos e os referenciais de mercado apontados na Tabela Fipe;
9.3.2.2. Srs. Guilherme Augusto de Araújo e Carlos Athayde Valadares Viegas e Sra. Cláudia Sampaio Gonçalves, pela irregular formação dos preços dos Contratos 07SR008 (9912167109) e 12SR002 (9912291137) celebrados com a Empresa Brasileira de Correios e Telégrafos, a partir da confirmação da existência do débito previsto no item 9.3.1 deste Acórdão;
6. Portanto, em suma, o mencionado Acórdão determinou a apuração das seguintes ocorrências: i) possível existência de dano ao erário em decorrência de sobrepreço no valor de R$ 63.229,00, a partir da diferença entre os valores efetivamente pagos e os referenciais de mercado apontados na tabela Fipe, no âmbito do Pregão Eletrônico 77/2012 do TRT/MG; ii) possível débito em decorrência de irregular formação dos preços dos Contratos 07SR008 (9912167109) e 12SR002 (9912291137) , celebrados com a Empresa Brasileira de Correios e Telégrafos (ECT) .
I) Inadequação do uso da tabela Fipe como parâmetro absoluto de referencial de preço para aquisição de veículos
7. Nesse ponto, em que pesem os fundamentos da defesa e a análise técnica da instrução anterior, sintetizadas no item I, parágrafos 10 a 23.4 (peça 221) , entende-se que a tabela Fipe não pode ser utilizada como parâmetro absoluto, sem quaisquer consideração específica do caso concreto, de forma a fundamentar conclusão sobre a ocorrência ou não de sobrepreço.
8. Foi atribuído débito no valor de R$ 63.229,00 ao Sr. Mozart Secundino de Oliveira Júnior solidariamente com a empresa individual Retha Máxima Eireli, conforme tabela constante na instrução à peça 147, p.2, e peça 221, reproduzida, abaixo, com adaptações. Por outro lado, o simples confronto entre os preços constantes da ata do Pregão Eletrônico 77/2012 e o valor estimado para as aquisições aponta para uma economia para os cofres públicos de R$ 61.143,35, embora o lote 4 tenha sido adquirido sem observância do critério de aceitabilidade da proposta:
	Lote/Tipo/modelo dos veículos adquiridos
	Quant.
	Preço de aquisição
	Total
	Preço da Tabela Fipe (C) 
	Preço Tabela Fipe + 10% (D) 
	Valor estimado
	Sobrepreço 
	Sobrepreço (Metodologia Sanguessuga) 

		 (A) 
	Unitário 
					 (B - C) * A

	 (B) 

	Lote 2 / Van de passageiros ou micro-ônibus  / Citroen Jumper Minibus
	2
	99.800,00
	199.600,00
	89.500,00
	98.400,00
	109.930,00
	20.600,00
	1.400,00

	Lote 2 / Furgão / Citroen Jumper Furgão 
	1
	85.250,00
	85.250,00
	73.815,00
	81.196,50
	85.256,67
	11.435,00
	4.053,50

	Lote 3 / Utilitário fechado, tipo SUV / Kia Sorento
	2
	146.700,00
	293.400,00
	135.278,00
	148.805,80
	168.663,33
	22.844,00
	-2.105,80

	Lote 4 / Caminhoneta com carroceria baú / Kia Bongo
	1
	79.500,00
	79.500,00
	71.150,00
	78.265,00
	76.450,00
	8.350,00
	1.235,00

	Total

	657.750,00
		63.229,00
	6.688,50

9. O sobrepreço foi embasado na diferença entre os valores da tabela Fipe e aqueles adjudicados no Pregão Eletrônico 77/2012.
10. A tabela Fipe expressa preços médios de veículos anunciados pelos vendedores, no mercado nacional, servindo apenas como um parâmetro para negociações ou avaliações. Os preços efetivamente praticados variam em função da região, conservação, cor, acessórios ou qualquer outro fator que possa influenciar as condições de oferta e procura por um veículo específico (https://veiculos.fipe.org.br/. Consulta em 19/03/2020) . 
11. No caso destes autos, como se adquiriram itens novos, a eventual diferença entre o preço da tabela Fipe e o efetivamente negociado, na hipótese de não ocorrência de ilegalidade, pode estar relacionado às características específicas do veículo exigidas na licitação, o que a tabela Fipe não contempla, por retratar preço do modelo básico. 
12. A utilização da tabela Fipe pelo TCU como valor estimativo para cálculo de sobrepreço/superfaturamento na aquisição de veículos tem origem nos processos da Operação Sanguessuga, daí a jurisprudência mencionada pelo ministro-substituto André Luís de Carvalho no voto que encaminhou o Acórdão 8004/2017-TCU-Segunda Câmara (Acórdãos 2.877/2011, 3.019/2011, 5.324/2011, 5.325/2011, 6.758/2011, 7.723/2011, da 2ª Câmara) .
13. As deliberações mencionadas admitiram, contudo, no cálculo do sobrepreço/superfaturamento, a tolerância de 10% de majoração nos preços referenciais da tabela Fipe. A medida foi utilizada para atribuir maior conservadorismo no cálculo do débito, excluindo impacto de variáveis não eventualmente consideradas. Nesse sentido, veja-se trecho do voto que embasou o recente Acórdão 441/2020-TCU-Plenário, da relatoria do ministro Raimundo Carreiro, que apreciou recurso de revisão em processo de tomada de contas especial:
12. O recorrente questiona a metodologia do superfaturamento aplicada pelo TCU, que possibilitou ao Tribunal, por meio do Acórdão 8642/2011-TCU-Segunda Câmara, rel. Min. Aroldo Cedraz, condená-lo em débito no valor original de R$ 59.822,50.
 (...) 
13. Para avaliar essa questão, considero necessário relembrar que este Tribunal já validou a metodologia para o cálculo do superfaturamento nos processos ligados à operação Sanguessuga, por meio do Acórdão 2451/2007-TCU-Plenário, rel. Min. Marcos Vinicios Vilaça. No mesmo sentido, o voto condutor do Acórdão 2303/2019-TCU-Plenário, rel. Min. Weder de Oliveira, reitera:
'12. A metodologia adotada para cálculo do superfaturamento nos processos ligados à operação Sanguessuga foi validada pelo TCU (Acórdão 2451/2007-TCU-Plenário) . A quantificação do débito com base nessa metodologia foi conservadora e benéfica aos responsáveis, uma vez que o preço utilizado como referência para identificar superfaturamento foi calculado a partir do preço de mercado majorado em 10%. 
44. Com efeito, consta do documento intitulado 'Metodologia de Cálculo do Débito' (peça 195, p. 2-7) a previsão de obtenção de preços de veículos, como regra geral, mediante consulta aos valores disponibilizados pela Fipe.' 
14. Não se desconsidera que, no Acórdão 4687/2012-TCU-Segunda Câmara, o TCU atribuiu débito a responsável em razão de aquisição de veículo com superfaturamento, utilizando como referencial de preço especificamente o valor da tabela Fipe, com alguns ajustes. Embora a tabela Fipe seja efetivamente o referencial utilizado para verificação da ocorrência de sobrepreço/superfaturamento, o cálculo do débito reflete, de um modo geral, as situações concretas, muitas vezes contemplando variáveis específicas da aquisição.
15. Utilizando a tabela Fipe como referência no caso concreto, com ou sem qualquer tolerância, conforme mencionado em tópicos antecedentes, há que se ponderar ademais o argumento apresentado pela defesa da empresa vencedora do certame (peça 174, p. 2-6) no sentido de que o edital do pregão em questão fez exigências adicionais (peça 179) de forma que, em tese, os custos não estão refletidos na composição dos preços da tabela Fipe, cláusulas transcritas a seguir:
17.2 - Os veículos deverão ser entregues, sem ônus para a contratante, das 08 às 18 horas, na sede do TRT 3ª Região, localizada na Avenida Getúlio Vargas, nº 225, bairro Funcionários, CEP 30112-900, devendo ser agendada por meio dos telefones (31) 3215-7046 ou (31) 3215-7048 (grifo nosso) 
21.6 - Responsabilizar-se pelas despesas decorrentes da entrega, bem como pelo risco de perdas, até o efetivo recebimento pela CONTRATANTE. (grifo nosso) 
18.1 - Os veículos deverão ter garantia de, no mínimo, 24 (vinte e quatro) meses, a partir do recebimento definitivo, sem limite de quilometragem. (grifo nosso) 
18.1.2. A contratada deverá prestar serviços de assistência técnica, manutenção preventiva e corretiva nos veículos adquiridos, durante o prazo de garantia, em rede credenciada localizada no município de Belo Horizonte, obedecendo à tabela do fabricante no que concerne a peças, acessórios e serviços. (grifo nosso) 
18.2.- A contratada deverá oferecer garantia das peças que, em uso normal, apresentarem defeitos de fabricação, falhas no material, na montagem ou na pintura, desde que não decorram de influências externas, de origem química ou mecânica. 
18.2.1 - As peças e os serviços efetuados em garantia deverão ser gratuitos.
18.2.2 - As peças substituídas em garantia deverão ser genuínas e/ou homologadas pelo fabricante.
 21.4 - Reparar, corrigir, remover, reconstruir ou substituir, às suas expensas, no total ou em parte, o objeto do contrato em que se verificarem vícios, defeitos ou incorreções resultantes da execução ou de materiais empregados.
16. Embora tenha sido realizado pregão eletrônico, modalidade mais propícia à participação de licitantes, só uma empresa ofertou lances para os lotes 2, 3 e 4, e nenhuma participante para o lote 1, declarado deserto.
17. A empresa defendente não demonstrou os custos dessas exigências adicionais. Porém é notório que eles não são irrelevantes, até porque se trata de veículos com alto valor de aquisição. Ao consultar o site da montadora Citroen (https://www.citroen.com.br/pecas-e-servicos/pos-venda/revisao.html, em 19/03/2020) e da Kia Motors (https://www.kia.com.br/sorento, em 24/8/2020) , verificaram-se os custos atuais (2020) de revisão dos seguintes modelos:
	Modelo
	Pagamento
	15.000 KM/1ª Revisão
	30.000 KM/2ª Revisão
	45.000 KM/3ª Revisão
	60.000 KM/4ª Revisão

	JUMPER 2.3
	À VISTA
	R$1.100,00
	R$1.100,00
	R$1.100,00
	R$2.395,00

	KIA SORENTO
	Á VISTA
	R$ 843,47
	R$ 1.577,49
	1.073,47
	-

18. Essa foi uma das exigências adicionais, conforme trechos do edital transcrito, que, em valores atuais, representaria acréscimo de R$ 5.695,00 e R$ 3.494,43 ao preço da tabela Fipe, respectivamente, para os modelos Jumper 2.3 e Kia Sorento. Isso demonstra que, ainda que se cogite compensação de vantagens no âmbito do contrato de compra dos veículos, conforme argumentado pelo auditor na análise da defesa (peça 221, parágrafos 23.3 e 23.4) , a apuração de eventual débito no caso concreto não é a simples diferença entre o preço pago pelos bens e o valor da tabela Fipe. Aliás, a administração daquele Tribunal estaria assumindo alto risco ao admitir a eventual compensação relativa à não incidência de tributos, como ICMS e IPI, com a não assunção, pela contratada, dos custos adicionais previstos contratualmente. 
19. Portanto, para a apuração de eventual sobrepreço e/ou consequente superfaturamento, de forma inequívoca, no caso concreto, é preciso levar em consideração o preço da tabela Fipe, que traduz o valor do veículo no modelo básico, com alguma margem de tolerância, acrescido, ademais, dos custos inerentes às exigências adicionais previstas no Edital, à época da realização do certame. Sem isso, a apuração do débito fica sujeita a imprecisões e inevitável risco à solução adequada da questão.
20. A Diretoria-Geral do TRT-3 já havia apresentado esclarecimentos argumentando a inadequação da caracterização de sobrepreço tomando como parâmetro os preços da tabela Fipe. Na resposta, destacou que os veículos foram adquiridos com acessórios e opcionais constantes do termo de referência. As estimativas de custos levaram em consideração, portanto, essas especificidades. Nesse sentido, a Unidade Técnica, na instrução da peça 43, já havia considerado insuficiente o parâmetro da tabela Fipe para cálculo de sobrepreço (peça 43, p. 15-17) .
21. O posicionamento no sentido da imputação de débito no caso concreto envolve a desconsideração de variáveis muito prováveis de ocorrência, como a especificidade do produto, não contemplada na tabela Fipe, e os serviços adicionais relacionados à assistência técnica e manutenção previstos em contrato. A margem de tolerância de 10% em relação aos referenciais da mencionada tabela seria outro aspecto margeado. 
22. Entende-se que os elementos disponíveis são insuficientes para uma adequada caracterização de sobrepreço na operação, de forma a justificar a imposição de ressarcimento ao Erário do valor já calculado. A eventual manutenção do débito, em termos históricos, alcançaria o máximo de R$ 63.229,00 e o mínimo de R$ 6.688,50, no caso de se admitir tolerância de 10%. Esse contexto remete inclusive à necessidade de avaliação dos custos de continuidade do processo, os quais podem ser superiores aos possíveis benefícios gerados. Outrossim há que se considerar o princípio da celeridade processual.
23. A despeito do Acórdão 8004/2017-TCU-Segunda Câmara e da proposta formulada pelo AUFC Gerson Tadeu de Oliveira (peça 221) para o achado, considera-se que não está devidamente caracterizado sobrepreço na aquisição dos veículos, motivo pelo qual se propõe acatar as alegações de defesa do Sr. Mozar Secundino de Oliveira Júnior e da empresa Retha Máxima Eireli para afastar-lhes a imputação de débito. 
24. Quanto à avaliação do desempenho e conformidade da gestão do TRT-MG em relação aos atos praticados pelo Sr. Mozart Secundino de Oliveira e Guilherme Augusto de Araújo (peça 43) em relação ao item, mencionam-se, a seguir, as ocorrências que deram ensejo à realização de audiência dos gestores e as respectivas conclusões (peça 90) :
35. Prosseguindo, conclui-se que as razões alegadas pelo Sr. Guilherme Augusto de Araújo, na condição de diretor-geral do TRT-MG, não bastaram para afastar a sua responsabilidade com relação às seguintes condutas: (i) manifestar-se a favor da Proposição TRT/DSAA/59/2012 (Processo SUP 28.345/2012) , sem a demonstração da compatibilidade do automóvel com as necessidades do serviço público federal; (...) 
36. Ademais, tem-se que os fundamentos apresentados pelo Sr. Mozart Secundino de Oliveira Júnior, na condição de diretor da Secretaria de Apoio Administrativo do TRT-MG, não lograram êxito no sentido de elidir a sua responsabilidade quanto às seguintes condutas: (i) solicitar o registro de preços de veículos, sem realizar ampla e criteriosa pesquisa de preços e sem fazer avaliação crítica da pesquisa realizada; (ii) solicitar a aquisição de veículos do tipo SUV (Sport Utility Vehicle) , sem demonstrar sua compatibilidade com as necessidades do serviço público federal; (iii) manifestar-se a favor da proposta comercial apresentada no Pregão Eletrônico 77/2012, sem a análise crítica dos modelos e preços ofertados e sem a observância do critério de aceitabilidade definido no edital; e (iv) descumprir a Resolução - CSJT 68/2010, recomendação da Secoi e determinação do CSJT, deixando de promover a identificação externa e visual dos veículos oficiais do TRT-MG (vide itens I, II e IV desta instrução) .
 (...) 38. Em suma, propõe-se a rejeição das razões de justificativas apresentadas pelos referidos responsáveis, uma vez que não foram suficientes para sanear as irregularidades a eles atribuídas e nem para afastar as respectivas responsabilidades. Por conseguinte, propõe-se, ainda, a aplicação individual da multa prevista no art. 58, inciso II, da Lei 8.443/1992.
25. Assim, propõe-se ao TCU em ajuste à proposta do auditor instrutor (peça 221) : 
 (i) acatar as alegações de defesa apresentadas pela empresa Retha Maxima Eireli e pelos Srs. Mozart Secundino de Oliveira Júnior e   Guilherme Augusto de Araújo, quanto ao afastamento do débito apurado no Pregão Eletrônico 77/2012; 
 (ii) rejeitar as razões de justificativas apresentadas pelos Srs. Mozart Secundino de Oliveira Júnior e Guilherme Augusto de Araújo, em relação aos atos que lhe foram imputados no parágrafo antecedente.
II) Insuficiência de elementos para caracterização do débito em decorrência da formação dos preços dos Contratos 07SR008 (9912167109) e 12SR002 (9912291137) celebrados com a ECT
26. Os Contratos 07SR008 (vigente de 6/3/2007 a 5/3/2012) e 12SR002 (vigente de 6/3/2012 a 5/3/2017) possuíam o mesmo objeto. 
27. A Coordenadoria de Controle e Auditoria do Conselho Superior da Justiça do Trabalho constatou 'que os parâmetros utilizados pelo TRT para subsidiar o valor tanto da primeira contratação da ECT (Contrato 07SR008) , quanto da renovação do contrato (Contrato 12SR002) mostraram-se insuficientes e frágeis para justificar a sua vantagem'. Também apurou que na migração dos contratos 'elevou-se o custo fixo pago no último ano do primeiro contrato de R$ 189.145,11 para R$ 226.975,00 no novo contrato, o que quer dizer 20% de aumento' (peça 15, p. 467-473) . 
28. Esses fatos, somados às possíveis irregularidades na composição do percentual de Benefícios e Despesas Indiretas (BDI) desses contratos, motivaram, inicialmente, proposta de audiência dos responsáveis (peça 43) , e posteriormente de multa e contas irregulares (peça 90) . Não obstante, o TCU decidiu que, preliminarmente, deveria ser apurada a possível existência de dano ao Erário (item 9.3.1, Acórdão 8004/2017-2C - peça 99) .  
29. A partir dessas conclusões, foi apurado o valor histórico do suposto sobrepreço nos contratos 07SR008 e 12SR002, incluindo as diferenças nos percentuais de BDI e a majoração no preço do último ajuste assinado (peça 147, p. 5) , fundamentando a citação dos responsáveis para recolher o débito ou apresentarem alegações de defesa:
	Contrato
	Data
	Sobrepreço (R$) 

	07SR008
	05/03/2008
	284.589,20

	07SR008
	05/03/2009
	314.873,27

	07SR008
	05/03/2010
	334.146,68

	07SR008
	05/03/2011
	354.511,42

	07SR008
	05/03/2012
	377.891,82

	Subtotal
	1.666.012,39

	12SR002
	05/03/2013
	721.177,29

	12SR002
	05/03/2014
	748.963,04

	12SR002
	05/03/2015
	775.849,51

	12SR002
	05/03/2016
	812.128,63

	12SR002
	05/03/2017
	870.429,26

	Subtotal
	3.928.547,73

	Total do sobrepreço
	5.594.560,12

30. Após análise das alegações de defesa dos responsáveis, o auditor, na peça 221, concluiu pela ocorrência de sobrepreço nos contratos 07SR008 e 12SR002, a título de BDI elevado e majoração indevida no preço do Contrato 12SR002, em montante original menor que o calculado anteriormente (peça 221, p. 27) :
	Contrato
	Data
	Sobrepreço (R$) 

	07SR008
	05/03/2008
	146.496,78 

	07SR008
	05/03/2009
	162.106,74 

	07SR008
	05/03/2010
	146.700,03 

	07SR008
	05/03/2011
	126.910,62 

	07SR008
	05/03/2012
	127.306,04 

	Subtotal
	709.520,21

	12SR002
	05/03/2013
	639.175,01 

	12SR002
	05/03/2014
	306.597,16 

	12SR002
	05/03/2015
	323.729,77 

	12SR002
	05/03/2016
	346.837,08 

	12SR002
	05/03/2017
	383.970,47 

	Subtotal
	2.000.309,49

	Total do sobrepreço
	2.709.829,70

31. A responsabilidade pelo sobrepreço foi atribuída, inicialmente, aos seguintes responsáveis, de forma solidária, em ambos contratos: Guilherme Augusto de Araújo, Carlos Athayde Valadares Viegas, Cláudia Sampaio Gonçalves e à ECT (peça 147) . 
32. Na análise da peça 221, o auditor concluiu pela manutenção da responsabilidade somente da ECT, em relação ao sobrepreço identificado no contrato 07SR008, uma vez que os outros nomes mencionados estiveram à frente da gestão do TRT-3 somente no período de 2012-2013. Além disso, os supostos pagamentos irregulares extrapolaram o exercício das presentes contas (2012) . 
33. Nos ofícios encaminhados aos responsáveis, a motivação da citação foi descrita como (peças 151, 152, 155 e 156) : 'sobrepreço resultante da irregular formação dos preços dos Contratos 07SR008 (9912167109) e 12SR002 (9912291137) , com infração ao disposto no art. 43, inciso IV, da Lei 8.666/1993'. Embora, na comunicação, não seja solicitada manifestação expressa sobre o suposto percentual elevado do BDI ou sobre a majoração em mais de 20% no contrato 12SR002, o encaminhamento, em anexo, da instrução da Unidade Técnica permitiu à defesa discutir amplamente tais aspectos de relevo.
34. Em sua defesa, a ECT alegou que não tem mais a documentação do contrato 07SR008, inclusive a planilha com detalhamento dos preços, e que teria se consumado a decadência para a guarda desses documentos e eventualmente para aplicação de sanção. A jurisprudência do TCU, pacificada por meio do Acórdão 1441/2016-TCU-Plenário, da relatoria do ministro Walton Alencar, é no sentido de que a prescrição da pretensão punitiva de multa prevista no art. 57 da Lei 8.443/1992 ocorre no prazo de dez anos a contar da data da ocorrência da irregularidade. No caso concreto, o contrato foi firmado em 6/3/2007 e a oitiva da empresa, ocorrida em 22/7/2016, para se pronunciar sobre a celebração do contrato 12SR002 e a majoração de 20% em relação ao ajuste anterior (peça 63) , antes de transcorridos dez anos, interrompeu o transcurso do prazo prescricional para aplicação dessa modalidade de sanção.
35. Sobre a natureza prescritível da pretensão de ressarcimento ao Erário fundada em decisão do TCU, julgada pelo Supremo Tribunal Federal no RE 636.886/AL (Tese de Repercussão Geral 899, publicada em 24/6/2020) , há, neste momento, dúvidas a sanar e que dificultam a sua aplicação, de forma genérica e abrangente, aos processos que tramitam neste Tribunal, conforme apontou o ministro Aroldo Cedraz no voto que encaminhou a aprovação do Acórdão 2182/2020-TCU-Plenário. Nesse sentido, anota o ministro, diversas decisões do TCU da relatoria do ministro Benjamin Zymler ilustram essa realidade, da primeira e segunda câmaras:
Acórdão 5236/2020-TCU-Primeira Câmara, cujo posicionamento vem sendo seguido em outros julgados (Acórdãos 6.084/2020, 8.550/2020, da Primeira Câmara, 6.712/2020, 6.707/2020 e 6.589/2020, da Segunda Câmara, entre outros) :
 (...) Não desconheço que recentemente o Supremo Tribunal Federal, no âmbito do RE 636886/AL, fixou o seguinte enunciado para o Tema 899: 'É prescritível a pretensão de ressarcimento ao erário fundada em decisão de Tribunal de Contas'. Não obstante essa respeitável decisão, ainda pairam diversas dúvidas sobre a matéria, (...) .
16. Ainda que se interprete que a decisão do STF seja também aplicável à tramitação do processo de controle externo no âmbito do TCU, exsurgem outras diversas questões fundamentais para que esta Corte de Contas estabeleça novo tratamento acerca da prescrição do débito e da pretensão punitiva, em particular qual seria o dies a quo (data de ocorrência do fato irregular ou data do seu conhecimento pelo TCU) e as hipóteses de interrupção da prescrição.
17. Diante de todas as dúvidas ainda existentes sobre a decisão do STF no âmbito do RE 636886, opto por aplicar ao caso em exame a jurisprudência do TCU então existente, que se fundamenta no art. 37, § 5º, da Constituição Federal, no que tange ao ressarcimento do prejuízo, e no art. 205 da Lei 10.406/2002 (Código Civil) , no que se refere à pretensão punitiva.' (destaquei) 
36. O TCU, até o momento, portanto, tem mantido a jurisprudência consolidada na Súmula 282, de que 'as ações de ressarcimento movidas pelo Estado contra os agentes causadores de danos ao Erário são imprescritíveis'. Anote-se que os embargos de declaração interpostos em face da deliberação no RE 636.886/AL encontra-se pendente de julgamento. Nesse sentido, não há que se falar em prescrição do dever de ressarcimento de eventual dano decorrente do contrato 07SR008 (9912167109) , como alegou a defesa, se for fixada essa obrigação.
37. Em relação ao contrato 12SR002, firmado no exercício dessas contas, os responsáveis alegam, em síntese, que a conclusão sobre a ocorrência de sobrepreço se funda em suposta cobrança de BDI mais elevado e do aumento de mais de 20% entre os valores pagos no final da vigência do contrato 07SR008 e no início do contrato 12SR002.
38. Destaca a defesa que essa majoração de 20% foi em parte decorrente da inflação do período. A variação do IPCA/IBGE, no período de 03/2011 a 02/2012, foi de 5,85%, portanto, o acréscimo do novo contrato, descontada a inflação, teria sido no importe de 14,15% (peça 204, p. 24) . Ademais, o TRT-MG, ao longo da vigência do contrato, aumentou o número de unidades operacionais, de 59, em 2007, para 69, em 2012, equivalente a acréscimo de 16,95% na demanda como um todo, tendo em vista que o serviço de logística prestado pela ECT atendia a todas as Varas do Trabalho do Estado (peça 204, p. 21) . Além disso, o aluguel do prédio onde funcionava o almoxarifado foi reajustado em 137%, de R$ 16.575,07 para R$ 39.056,19, com impacto no novo contrato (peça 205, p. 21-22 e peça 141, p. 20-26) . Alega ainda que a utilização de parâmetros de BDI de obras e serviços de engenharia, como linhas de transmissão de energia e subestações, não se aplica ao objeto dos contratos firmados (peça 204, p. 26-29) .
39. A ECT formulou diversos argumentos em complemento aos mencionados anteriormente, com destaque para a informação de que utiliza o conceito de Fator de Custos Indiretos (FCI) , em vez de BDI, fixado no percentual de 28,41%, de forma que a taxa de administração do contrato 12SR002 (33,72%) era composta de 28,41% de FCI + 5,31% de lucratividade (peça 197, p. 17) .
40. Preliminarmente, há que se reconhecer que a instrução que fundamentou a citação dos responsáveis do TRT-3 atribuiu-lhes atos relativos a períodos em que não estavam à frente da gestão daquele Tribunal (2007-2011) ou posteriores ao exercício das presentes contas (2014-2017) . Tal ocorrência foi parcialmente resolvida pelo auditor na última proposta (peça 221) .
41. No mérito, o auditor considerou exorbitante a taxa de administração de 33,72% para os contratos firmados 07SR008 e 12SR002, levando-se em consideração os parâmetros utilizados para obras e serviços de engenharia, bem como os empregados em serviços de vigilância e limpeza, para os quais, apesar das discrepâncias relacionadas às naturezas específicas dos objetos, não haveria diferenças significativas nas taxas de administração (administração central + lucro) (parágrafos 86 e 87) .
42. Apesar de concordar com o auditor de que a taxa de administração cobrada pela ECT nos contratos mencionados pode ter sido maior que o desejável, para refletir a média dos valores de mercado, deve-se reconhecer que a contratação da logística integrada promovida pelo TRT-3 se mostrou medida de economia e racionalização de recursos. Tanto que o Órgão mantém contrato de logística integrada e atualmente outra empresa substitui a ECT, conforme contrato de 2017. Registre-se, além disso, que os preços são equivalentes ao primeiro contrato firmado com a empresa pública (contrato 07SR008) . 
43. Por sua vez, os números apresentados na análise do auditor, com todas as minúcias, traduzem a amplitude das informações que foram disponibilizadas pelos TRT-3 e ECT, além de reconstituir o quadro mais verossímil dos custos contratados. Não há ressalva a esse aspecto. Destaca-se que a empresa teve a oportunidade de carrear ao processo a planilha de custos do empreendimento, mas não o fez de forma a justificar a taxa de administração cobrada nos contratos firmados.
44. A despeito disso, entende-se que eventual pagamento a maior pelos serviços prestados está relacionado à novidade daquele processo de contratação naquele Tribunal (idos de 2008) , associado à falta de parâmetros para a definição do preço no mercado específico e à vantagem com a racionalização de custos e melhora de eficiência que o Órgão teria. Aliado a isso, o reajuste anual contratual pelos índices inflacionários, ao longo da execução do contrato 07SR008, permitiu condições mais favoráveis à empresa no momento da celebração do contrato 12SR002. Ademais, a assinatura deste ajuste ocorreu em momento de turbulência administrativa no TRT-3, com a transição repentina dos cargos no final de 2011. Anote-se que um custo substantivo do contrato, o aluguel do imóvel, teve aumento significativo no contexto da renovação.
45. Esses elementos autorizam leitura menos rigorosa no que toca aos preços cobrados, ao menos para efeito de atribuição de débito aos responsáveis, isso por envolver empresa pública prestadora de serviços, o que, a priori, salvo prova em contrário, não havia razão para adotar política de preços objetivando lesar o interesse público no TRT-3. Os valores refletiram, em alguma medida, a ausência de concorrência para a prestação dos serviços e a necessidade de manutenção dos serviços como elemento estratégico para o cumprimento da missão do Órgão. 
46. Ademais, o BDI de outros serviços, notadamente de infraestrutura (construção de edifícios, rodovias, redes de abastecimento de águas e esgoto, bem como obras portuárias) , não é referencial incontestável de comparação para o FCI/BDI de serviços logísticos, merecendo ponderação/ajustes no caso concreto. O FCI/BDI de uma organização como a ECT, com papeis diversificados, inclusive de relevo social, mesmo aplicável a um tipo de operação, tende a ser maior se comparado com o de outras empresas atuantes no mesmo ramo.
47. Nesse sentido, há elementos que permitem reconhecer, no caso concreto, que os preços, apesar de eventualmente no liminar dos referenciais de mercado, não traduziram vontade deliberada de lesar o interesse público, mas decorreram da conjunção de fatores apontada acima. Esse posicionamento está em consonância com o Decreto-Lei 4.657/1942 (Lei de Introdução às normas do Direito brasileiro) , no art. 22, §1º, que impõe que, em decisão sobre regularidade de conduta ou validade de ato ou contrato, sejam consideradas as circunstâncias práticas que houveram imposto, limitado ou condicionado a ação do agente. 
48. Nesse sentido, diverge-se do posicionamento do auditor (peça 221) quanto à existência de sobrepreço nos contratos 07SR008 e 12SR002. Nesse aspecto, propõe-se acatar as alegações de defesa apresentadas pela ECT e pelos Srs. Guilherme Augusto de Araújo, Carlos Athayde Valadares Viegas e Cláudia Sampaio Gonçalves para afastar o débito proposto.
49. Sobre a responsabilidade dos mencionados gestores relativas ao exercício de 2012, mencionam-se as conclusões lançadas na peça 90:
32. Da mesma forma, deve-se afastar a responsabilidade do Sr. Carlos Athayde Valadares Viegas, no tocante ao descumprimento do disposto no art. 25 da Resolução-CSJT 68/2010. Conforme ficou demonstrado, não cabia ao diretor da Secretaria de Coordenação Administrativa adotar providências no sentido de promover a identificação externa e visual dos veículos oficiais (vide parágrafos 27 a 29.4 desta instrução) .
33. Por outro lado, entende-se que os argumentos de defesa apresentados pelo referido gestor, na condição de diretor da Secretaria de Coordenação Administrativa do TRT-MG, e pela Sra. Cláudia Sampaio Gonçalves, na condição de diretora da Secretaria de Material e Patrimônio TRT-MG, não foram suficientes para eximi-los de responsabilidade, em razão das seguintes condutas: (i) não realizar estudos atinentes à terceirização dos serviços de logística integrada de armazenagem e distribuição de materiais do TRT-MG; e (ii) aceitar proposta comercial da ECT, sem avaliar formas alternativas de pagamentos, sem demonstrar a compatibilidade do preço e sem justificar a majoração de 20% sobre o preço praticado no último ano da vigência do Contrato 07SR008 (vide item III desta instrução) .
34. Nesse caso, cabe esclarecer que a atuação do Sr. Carlos Athayde Valadares Viegas não ficou circunscrita ao encaminhamento da proposta de contratação da ECT. Está evidenciado nos autos que a negociação foi, inicialmente, conduzida pela Sra. Cláudia Sampaio Gonçalves. Posteriormente, a Diretoria da Secretaria de Coordenação Administrativa assumiu o comando das tratativas, tendo o referido diretor assegurado 'que não foram encontrados meios de comparar o preço proposto pela ECT com aqueles praticados no mercado', mas que todos os requisitos se encontravam atendidos, 'permitindo a contratação direta da ECT' (peças 36, p. 6-9; e 37, p. 20-38) .  
35. Prosseguindo, conclui-se que as razões alegadas pelo Sr. Guilherme Augusto de Araújo, na condição de diretor-geral do TRT-MG, não bastaram para afastar a sua responsabilidade com relação às seguintes condutas: (...) ; (ii) aceitar proposta comercial da ECT, sem avaliar formas alternativas de pagamentos, sem demonstrar a compatibilidade do preço e sem justificar a majoração de 20% sobre o preço praticado no último ano da vigência do Contrato 07SR008; e (iii) descumprir determinação exarado pelo CSJT, deixando de promover estudos para comprovar a vantajosidade econômica da contratação da ECT para prestar serviços de logística integrada e de exigir planilha com a   indicação dos itens em que houve majoração de preços (vide itens II e III desta instrução) .
 (...) 
37. Por fim, constata-se que os fatos alegados pelo Sr. Cristiano Barros Reis, na condição de diretor de Administração do TRT-MG, não foram suficientes para afastar a sua responsabilidade pelo descumprimento do disposto no art. 25 da Resolução - CSJT 68/2010 e não atendimento de determinação da Secoi/TRT-MG e do CSJT, ao deixar de adotar providências atinentes à identificação dos veículos oficiais do TRT-MG (vide item III desta instrução) .
38. Em suma, propõe-se a rejeição das razões de justificativas apresentadas pelos referidos responsáveis, uma vez que não foram suficientes para sanear as irregularidades a eles atribuídas e nem para afastar as respectivas responsabilidades. Por conseguinte, propõe-se, ainda, a aplicação individual da multa prevista no art. 58, inciso II, da Lei 8.443/1992.
50. Diante do exposto, propõe-se, parcialmente em linha com a instrução da peça 90, (i) acatar as alegações de defesa apresentadas para afastar a imputação de débito nos contratos 07SR008 e 12SR002; (ii) rejeitar as razões de justificativas apresentadas pelos Srs. Guilherme Augusto de Araújo, Carlos Athayde Valadares Viegas, Cláudia Sampaio Gonçalves e Cristiano Barros Reis, em relação aos demais atos, reportados no parágrafo anterior.
CONCLUSÃO
51. No Acórdão 8004/2017-TCU-Segunda Câmara, o TCU julgou as contas de diversos responsáveis do TRT-3 e formulou determinações ao Órgão, entre as quais a apuração de sobrepreço no Pregão Eletrônico 77/2012 e eventual débito na formação de preços dos contratos 07SR008 (9912167109) e 12SR002 (9912291137) , celebrados com a ECT. Em razão disso, ficaram sobrestadas as contas dos Srs. Mozart Secundino de Oliveira Júnior, Guilherme Augusto de Araújo, Carlos Athayde Valadares Viegas, Cláudia Sampaio Gonçalves e Cristiano Barros Reis. 
52. Realizada a citação dos responsáveis, o auditor, na peça 221, após avaliar as alegações de defesa, considerou caracterizado sobrepreço na aquisição de veículos por meio do Pregão Eletrônico 77/2012, por isso, propôs a irregularidade das contas do Sr. Mozart Secundino de Oliveira Júnior e da empresa Retha Máxima Eireli, imputando-lhes débito solidário. 
53. Diverge-se, contudo, desse posicionamento, por considerar que a tabela Fipe não deve ser utilizada como parâmetro absoluto para cálculo de sobrepreço/superfaturamento, especialmente no caso concreto, uma vez que estava prevista a realização de serviços adicionais por parte da contratada. Ademais, a jurisprudência do TCU, nos processos da operação Sanguessuga, admitiu tolerância de 10% a maior em relação ao parâmetro da referida tabela, a partir do qual se considera débito - dano ao Erário (Acórdão 441/2020-TCU-Plenário) .
54. Quanto aos contratos 07SR008 e 12SR002, o auditor considerou exorbitante a taxa de administração de 33,72% praticada pela ECT. Na última instrução (peça 221) , propôs débito no valor de R$ 2.709.829,70, menor que o calculado (R$ 5.594.560,12) na instrução anterior (peça 147) .
55. Entende-se, no entanto, que eventual pagamento a maior pelos serviços prestados está associado à falta de parâmetros de preço no mercado específico e à vantagem com a racionalização de custos e melhora de eficiência que o Órgão teria, aliado, entre outros aspectos, à ausência de concorrência para a prestação do serviço e à atualização contratual pelos índices inflacionários durante a vigência do ajuste. É improvável que a ECT buscasse lesar o interesse público na relação com o TRT-3, e a aplicação de BDI de outros ramos de atividade da empresa pública desconsidera a sua organização e o papel por ela desempenhado, inclusive com caráter social. 
56. Esse posicionamento está em consonância com o Decreto-Lei 4.657/1942 (Lei de Introdução às normas do Direito brasileiro) , no art. 22, §1º, que prevê a consideração de circunstâncias práticas que houveram imposto, limitado ou condicionado a ação do agente no momento da realização de atos ou contratos.
56. Diante disso, propõe-se o acatamento das alegações de defesa para afastar a imputação de débito em razão do Pregão Eletrônico 77/2012 e dos contratos 07SR008 e 12SR002, sem prejuízo de considerar irregulares as contas dos responsáveis, ressalvada a do Sr. Cristiano Barros Reis, às quais se impõe a ressalva, aplicando as multas individuais cabíveis, na medida da responsabilidade pelos atos praticados.
PROPOSTA DE ENCAMINHAMENTO
57. Diante do exposto nas instruções precedentes (peças 43, 90, 147 e 221) , do relatório e voto condutores do Acórdão 8004/2017-TCU-Segunda Câmara (peças 100 e 101) e dos demais elementos constantes nos autos, submete-se à consideração superior a seguinte proposta: 
a) levantar o sobrestamento das contas dos responsáveis: Cláudia Sampaio Gonçalves (CPF XXX.445.696-XX) , Mozart Secundino de Oliveira Júnior (CPF XXX.665.046-XX) , Guilherme Augusto de Araújo (CPF XXX.841.616-XX) , Carlos Athayde Valadares Viegas (CPF XXX.548.466-XX) e Cristiano Barros Reis (CPF XXX.025.736-XX) , determinado por meio do item 9.4 do Acórdão 8004/2017-TCU-Segunda Câmara;
b) acatar parcialmente as alegações de defesa apresentadas por Mozart Secundino de Oliveira Júnior e pela empresa Retha Máxima Eireli, para afastar o débito apontado no Pregão Eletrônico 77/2012;
c) acatar parcialmente as alegações de defesa apresentadas por Guilherme Augusto de Araújo, Carlos Athayde Valadares Viegas, Cláudia Sampaio Gonçalves e pela Empresa Brasileira de Correios e Telégrafos, para afastar o débito em relação aos contratos 07SR008 e 12SR002; 
d) julgar irregulares as contas dos Srs. Mozart Secundino de Oliveira Júnior, Guilherme Augusto de Araújo, Carlos Athayde Valadares Viegas e Cláudia Sampaio Gonçalves, com fundamento nos arts. 1º, inciso I, 16, inciso III, alínea 'b', 19, parágrafo único, e 23, inciso III, da Lei 8.443/1992, c/c os arts. 1º, inciso I, 209, inciso II, 210, § 2º, e 214, inciso III, do Regimento Interno do TCU, aplicando-lhes multa individual prevista no art. 58, inciso I, da Lei 8.443/1992 c/c o art. 268, inciso I, de Regimento Interno do TCU, com a fixação do prazo de quinze dias, a contar da notificação, para que comprove, perante o Tribunal, o recolhimento da dívida aos cofres do Tesouro Nacional, atualizada monetariamente desde a data do acórdão que vier a ser proferido até a do efetivo recolhimento, se for paga após o vencimento, na forma da legislação em vigor;
d) julgar regulares com ressalva as contas do Sr. Cristiano Barros Reis (CPF XXX.025.736-XX) , com fundamento nos arts. 1º, inciso I, 16, inciso II, 18 e 23, inciso II, da Lei 8.443/1992, c/c os arts. 1º, inciso I, 208 e 214, inciso II, do Regimento Interno, dando-lhe quitação; 
e) autorizar, desde logo, com fundamento no art. 26 da Lei 8.443/1992 c/c o art. 217 do Regimento Interno, caso seja do interesse dos responsáveis, o parcelamento da dívida em até 36 parcelas, incidindo sobre cada uma delas os encargos legais devidos, alertando-os de que, caso opte por essa forma de pagamento, a falta de comprovação do recolhimento de qualquer parcela implicará o vencimento antecipado do saldo devedor, nos termos dos arts. 26, parágrafo único, e 59 da Lei 8.443/1992 c/c o disposto no art. 217, § 2º, do Regimento Interno do TCU; 
f) autorizar, desde logo, nos termos do art. 28, inciso II, da Lei 8.443/1992, a cobrança judicial da dívida, caso não atendida a notificação."
4.	Enfim, por intermédio do Exmo. Sr. Procurador Júlio Marcelo de Oliveira, o MPTCU manifestou a sua parcial concordância com as respectivas propostas formuladas pelo auditor federal e pelos dirigentes da unidade técnica, tendo consignado, para tanto, o seu parecer à Peça 225 nos seguintes termos:
" (...) Com as vênias de estilo, o Ministério Público de Contas acompanha parcialmente as conclusões postas pela unidade técnica, pelos motivos que passa a expor. 
Como visto, a citação solidária do sr. Mozart Secundino de Oliveira Júnior e da empresa Retha Máxima, pela importância de R$ 63.229,00, resultou do sobrepreço no fornecimento de veículos no âmbito do Pregão Eletrônico 77/2012, tendo em vista a diferença entre os valores efetivamente pagos e os referenciais de mercado apontados na Tabela Fipe, conforme segue:
	Tipo de Veículo
	Tabela Fipe
	Preço de aquisição
	Sobrepreço

			Unitário
	Total
	
	Lote 2 - Van de passageiros ou micro-ônibus
	89.500,00
	99.800,00
	199.600,00
	20.600,00

	Lote 2 - Furgão
	73.815,00
	85.250,00
	85.250,00
	11.435,00

	Lote 3 - Utilitário fechado, tipo SUV
	135.278,00
	146.700,00
	293.400,00
	22.844,00

	Lote 4 - Caminhoneta com carroceria baú
	71.150,00
	79.500,00
	79.500,00
	8.350,00

				Total
	63.229,00

O sr. Auditor, que se manifesta pela manutenção do débito, ponderou, em suma, que (peça 221) :
a) a jurisprudência do TCU não tem admitido a fixação de faixas percentuais de variações de preço que superem o orçamento básico, destacando que, no caso da aquisição de veículos, a referência oficial a ser utilizada pela administração pública consiste na Tabela Fipe, divulgada pela Fundação de Pesquisas Econômicas (v. g.: Acórdãos 2.877/2011, 3.019/2011, 5.324/2011, 5.325/2011, 6.758/2011, 7.723/2011, da 2ª Câmara) ;
b) a Tabela Fipe é uma referência legítima e condizente com os preços de mercado, pois resulta de amplas pesquisas de preços médios praticados em 24 estados brasileiros, descartando valores muito abaixo ou acima da média, de tal modo que a variação causada pelas diferenças regionais já se encontra precificada (Acórdãos 1.439/2017, relator Ministro Augusto Nardes; 7.502/2015 e 982/2015, relator Ministro Raimundo Carreiro; 2.334/2012, 7.723/2011, 6.758/2011, 5.325/2011, 5.324/2011, 3.019/2011 e 2.877/2011, relator Ministro Aroldo Cedraz; todos da 2ª Câmara) ;
c) no tocante aos alegados custos adicionais, é fato que o edital do Pregão 77/2012 previa os seguintes encargos para o fornecedor: (i) item 17.2 - entregar os veículos, sem ônus para a contratante, na sede do TRT/MG; (ii) item 18.1 - prestar serviços de assistência técnica, manutenção preventiva e corretiva  nos veículos durante o período de garantia de 24 meses, sem limite de quilometragem; e (iii) 18.2 - oferecer garantia das peças que apresentassem defeito de fabricação, falhas no material, na montagem ou na pintura;
d) por outro lado, não houve incidência de ICMS e de IPI no fornecimento dos dois veículos SUV Kia/Sorento e de um veículo Kia Bongo, assim como não houve incidência de IPI no fornecimento de dois veículos Citröen/Jumper Furgão e de um veículo Citröen/Jumper Minibus, conforme as notas fiscais emitidas pela empresa Retha Máxima (peça 25, pp. 196/201) . Sendo assim, é possível que tenha havido alguma compensação entre tal isenção e os mencionados custos adicionais;
e) a alegação da Retha Máxima não está acompanhada da comprovação dos custos adicionais que efetivamente tenham ocorrido e nem da estimativa do 'severo prejuízo financeiro' (peça 174, p. 6) que a empresa experimentaria, se fosse fornecer os veículos pelo preço da Tabela Fipe.
Na visão do Ministério Público de Contas, por si só, a aquisição de veículos por valores superiores aos da Tabela Fipe não necessariamente configura dano ao erário. A transação deve ser examinada sob todos os aspectos, a fim de que se verifique se a contraprestação pecuniária guarda proporcionalidade com os serviços/bens auferidos pela administração pública. 
No caso concreto, pedindo vênias, o MP de Contas opta, com base no princípio da razoabilidade, por acompanhar as conclusões do sr. Diretor da unidade técnica, a seguir descritas (peça 222) :
 a) a Tabela Fipe expressa preços médios de veículos anunciados pelos vendedores, no mercado nacional, servindo apenas como um parâmetro para negociações ou avaliações. Os preços efetivamente praticados variam em função da região, conservação, cor, acessórios ou qualquer outro fator que possa influenciar as condições de oferta e de procura por um veículo específico (https://veiculos.fipe.org.br/. Consulta em 19/3/2020) ;
b) no caso destes autos, como se adquiriram itens novos, a eventual diferença entre o preço da tabela Fipe e o efetivamente negociado, na hipótese de não ocorrência de ilegalidade, pode estar relacionada às características específicas do veículo exigidas na licitação, o que a Tabela Fipe não contempla, por retratar preço do modelo básico;
c) a utilização da Tabela Fipe pelo TCU como valor estimativo para cálculo de sobrepreço/superfaturamento na aquisição de veículos tem origem nos processos da Operação Sanguessuga, daí a jurisprudência mencionada pelo ministro-substituto André Luís de Carvalho no voto que encaminhou o Acórdão 8004/2017-TCU-Segunda Câmara, proferido neste processo (Acórdãos 2.877/2011, 3.019/2011, 5.324/2011, 5.325/2011, 6.758/2011, 7.723/2011, da 2ª Câmara) ;
d) as deliberações mencionadas admitiram, contudo, no cálculo do sobrepreço/superfaturamento, a tolerância de 10% de majoração nos preços referenciais da Tabela Fipe. A medida foi utilizada para atribuir maior conservadorismo no cálculo do débito, excluindo impacto de variáveis não eventualmente consideradas (v.g., recente Acórdão 441/2020-TCU-Plenário) ;
e) não se desconsidera que, no Acórdão 4687/2012-TCU-Segunda Câmara, o TCU atribuiu débito a responsável em razão de aquisição de veículo com superfaturamento, utilizando como referencial de preço especificamente o valor da Tabela Fipe, com alguns ajustes. Embora a Tabela Fipe seja efetivamente o referencial utilizado para verificação da ocorrência de sobrepreço/superfaturamento, o cálculo do débito reflete, de um modo geral, as situações concretas, muitas vezes contemplando variáveis específicas da aquisição;
f) utilizando a Tabela Fipe como referência no caso concreto, com ou sem qualquer tolerância, há de se ponderar que o edital do pregão em questão fez exigências adicionais, de forma que, em tese, os custos não estão refletidos na composição dos preços da Tabela Fipe, consoante cláusulas transcritas a seguir (peça 179, grifos da instrução) :
'17.2 - Os veículos deverão ser entregues, sem ônus para a contratante, das 08 às 18 horas, na sede do TRT 3ª Região, localizada na Avenida Getúlio Vargas, nº 225, bairro Funcionários, CEP 30112-900, devendo ser agendada por meio dos telefones (31) 3215-7046 ou (31) 3215-7048.
21.6 - Responsabilizar-se pelas despesas decorrentes da entrega, bem como pelo risco de perdas, até o efetivo recebimento pela CONTRATANTE. 
18.1 - Os veículos deverão ter garantia de, no mínimo, 24 (vinte e quatro) meses, a partir do recebimento definitivo, sem limite de quilometragem. 
18.1.2. A contratada deverá prestar serviços de assistência técnica, manutenção preventiva e corretiva nos veículos adquiridos, durante o prazo de garantia, em rede credenciada localizada no município de Belo Horizonte, obedecendo à tabela do fabricante no que concerne a peças, acessórios e serviços. 
18.2.- A contratada deverá oferecer garantia das peças que, em uso normal, apresentarem defeitos de fabricação, falhas no material, na montagem ou na pintura, desde que não decorram de influências externas, de origem química ou mecânica. 
18.2.1 - As peças e os serviços efetuados em garantia deverão ser gratuitos.
18.2.2 - As peças substituídas em garantia deverão ser genuínas e/ou homologadas pelo fabricante.
 21.4 - Reparar, corrigir, remover, reconstruir ou substituir, às suas expensas, no total ou em parte, o objeto do contrato em que se verificarem vícios, defeitos ou incorreções resultantes da execução ou de materiais empregados.'
g) a empresa defendente não demonstrou os custos dessas exigências adicionais. Porém é notório que eles não são irrelevantes, até porque se trata de veículos com alto valor de aquisição. Ao consultar o site da montadora Citroen (https://www.citroen.com.br/pecas-e-servicos/pos-venda/revisao.html, em 19/03/2020) e da Kia Motors (https://www.kia.com.br/sorento, em 24/8/2020) , verificaram-se os custos atuais (2020) de revisão dos seguintes modelos:
	Modelo
	Pagamento
	15.000 KM/
1ª Revisão
	30.000 KM/
2ª Revisão
	45.000 KM/3ª Revisão
	60.000 KM/
4ª Revisão

	JUMPER 2.3
	À VISTA
	R$ 1.100,00
	R$ 1.100,00
	R$ 1.100,00
	R$ 2.395,00

	KIA SORENTO
	À VISTA
	R$ 843,47
	R$ 1.577,49
	R$ 1.073,47
	-

h) essa foi uma das exigências adicionais, conforme trechos do edital transcrito, que, em valores atuais, representaria acréscimo de R$ 5.695,00 e R$ 3.494,43 ao preço da Tabela Fipe, respectivamente, para os modelos Jumper 2.3 e Kia Sorento. Isso demonstra que, ainda que se cogite de compensação de vantagens no âmbito do contrato de compra dos veículos, conforme argumentado pelo auditor na análise da defesa (peça 221, parágrafos 23.3 e 23.4) , a apuração de eventual débito no caso concreto não é a simples diferença entre o preço pago pelos bens e o valor da Tabela Fipe. Aliás, a administração do TRT/MG estaria assumindo alto risco ao admitir a eventual compensação relativa à não incidência de tributos, como ICMS e IPI, com a não assunção, pela contratada, dos custos adicionais previstos contratualmente;
i) portanto, para a apuração de eventual sobrepreço e/ou consequente superfaturamento, de forma inequívoca, no caso concreto, é preciso levar em consideração o preço da Tabela Fipe, que traduz o valor do veículo no modelo básico, com alguma margem de tolerância, acrescido, ademais, dos custos inerentes às exigências adicionais previstas no Edital, à época da realização do certame. Sem isso, a apuração do débito fica sujeita a imprecisões e inevitável risco à solução adequada da questão;
j) a Diretoria-Geral do TRT-3 já havia apresentado esclarecimentos argumentando a inadequação da caracterização de sobrepreço tomando como parâmetro os preços da Tabela Fipe. Na resposta, destacou que os veículos foram adquiridos com acessórios e opcionais constantes do termo de referência. As estimativas de custos levaram em consideração, portanto, essas especificidades. Nesse sentido, a unidade técnica, na instrução da peça 43, já havia considerado insuficiente o parâmetro da Tabela Fipe para cálculo de sobrepreço (peça 43, pp. 15/7) ;
k) repetindo, o posicionamento no sentido da imputação de débito no caso concreto envolve a desconsideração de variáveis muito prováveis de ocorrência, como a especificidade do produto, não contemplada na Tabela Fipe, e os serviços adicionais relacionados à assistência técnica e manutenção previstos em contrato. A margem de tolerância de 10% em relação aos referenciais da mencionada tabela seria outro aspecto margeado;
l) entende-se, pois, que os elementos disponíveis são insuficientes para uma adequada caracterização de sobrepreço na operação, de forma a justificar a imposição de ressarcimento ao erário do valor já calculado. A eventual manutenção do débito, em termos históricos, alcançaria o máximo de R$ 63.229,00 e o mínimo de R$ 6.688,50, no caso de se admitir tolerância de 10%. Esse contexto remete inclusive à necessidade de avaliação dos custos de continuidade do processo, os quais podem ser superiores aos possíveis benefícios gerados. Outrossim há que se considerar o princípio da celeridade processual;
m) a despeito do Acórdão 8004/2017-TCU-Segunda Câmara e da proposta formulada pelo AUFC (peça 221) para o achado, considera-se que não está devidamente caracterizado sobrepreço na aquisição dos veículos, motivo pelo qual se propõe acatar as alegações de defesa do sr. Mozart Secundino de Oliveira Júnior e da empresa Retha Máxima Eireli para afastar-lhes a imputação de débito. 
De fato, nos termos do Regimento Interno/TCU, o valor da condenação não pode exceder o valor do débito real ocorrido (art. 210, § 1º, inciso II) :
'A averiguação do débito far-se-á mediante estimativa, quando, por meios confiáveis, é apurada quantia que seguramente não excederia o real valor devido.' (Acórdão 1386/2010-TCU-Plenário | Relator: AUGUSTO NARDES) 
O sítio eletrônico da Fundação Instituto de Pesquisas Econômicas dá a exata dimensão da Tabela Fipe, a saber:  
'Preço Médio de Veículos
1. A Tabela Fipe expressa preços médios de veículos anunciados pelos vendedores, no mercado nacional, servindo apenas como um parâmetro para negociações ou avaliações. Os preços efetivamente praticados variam em função da região, conservação, cor, acessórios ou qualquer outro fator que possa influenciar as condições de oferta e procura por um veículo específico.
2. O ano do veículo refere-se ao ano do modelo e não são considerados veículos para uso profissional ou especial.
3. Os valores são expressos em R$ (reais) do mês/ano de referência.'
É de se reconhecer que as exigências editalícias atinentes à entrega dos veículos na sede do TRT 3ª Região, cabendo à contratada responsabilizar-se pelas despesas decorrentes da entrega, bem como pelo risco de perdas, até o efetivo recebimento pela contratante, assim como a exigência atinente à obrigação de a contratada prestar serviços de assistência técnica e de manutenção preventiva e corretiva nos veículos adquiridos, durante o prazo de garantia, têm impacto financeiro no preço do bem.
Havendo fundadas dúvidas, portanto, como bem pontuou o sr. Diretor, acerca da existência de dano e da sua real dimensão, o MP de Contas opina pelo afastamento do débito de R$ 63.229,00, acompanhando a proposta à peça 222, uma vez que a metodologia adotada para apuração do débito não se mostra suficiente para sustentar as avaliações e as conclusões de um julgamento pela irregularidade, conforme dispõe o art. 210, § 1º, inciso II, do RI/TCU.
No que se refere à outra ocorrência objeto da citação, qual seja, a irregular formação dos preços dos Contratos 07SR008 (9912167109) e 12SR002 (9912291137) , celebrados com a Empresa Brasileira de Correios e Telégrafos, com as vênias de estilo, o Ministério Público de Contas adere à proposição do sr. Auditor, pela manutenção da proposta de débito parcial (peça 221) .
Como se viu anteriormente, a 2ª Câmara desta Corte, mediante o Acórdão 8.004/2017, item 9.8, determinou que a ECT apresentasse, no prazo de 60 dias contados da ciência daquela deliberação, as planilhas de custos e de formação dos preços nos Contratos 07SR008 e 12SR002, com o detalhamento suficiente para (peça 99) :
a) demonstrar a composição do percentual de Benefícios e Despesas Indiretas (BDI) ; e
b) justificar o percentual de 48,01% (26,48% de administração e 21,53% de tributos) para o BDI e a majoração de 20% no preço do Contrato 12SR002 em relação ao preço reajustado do Contrato 07SR008.
Rememorando alguns fatos relevantes, conforme relato da SecexAdmin (peça 221, grifos na instrução) :
'25. Em 6/3/2007, o TRT-MG e a Empresa Brasileira de Correios e Telégrafos (ECT) celebraram o Contrato 07SR008, com vigência de 6/3/2007 a 5/3/2012, para prestação de serviços concernentes ao gerenciamento do almoxarifado do Tribunal, que consistia basicamente no recebimento dos materiais adquiridos, conferência, armazenamento, controle do estoque e entrega nas unidades solicitantes da capital e interior do estado (peça 29, p. 113) .
26. A referida contratação foi realizada com amparo do art. 24, inciso VIII, da Lei 8.666/1993, que dispensa a licitação para aquisição de 'serviços prestados por órgão ou entidade que integre a Administração Pública e que tenha sido criado para esse fim específico em data anterior à vigência desta Lei, desde que o preço contratado seja compatível com o praticado no mercado'.
27. A sua viabilidade econômica foi atestada mediante a comparação entre a 'Composição de Custos do Almoxarifado' do TRT (R$ 293.301,73 mensais) e a proposta comercial apresentada pela ECT (R$ 142.444,62 mensais) , o que representaria, segundo o diretor da Secretaria de Coordenação Administrativa do TRT-MG, uma redução de custo 'estimada em 46%, quando comparado com o Total Geral de Custo Mensal do Almoxarifado que levantamos internamente' (grifos do original; peça 35, p. 4-5) .
28. Em 6/3/2012, o TRT-MG e a ECT celebraram o Contrato 12SR002, com vigência de 6/3/2012 a 5/3/2017, tendo o mesmo objeto do Contrato 07SR008 e também com amparo do art. 24, inciso VIII, da Lei 8.666/1993 (peça 30, p. 1-13) . Desta vez, a viabilidade econômica foi atestada com base na suposta 'vantagem econômica da contratação, demonstrada por ocasião de sua proposta inicial' (peça 37, p. 35) .
29. A Coordenadoria de Controle e Auditoria do Conselho Superior da Justiça do Trabalho constatou 'que os parâmetros utilizados pelo TRT para subsidiar o valor tanto da primeira contratação da ECT (Contrato 07SR008) , quanto da renovação do contrato (Contrato 12SR002) , mostraramse insuficientes e frágeis para justificar a sua vantagem'. Também apurou que na migração dos contratos 'elevou-se o custo fixo pago no último ano do primeiro contrato de R$ 189.145,11 para R$ 226.975,00 no novo contrato, o que quer dizer 20% de aumento' (peça 15, p. 467-473) .'
Ao proceder ao exame da matéria, o sr. Diretor da unidade técnica, no detalhado pronunciamento à peça 222, assim se posicionou, no essencial, para sustentar a ausência de dano ao erário:
'41. No mérito, o auditor considerou exorbitante a taxa de administração de 33,72% para os contratos firmados 07SR008 e 12SR002, levando-se em consideração os parâmetros utilizados para obras e serviços de engenharia, bem como os empregados em serviços de vigilância e limpeza, para os quais, apesar das discrepâncias relacionadas às naturezas específicas dos objetos, não haveria diferenças significativas nas taxas de administração (administração central + lucro) (parágrafos 86 e 87) .
42.  Apesar de concordar com o auditor de que a taxa de administração cobrada pela ECT nos contratos mencionados pode ter sido maior que o desejável, para refletir a média dos valores de mercado, deve-se reconhecer que a contratação da logística integrada promovida pelo TRT-3 se mostrou medida de economia e racionalização de recursos. Tanto que o Órgão mantém contrato de logística integrada e atualmente outra empresa substitui a ECT, conforme contrato de 2017. Registre-se, além disso, que os preços são equivalentes ao primeiro contrato firmado com a empresa pública (contrato 07SR008) . 
43. Por sua vez, os números apresentados na análise do auditor, com todas as minúcias, traduzem a amplitude das informações que foram disponibilizadas pelos TRT-3 e ECT, além de reconstituir o quadro mais verossímil dos custos contratados. Não há ressalva a esse aspecto. Destaca-se que a empresa teve a oportunidade de carrear ao processo a planilha de custos do empreendimento, mas não o fez de forma a justificar a taxa de administração cobrada nos contratos firmados.
44. A despeito disso, entende-se que eventual pagamento a maior pelos serviços prestados está relacionado à novidade daquele processo de contratação naquele Tribunal (idos de 2008) , associado à falta de parâmetros para a definição do preço no mercado específico e à vantagem com a racionalização de custos e melhora de eficiência que o Órgão teria. Aliado a isso, o reajuste anual contratual pelos índices inflacionários, ao longo da execução do contrato 07SR008, permitiu condições mais favoráveis à empresa no momento da celebração do contrato 12SR002. Ademais, a assinatura deste ajuste ocorreu em momento de turbulência administrativa no TRT-3, com a transição repentina dos cargos no final de 2011. Anote-se que um custo substantivo do contrato, o aluguel do imóvel, teve aumento significativo no contexto da renovação.
45. Esses elementos autorizam leitura menos rigorosa no que toca aos preços cobrados, ao menos para efeito de atribuição de débito aos responsáveis, isso por envolver empresa pública prestadora de serviços, o que, a priori, salvo prova em contrário, não havia razão para adotar política de preços objetivando lesar o interesse público no TRT-3. Os valores refletiram, em alguma medida, a ausência de concorrência para a prestação dos serviços e a necessidade de manutenção dos serviços como elemento estratégico para o cumprimento da missão do Órgão. 
46. Ademais, o BDI de outros serviços, notadamente de infraestrutura (construção de edifícios, rodovias, redes de abastecimento de águas e esgoto, bem como obras portuárias) , não é referencial incontestável de comparação para o FCI/BDI de serviços logísticos, merecendo ponderação/ajustes no caso concreto. O FCI/BDI de uma organização como a ECT, com papéis diversificados, inclusive de relevo social, mesmo aplicável a um tipo de operação, tende a ser maior se comparado com o de outras empresas atuantes no mesmo ramo.
47. Nesse sentido, há elementos que permitem reconhecer, no caso concreto, que os preços, apesar de eventualmente no liminar dos referenciais de mercado, não traduziram vontade deliberada de lesar o interesse público, mas decorreram da conjunção de fatores apontada acima. Esse posicionamento está em consonância com o Decreto-Lei 4.657/1942 (Lei de Introdução às normas do Direito brasileiro) , no art. 22, § 1º, que impõe que, em decisão sobre regularidade de conduta ou validade de ato ou contrato, sejam consideradas as circunstâncias práticas que houveram imposto, limitado ou condicionado a ação do agente. 
48. Nesse sentido, diverge-se do posicionamento do auditor (peça 221) quanto à existência de sobrepreço nos contratos 07SR008 e 12SR002. Nesse aspecto, propõe-se acatar as alegações de defesa apresentadas pela ECT e pelos Srs. Guilherme Augusto de Araújo, Carlos Athayde Valadares Viegas e Cláudia Sampaio Gonçalves para afastar o débito proposto.'
Sintetizando o raciocínio, a proposição de afastamento total do débito tem, na percepção do sr. Diretor da Secex, os seguintes fundamentos (peça 222) :
a) a contratação da logística integrada promovida pelo TRT-3 se mostrou medida de economia e de racionalização de recursos;
b) eventual pagamento a maior pelos serviços prestados está relacionado à novidade daquele processo de contratação no TRT-3 (idos de 2008) , associado à falta de parâmetros para a definição do preço no mercado específico e à vantagem com a racionalização de custos e a melhora de eficiência que o Órgão teria;
c) o reajuste anual contratual pelos índices inflacionários, ao longo da execução do contrato 07SR008, permitiu condições mais favoráveis à empresa no momento da celebração do Contrato 12SR002;
d) a assinatura do Contrato 12SR002 ocorreu em momento de turbulência administrativa no TRT-3, com a transição repentina dos cargos no final de 2011;
e) o aluguel do imóvel teve aumento significativo no contexto da renovação;
f) esses elementos autorizam leitura menos rigorosa no que toca aos preços cobrados, ao menos para efeito de atribuição de débito aos responsáveis, isso por envolver empresa pública prestadora de serviços, o que, a priori, salvo prova em contrário, não havia razão para adotar política de preços objetivando lesar o interesse público no TRT-3;
g) os valores refletiram, em alguma medida, a ausência de concorrência para a prestação dos serviços e a necessidade de manutenção dos serviços como elemento estratégico para o cumprimento da missão do Órgão;
h) o BDI de outros serviços, notadamente de infraestrutura (construção de edifícios, rodovias, redes de abastecimento de águas e esgoto, bem como obras portuárias) , não é referencial incontestável de comparação para o FCI/BDI de serviços logísticos, merecendo ponderação/ajustes no caso concreto;
i) o FCI/BDI de uma organização como a ECT, com papéis diversificados, inclusive de relevo social, mesmo aplicável a um tipo de operação, tende a ser maior, se comparado com o de outras empresas atuantes no mesmo ramo;
j) há elementos que permitem reconhecer, no caso concreto, que os preços, apesar de eventualmente no liminar dos referenciais de mercado, não traduziram vontade deliberada de lesar o interesse público, mas decorreram da conjunção de fatores apontada acima. 
Com as vênias de praxe, o Ministério Público de Contas não tem por pertinente a proposta de exclusão total do débito (peça 222) , pois não restou convencido da regularidade da formação dos preços dos contratos celebrados com a Empresa Brasileira de Correios e Telégrafos, a qual não logrou apresentar as respectivas planilhas de custos e de formação dos preços no bojo das alegações de defesa (peça 221, itens 65 e 114) .
Embora a contratação de logística integrada tenda a se mostrar medida de economia e de racionalização de recursos, a vantajosidade do preço precisa ser inequivocamente comprovada. É uma exigência da lei de licitações e não poderia ser diferente. Não faria sentido algum, financeiramente, que uma contratação integrada fosse mais cara do que a contratação de serviços avulsos.
O noticiado 'ineditismo' das contratações e a suscitada falta de parâmetros para a definição do preço no mercado específico eram fatores que demandavam cuidado redobrado, triplicado, na definição dos preços contratuais, especialmente porque a contratação direta da ECT (art. 24, inciso VIII, da Lei 8.666/1993) estava legalmente condicionada à compatibilidade do preço contratado com o praticado no mercado.
De fato, como assere o sr. Diretor (peça 222, item 44) , o reajuste anual contratual pelos índices inflacionários, ao longo da execução do Contrato 07SR008, permitiu condições mais favoráveis à empresa no momento da celebração do Contrato 12SR002. Como bem anotou o sr. Auditor na instrução à peça 221, item 93, o projeto do Contrato 12SR002 'era extremamente vantajoso para a ECT'.
A esse respeito, a instrução registrou (peça 221) :
'92. Da mesma forma, o Parecer Técnico/CGPE/DEPEF-00816/2012 apontou que o projeto referente ao Contrato 12SR002 era 'economicamente viável em todos os cenários avaliados' (peça 202, p. 19-24) , conforme o resultado apresentado a seguir: 
Tabela 12 - Resultado da análise de viabilidade econômico-financeira do projeto ECT/TRT
	Indicadores
	Cenário

		1
	2
	3
	4

	Payback
	2 meses
	2 meses
	1 mês
	1 mês

	Valor Presente Líquido (VPL) 
	590,03
	2.833,80
	926,60
	4.425,94

	Taxa Interna de Retorno (TIR) 
	95,07%
	95,06%
	147,87%
	147,87%

	Margem Líquida
	26,42%
	25,09%
	33,69%
	32,57%

Fonte: Departamento de Planejamento Econômico e Financeiro da ECT (peça 2, p. 23) 
Definições:
	Payback
	Estimativa do tempo que o lucro líquido se iguala ao investimento inicial.

	VPL
	Determina o valor presente de pagamentos futuros descontados a uma taxa de juros apropriada, menos o custo do investimento inicial.

	TIR
	Indica o potencial de retorno de um projeto.

	Margem líquida
	Indica quanto efetivamente cada real do projeto se transforma em lucro.

O fato de a assinatura do Contrato 12SR002 ter ocorrido em momento de turbulência administrativa no TRT-3, com a transição repentina dos cargos no final de 2011, também não pode ser tido como motivo bastante para afastamento das responsabilidades, pois o amplo aparato estatal existe justamente para dar suporte à tomada de decisão pelos gestores públicos.
Nesse particular, veja-se a pertinente observação do sr. Auditor na derradeira instrução do presente feito (peça 221) :
'110. (...) os gestores, a exemplo de Guilherme Augusto de Araújo que foi designado para o cargo de Diretor-Geral por meio do Ato 23/2011-N-DEJT-13/9/2011 (peça 13) , assumiram os respectivos cargos em 13/9/2011. Infere-se do disposto no art. 2º, caput e parágrafo único, da Resolução - CNJ 95/2009 que o processo de transição dos cargos de direção dos tribunais pode ser de apenas sessenta dias. Portanto, mesmo que a transição administrativa não tenha observado os termos dessa Resolução, o período de seis meses entre a posse e o encerramento do Contrato 07SR008 era suficiente para promover nova contratação.' 
O aluguel do imóvel, 'custo substantivo do contrato', teve, sim, como destacado no despacho de peça 222, item 44, aumento no contexto da renovação. Essa variável foi devidamente contabilizada pelo sr. Auditor na análise à peça 221 (grifos originais e acrescidos) :
'II.3.5. Análise sobre o percentual de majoração de preço na transição do Contrato 07SR008 para o Contrato 12SR002.
96. Os novos elementos apresentados nesta fase de contraditório indicam que, de fato, houve redução na despesa de mão-de-obra na transição entre os Contratos 07SR008 e 12SR002 (peça 197, p. 15-16) , e não o aumento que havia sido estimado com base na composição estabelecida na cláusula sétima do Contrato 07SR008, consoante o Apêndice A da instrução precedente (peça 147, p. 9) .
97. Entretanto, a análise global da nova configuração dos custos diretos do Contrato 07SR008, devidamente reajustados conforme previsto nos termos aditivos e atualizados pelo IPCA (vide Apêndice B) , em confronto com a nova configuração dos custos diretos do Contrato 12SR002, evidencia que remanesce a majoração de 18,05% entre os dois contratos (vide Apêndice C) , conforme segue sintetizado na tabela abaixo:
Tabela 14 - Comparação entre os custos diretos do Contrato 07SR008 reajustados e atualizados até março/2012 e os custos diretos do Contrato 12SR002
	Custos diretos do Contrato 07SR008
	Custos diretos do Contrato 12SR002
	Diferença no custo

	Descrição
	Vr. Mensal
	Descrição
	Vr. Mensal
	R$
	%

	1. Custos de armazém (= 1.1+1.2) 
	103.422,46
	1. Custos de armazém (= 1.1+1.2) 
	135.434,57
	32.012,11
	30,95%

	1.1. Mão-de-obra
	64.016,74
	1.1. Custos com pessoal
	57.298,05
	-6.718,64
	-10,50%

	1.2. Custeio das operações
	39.405,72
	1.2. Custeio das operações
	78.136,47
	38.730,75
	98,29%

	Aluguel do imóvel
	28.190,95
	Aluguel do imóvel
	39.036,19
	10.845,24
	38,47%

	[...]
	[...]
	[...]
	[...]
	[...]
	[...]

	2. Custos de distribuição
	43.747,27
	2. Custos de distribuição
	38.293,52
	-5.453,75
	-12,47%

	Total = (1 + 2) 
	147.169,73
	Total = (1 + 2) 
	173.728,09
	26.558,36
	18,05%

Fonte: Anexo 1 do Relatório/CA-005/2007 (peça 201, p. 32-33) , Parecer Técnico/DAEF/DEORC-004/2007 (peça 201, p. 43) e Termos Aditivos 08TA039, 09TA091, 10TA051 e 11TA049 (peça 29, p. 23-25, 28-31, 34-36 e 39-41) .
98. A diferença apurada acima é, portanto, superior à diferença de 13,36% apurada com base na composição dos custos estabelecida na cláusula sétima do Contrato 07SR008 (peça 29, p. 8-9) e apresentada no Apêndice A da instrução precedente (peça 147, p. 9) . É fato que parte dessa majoração de 18,05% decorre do comprovado aumento no valor mensal previsto no contrato de locação do imóvel (peça 141, p. 20-26) . Contudo, mesmo subtraindo o aumento efetivo no custo do aluguel, no valor de R$ 10.845,24, da diferença total apurada de R$ 26.558,36, ainda resta majoração no preço mensal praticado no Contrato 12SR002, quantificada no valor de R$ 15.713,07 e equivalente a 10,68%, que não foi justificada.' 
Dessa forma, pedindo vênias, na visão do MP de Contas, esses elementos NÃO 'autorizam leitura menos rigorosa no que toca aos preços cobrados, ao menos para efeito de atribuição de débito aos responsáveis, isso por envolver empresa pública prestadora de serviços, o que, a priori, salvo prova em contrário, não havia razão para adotar política de preços objetivando lesar o interesse público no TRT-3' (peça 222, item 45) . 
In casu, dada a natureza do objeto contratado, a ECT não operou como empresa prestadora de serviço público, mas como empresa exploradora de atividade econômica. Embora não se possa falar que havia uma 'política de preços objetivando lesar o interesse público no TRT-3', pode-se tranquilamente afirmar que havia o objetivo de otimizar o lucro, elemento inerente ao regime negocial que pautou as contratações ora em exame.
A propósito, embora não seja objeto específico da discussão em curso nestes autos, seguem deliberações desta Corte sobre o tema:
'Os serviços de logística prestados pelos Correios, de caráter comercial e complementar aos previstos na Lei 6.538/1978, não podem ser contratados com dispensa de licitação fundamentada no art. 24, inciso VIII, da Lei 8.666/1993, pois não integram o serviço postal, explorado em regime de monopólio pela União (art. 21, inciso X, da Constituição Federal) .' (Acórdão 6931/2009-TCU-Primeira Câmara | Relator: WALTON ALENCAR RODRIGUES) [Sumário: 1. Os serviços prestados pelos Correios, em caráter complementar aos previstos na Lei 6.538/1978, não integram o serviço postal, explorado em regime de monopólio pela União (CF, art. 21, X) . 2. Apenas as entidades que prestam serviços públicos de suporte à Administração Pública, criadas para esse fim específico, podem ser contratadas com dispensa de licitação, nos termos do art. 24, inciso VIII, da Lei 8.666/1993. 3. As empresas públicas e sociedades de economia mista que se dedicam à exploração de atividade econômica de produção ou comercialização de bens ou de prestação de serviços sujeitam-se ao regime jurídico das empresas privadas (CF, 173) , em consonância com os princípios constitucionais da livre concorrência e da isonomia, e não podem ser contratadas com dispensa de licitação fundamentada no art. 24, inciso VIII, da Lei 8.666/1993.]
'A contratação direta da Empresa Brasileira de Correios e Telégrafos para prestação de serviços de logística, mediante dispensa de licitação baseada no art. 24, inciso VIII, da Lei 8.666/1993, não encontra respaldo no ordenamento jurídico pátrio, tampouco na jurisprudência do TCU, em especial no Acórdão 6931/2009-TCU-Primeira Câmara.' (Acórdão 1800/2016-TCU-Plenário | Relator: BRUNO DANTAS) [Sumário: 1. O julgamento da ADPF 46 pelo STF e a superveniência da Lei 12.490/2011 não alteram o entendimento expresso no Acórdão 6931/2009-TCU-Primeira Câmara. Serviço de logística não é serviço público (postal) , mas sim atividade econômica em sentido estrito.]
'É vedada a contratação da Empresa Brasileira de Correios e Telégrafos (ECT) para prestação de serviços de logística, mediante dispensa de licitação com fundamento no art. 24, inciso VIII, da Lei 8.666/1993.' (Acórdão 213/2017-TCU-Plenário | Relator: BRUNO DANTAS) 
Especificamente sobre a questão do preço na contratação sem licitação, por sua pertinência com a análise em curso nesta TCE, segue excerto do relatório que precedeu o mencionado Acórdão 6931/2009-TCU-Primeira Câmara:
'30. Ainda nessa linha, encontra-se no presente processo material de divulgação do XIII Fórum Internacional & Expo Logística, também anexado pelos responsáveis, que corrobora a ideia de que logística é uma atividade especializada e com mercado altamente competitivo, conforme se depreende da leitura do excerto da programação do evento (fl. 108, Anexo 5) :
'Atualmente o ambiente de negócios se encontra fundamentalmente globalizado e mesmo as empresas com atuação nacional não podem mais prescindir de estarem atentas ao que ocorre no seu entorno competitivo sob pena de se depararem com amargas surpresas provenientes do desencadeamento de mudanças de origem externa.'
31. Acerca do tema, o Tribunal também já se manifestou, consoante o Acórdão 1705/2007 - P, cujo excerto do Voto do Ministro Relator é transcrito a seguir:
'Com relação às hipóteses previstas nos incisos VIII e XVI, do art. 24 da Lei 8.666/93, a matéria já foi apreciada por esta Corte (Acórdão 496/99-Plenário, Acórdão 314/2001-TCU-Plenário, Acórdão 869/2006-TCU-Plenário, Acórdão 2399/2006-TCU-Plenário) , restando assente a compreensão de que as empresas integrantes da Administração Pública que possam prestar serviços também a particulares, como é o caso da Cobra, não podem ser beneficiadas com a dispensa de licitação prevista nos mencionados dispositivos legais.'
32. O responsável, todavia, ao discorrer sobre o assunto e defender a contratação direta da ECT, trouxe aos autos o seguinte argumento, extraído das lições do Professor Marçal Justen Filho (fl. 136, vol. P) :
'A Administração tem o dever de contratar com entidade administrativa, ainda que particulares estivessem em condição de desempenhar as mesmas atividades mediante preços mais reduzidos. Quando isso ocorrer, haverá o dever de a Administração adotar todas as providências possíveis para reduzir custos e ampliar a eficiência de sua atuação, mas não será o caso de contratar com a iniciativa privada'.
33. Tal argumento, contudo, está equivocado. A citação apresentada pelo Sr. Ricardo Leyser foi utilizada fora do seu real contexto, em benefício da ideia defendida pelo responsável. Eis a transcrição completa do excerto do livro do Professor Marçal que trata de contrato com pessoa da administração pública, fundamentado no inciso VIII do art. 24 da Lei 8.666/93 - pg. 249:
'O princípio (da eficiência) produz obstáculo inclusive ao desembolso em favor da manutenção de organismos e entidades administrativas ineficientes. Não se legitima o desperdício através do argumento de que o beneficiário da despesa é entidade administrativa 'criada para aquele fim específico'. A regra é a administração desembolsar o mínimo possível para obter certa utilidade. Se a iniciativa privada dispõe de ofertas mais vantajosas para executar certo objeto, a Administração não pode realizar despesas mais elevadas, sob a única justificativa de que está recorrendo aos préstimos de entidade administrativa. (...) 
Isso não significa que o critério da eficiência seja o único aplicável para determinar a instituição e continuidade de entidades administrativas. Há certas atividades que têm que ser desempenhadas pelo próprio Estado, como instrumento de realização das funções que lhe foram atribuídas pela Nação. Trata-se de garantir a realização de valores constitucionalmente tutelados e que estariam em risco caso o Estado renunciasse ao desempenho de certas atividades. Logo e nesses casos, em que estão em jogo outros valores além da eficiência, o raciocínio exposto acima não se aplica. A Administração tem o dever de contratar com entidade administrativa, ainda que particulares estivessem em condição de desempenhar as mesmas atividades mediante preços mais reduzidos. Quando isso ocorrer, haverá o dever de a Administração adotar todas as providências possíveis para reduzir custos e ampliar a eficiência de sua atuação, mas não será o caso de contratar com a iniciativa privada.'
34. Observa-se, pois, que, pelo princípio da eficiência, segundo o Professor Marçal, não há a obrigatoriedade e, na verdade, não se deve contratar diretamente ente público, mesmo que este tenha sido criado para prestar o serviço objeto do contrato, quando houver, na iniciativa privada, instituição que preste o serviço de forma mais vantajosa para a Administração.
35. De fato, o dever de contratar com entidade administrativa (argumento defendido pelo responsável) , a que se refere o mencionado jurista, diz respeito ao desempenho de atividades de caráter público, que, se executadas por particulares, poderiam colocar em risco os valores constitucionalmente tutelados (por exemplo, no caso dos Jogos Pan-Americanos, a atividade de segurança pública) , o que, convenhamos, não é o caso de serviços de logística integrada.'
Nesse contexto, a necessidade de comprovação da compatibilidade do preço contratado com o preço praticado no mercado é essencial para que se reconheça a regularidade dos ajustes, motivo pelo qual perde relevância o argumento de que ' (...) os valores refletiram, em alguma medida, a ausência de concorrência para a prestação dos serviços e a necessidade de manutenção dos serviços como elemento estratégico para o cumprimento da missão do Órgão' (peça 222, item 45) .
O Ministério Público de Contas concorda com o entendimento de que ' (...) o BDI de outros serviços, notadamente de infraestrutura (construção de edifícios, rodovias, redes de abastecimento de águas e esgoto, bem como obras portuárias) , não é referencial incontestável de comparação para o FCI/BDI de serviços logísticos, merecendo ponderação/ajustes no caso concreto'. Justamente por isso, acertadamente, o sr. Auditor efetuou, em minúcias, na instrução à peça 221, a 'II.3.4. Análise sobre a composição do BDI para os Contratos 07SR008 e 12SR002', além de destacar, de forma apropriada, o seguinte:
' (...) é lícito que empresas contratadas adotem uma equação própria de formação do preço, desde que devidamente justificada e que não constitua motivo para surgimento de sobrepreço no orçamento e/ou de superfaturamento na execução do contrato.' (peça 221, item 62) 
Argumenta-se também, à peça 222, item 46, que 'o FCI/BDI de uma organização como a ECT, com papéis diversificados, inclusive de relevo social, mesmo aplicável a um tipo de operação, tende a ser maior se comparado com o de outras empresas atuantes no mesmo ramo'. Com as vênias de praxe, o raciocínio, por sua generalidade e abstração, parece não contribuir diretamente para a solução das questões controvertidas postas nos autos.  
Por oportuno, cabe transcrever algumas das considerações feitas pelo sr. Auditor acerca do assunto (peça 221) :
'85. No caso da composição do BDI para o Contrato 07SR008, vale registrar que a análise de viabilidade econômico-financeira consignada no Parecer Técnico/DAEF/DEORC 4/2007 adotou as alíquotas de 0,65% de PASEP e 3,00% de Cofins, assim como considerou a incidência de 5,00% de ISS sobre as receitas de armazém (peça 201, p. 40-43) .
86. A respeito da composição da taxa de administração para o Contrato 12SR002 (FCI de 28,41% + Lucratividade de 5,31%) , entendemos que o percentual de 33,72% é exorbitante e incompatível com qualquer parâmetro aceitável. De acordo com os parâmetros estabelecidos para obras e serviços de engenharia (Tabela 4) , no Acórdão 2622/2013-TCU-Plenário, relator Marcos Bemquerer, e conforme a evolução dos parâmetros de BDI relativos a serviços de vigilância e limpeza (Tabela 5) , temos a seguinte síntese das referências:
Tabela 10 - Parâmetros para composição da taxa de administração
	PARÂMETRO
	% Administração Central
	% Lucro
	% Taxa de Administração

		Mínimo
	Máximo
	Mínimo
	Máximo
	Mínimo
	Máximo

	TCU - Acórdão 2622/2013-TCU-Plenário
	3,00%
	7,93%
	6,16%
	10,43%
	9,16%
	18,36%

	CGU - Evolução dos parâmetros de BDI
	2,99%
	7,30%
	6,33%
	11,33%
	9,32%
	18,63%

87. É evidente que há peculiaridades inerentes apenas à prestação de serviços de logística integrada prestados pela ECT. Entretanto, embora também existam inegáveis e relevantes discrepâncias entre a prestação de serviços de vigilância/limpeza em relação à prestação de serviços de construção civil, não se verificam diferenças significativas entre as respectivas taxas de administração (Administração Central + lucro) . Portanto, considerando que a ECT não indicou os motivos que justificariam a adoção de percentuais diferenciados de taxa de administração para serviços de logística integrada, entende-se ser inaceitável o percentual de 33,72% (FCI + lucratividade) para a taxa de administração dos Contratos 07SR008 e 12SR002.
88. Na verdade, há razoáveis motivos que permitem equiparar o FCI de 28,41% ao BDI do Contrato 12SR002. O principal motivo está demonstrado na Tabela 8 acima, qual seja: a incidência do FCI de 28,41% sobre os custos diretos totaliza R$ 223.077,77, o que é muito próximo do preço fixo estabelecido no Contrato 12SR002, no valor de R$ 226.975,00 (peça 30, p. 8) .
89. Além disso, o percentual de FCI está dentro das margens das taxas de BDI para obras públicas, definidas no Acórdão 2622/2013-TCU-Plenário, relator Marcos Bemquerer, conforme segue especificado:
Tabela 11 - Parâmetros de BDI para obras públicas
	Tipos de Obra
	1º quartil
	Médio
	3º quartil

	Construção de Edifícios
	20,34%
	22,12%
	25,00%

	Construção de Rodovias e Ferrovias
	19,60%
	20,97%
	24,23%

	Construção de Redes de Abastecimento de Água, Coleta de Esgoto e Construções Correlatas
	20,76%
	24,18%
	26,44%

	Construção e Manutenção de Estações e Redes de Distribuição de Energia Elétrica
	24,00%
	25,84%
	27,86%

	Obras Portuárias, Marítimas e Fluviais
	22,80%
	27,48%
	30,95%

Fonte: Acórdão 2622/2013-TCU-Plenário
90. Segundo o voto do referido acórdão, 'não se deve perder de vista que o parâmetro mais importante de todos é o valor médio do BDI'. Considerando que o FCI da ECT é superior ao maior percentual médio da tabela acima, conclui-se que a equiparação do FCI ao BDI para fins de formação de preço dos Contratos 07SR008 e 12SR002 é medida razoável e bastante conservadora, assim como simplifica e uniformiza a apuração do sobrepreço e consequente superfaturamento.
 (...) 94. De acordo com o relatório do Acórdão 2622/2013-TCU-Plenário, relator Marcos Bemquerer, a formação de preço nas contratações públicas 'deve permitir um equilíbrio entre os interesses da Administração e das empresas contratadas, de modo que o preço contratado esteja compatível com os valores de mercado e que represente uma justa retribuição pela contraprestação dos serviços a executar pela contratada'. Sendo assim, entende-se que a equiparação do FCI da ECT, no percentual de 28,41%, ao BDI poderá minimizar o desequilíbrio na relação contratual estabelecida entre a ECT e o TRT-MG.
95. Com base nos parâmetros utilizados pela ECT nos Pareceres Técnicos DAEF/DEORC004/2007 e GCPE/DEPEF-00816/2012 (peças 201, p. 40-43; e 202, p. 19-24) , assim como, aplicando a formulada definida no Acórdão 2622/2013-TCU-Plenário, a taxa de BDI de 28,41% pode ter o seguinte desdobramento:
Tabela 13 - Detalhamento do BDI estimado para os Contratos 07SR008 e 12SR002
	ITEM
	DECRIÇÃO
	CONTRATO

			07SR008
	12SR002

	I
	CUSTOS DIRETOS
	100,00%
	100,00%

	II
	BENEFÍCIOS E DESPESAS INDIRETAS
	28,41%
	28,41%

	II.1
	Despesas Indiretas (administração central, riscos, seguros, garantias etc.) = (%II.1 * I) 
	8,22%
	7,50%

	II.2
	Remuneração / Lucro Operacional = %II.2 * (I + II.1) 
	8,40%
	8,40%

	II.3
	Tributos incidentes sobre o faturamento
	8,65%
	9,25%

	II.3.1
	PIS
	0,65%
	1,65%

	II.3.2
	Cofins 
	3,00%
	7,60%

	II.3.3
	ISS
	5,00%
	0,00%

	III
	Preço Mensal = [I * (1 + %BDI) ]
	128,41%
	128,41%

Pondera-se, no pronunciamento à peça 222, item 47, no tocante ao caso concreto, 'que os preços, apesar de eventualmente no liminar dos referenciais de mercado, não traduziram vontade deliberada de lesar o interesse público, mas decorreram da conjunção de fatores apontada acima'. 
De fato, na aplicação de sanções, o TCU deve considerar os obstáculos e as dificuldades reais enfrentadas pelo gestor, bem como ponderar se as circunstâncias do caso concreto limitaram ou condicionaram a ação do agente (art. 22 do Decreto-lei 4.657/1942 - LINDB) , nos termos do Acórdão 60/2020-TCU-Plenário (Relator: ANA ARRAES) .
Contudo, havendo dolo ou culpa comprovados, o ânimo subjetivo, seja a intenção de lesar, seja a intenção de não lesar, não tem o condão de dispensar a obrigação de reparar o dano causado aos cofres públicos. Seguem precedentes desta Corte:
'O dever de indenizar os prejuízos ao erário permanece sujeito à comprovação de dolo ou culpa, sem qualquer gradação, como é de praxe no âmbito da responsabilidade aquiliana, inclusive para fins do direito de regresso (art. 37, § 6º, da Constituição Federal) . As alterações promovidas no Decreto-lei 4.657/1942 (Lei de Introdução às Normas do Direito Brasileiro - Lindb) pela Lei 13.655/2018, em especial a inclusão do art. 28, ou mesmo a regulamentação trazida pelo Decreto 9.830/2019, não provocaram modificação nos requisitos necessários para a responsabilidade financeira por débito.' (Acórdão 2391/2018-TCU-Plenário | Relator: BENJAMIN ZYMLER) 
'A regra prevista no art. 28 da Lindb (Decreto-lei 4.657/1942) , que estabelece que o agente público só responderá pessoalmente por suas decisões ou opiniões técnicas em caso de dolo ou erro grosseiro, não se aplica à responsabilidade financeira por dano ao erário. O dever de indenizar prejuízos aos cofres públicos permanece sujeito à comprovação de dolo ou culpa, sem qualquer gradação, tendo em vista o tratamento constitucional dado à matéria (art. 37, § 6º, da Constituição Federal) .' (Acórdão 5547/2019-TCU-Primeira Câmara | Relator: BENJAMIN ZYMLER) 
'A responsabilização perante o TCU é de natureza subjetiva e o dever de reparar prejuízo causado ao erário independe da intenção do agente que praticou o ato irregular, bastando que tenha atuado com culpa stricto sensu.' (Acórdão 2067/2015-TCU-Plenário | Relator: BRUNO DANTAS) 
À luz desses precedentes, entre outros, e do que mais consta dos autos, o Ministério Público de Contas adere às conclusões da instrução técnica no sentido de que (instrução à peça 221, itens 108 a 113) :
a) os srs. Guilherme Augusto de Araújo, Carlos Athayde Valadares Viegas e Cláudia Sampaio Gonçalves não tiveram participação (ou atuação) na celebração do Contrato 07SR008 (primeiro contrato com a ECT, peça 203, pp. 9/12) , de modo que não podem ser responsabilizados pelo dano ao erário oriundo do sobrepreço no valor original de R$ 709.520,21, decorrente da irregular formação do Contrato 07SR008;
b) por outro lado, as alegações de defesa dos referidos responsáveis não foram suficientes para elidir a irregularidade na formação de preço do Contrato 12SR002;
c) em tese, caberia refazer a citação para promover a responsabilização dos gestores que conduziram os procedimentos que resultaram na celebração do Contrato 07SR008, em regime de solidariedade com a ECT. Todavia, entende-se que o tempo de tramitação do processo, o estágio da instrução e a relação custo-benefício não recomendam a realização desse procedimento;
d) a partir do Acórdão 946/2013-TCU-Plenário, relator Benjamin Zymler, o TCU passou a admitir a condenação em débito apenas da sociedade empresária contratada como responsável pelo dano ao erário, sem a responsabilização solidária de agente público, com fundamento no art. 71, inciso II, da Constituição Federal, c/c o art. 5º, inciso II, da Lei 8.443/1992. O STF também já decidiu que o TCU pode impor sanções aos responsáveis por lesões ao patrimônio público, mesmo que sejam pessoas físicas ou jurídicas sem vinculação com o Poder Público (MS 24.379) ;
e) no presente caso, a imputação do débito apurado em relação ao Contrato 07SR008 apenas à ECT também se justifica na medida em que foi a real beneficiária dos pagamentos indevidos decorrentes do superfaturamento na formação de preço e do consequente superfaturamento na execução do referido contrato.
Em face dessas considerações, e por entender que é dotado de razoabilidade o exame empreendido na instrução, tanto no que se refere ao dano, como no que se refere à responsabilização, o MP de Contas acompanha a proposição do sr. Auditor (peça 221) relativamente à irregular formação dos preços dos Contratos 07SR008 e 12SR002, concordando com a proposta de acolhimento parcial das defesas e de condenação em débito parcial (redução do valor do dano de R$ 5.594.560,12 para R$ 2.709.829,70, peça 221, item 120) . 
Por oportuno, considerando que as presentes contas tratam do exercício de 2012 e que a proposta de encaminhamento (peça 221, item 126, alíneas 'b' e 'c') abarca débitos com origem no período de 2008 a 2017, cabe um comentário sobre o princípio da anualidade das contas:
'O princípio da anualidade exige que os julgamentos de prestações de contas ordinárias sejam efetuados exclusivamente à luz dos atos de gestão praticados no exercício que esteja sendo analisado, não se podendo punir gestor por atos praticados em períodos de gestão anteriores ou posteriores.' (Acórdão 2268/2016-TCU-Plenário | Relator: VITAL DO RÊGO) 
Em que pese o princípio da anualidade das contas, não se vislumbra impedimento jurídico a que valores pertinentes aos exercícios de 2008 a 2017 sejam objeto de condenação nestas contas de 2012. Isso porque:
a) em relação aos exercícios de 2008 a 2012, a proposta de condenação recai apenas sobre a Empresa Brasileira de Correios e Telégrafos, empresa contratada para a prestação dos serviços de logística integrada;
b) quanto aos exercícios de 2013 a 2017, os pagamentos decorreram diretamente de atos efetivamente praticados no exercício de 2012, ano em que se deu o fato gerador do dano ao erário, vale dizer, a celebração do Contrato 12SR002, com base em irregular formação de preços.
Registre-se, por derradeiro, que a SecexAdmin demonstrou a ausência de prescrição da dívida e da pretensão punitiva do TCU (peça 220, itens 44 a 47, e peça 221, itens 34 a 36) .
Ante o exposto, o Ministério Público de Contas manifesta-se pelo afastamento total do débito alusivo ao sobrepreço na aquisição de veículos no âmbito do Pregão Eletrônico 77/2012 (R$ 63.229,00:  diferença entre os valores efetivamente pagos e os referenciais de mercado apontados na Tabela Fipe) , bem como pelo afastamento parcial do débito referente à irregular formação dos preços dos Contratos 07SR008 e 12SR002, celebrados com a Empresa Brasileira de Correios e Telégrafos, e opina no sentido de o Tribunal: 
a) julgar irregulares as contas da Empresa Brasileira de Correios e Telégrafos (CNPJ 34.028.316/0015-09) , com fundamento nos arts. 1º, inciso I, 16, inciso III, alínea 'c', 19, caput, e 23, inciso III, da Lei 8.443/1992 c/c com os arts. 1º, inciso I, 209, incisos II e III, 210 e 214, inciso III, do Regimento Interno do TCU (RI/TCU) , condenando-a ao pagamento das importâncias a seguir especificadas e fixando-lhe o prazo de quinze dias para que comprove perante este Tribunal, em respeito ao art. 214, inciso III, alínea 'a', do RI/TCU, o recolhimento da dívida aos cofres do Tesouro Nacional, atualizada monetariamente e acrescida de juros de mora calculados a partir das datas indicadas até a data do efetivo recolhimento, nos termos da legislação vigente:
	Valor Original (R$) 
	Data da Ocorrência

	146.496,78
	05/03/2008

	162.106,74
	05/03/2009

	146.700,03
	05/03/2010

	126.910,62
	05/03/2011

	127.306,04
	05/03/2012

Valor atualizado até 31/5/2019: R$ 1.593.831,55 (peça 219) 
b) julgar irregulares as contas dos srs. Guilherme Augusto de Araújo (CPF 666.841.61600) , Carlos Athayde Valadares Viegas (CPF XXX.548.466-XX) e Cláudia Sampaio Gonçalves (CPF XXX.445.696-XX) , bem como da Empresa Brasileira de Correios e Telégrafos (CNPJ 34.028.316/0015-09) , com fundamento nos arts. 1º, inciso I, 16, inciso III, alíneas 'b' e 'c', 19, caput, e 23, inciso III, da Lei 8.443/1992 c/c com os arts. 1º, inciso I, 209, incisos II e III, 210 e 214, inciso III, do Regimento Interno do TCU (RI/TCU) , condenando-os, em regime de solidariedade, ao pagamento das importâncias a seguir especificadas e fixando-lhes o prazo de quinze dias para que comprovem perante este Tribunal, em respeito ao art. 214, inciso III, alínea 'a', do RI/TCU, o recolhimento da dívida aos cofres do Tesouro Nacional, atualizada monetariamente e acrescida de juros de mora calculados a partir das datas indicadas até a data do efetivo recolhimento, nos termos da legislação vigente:
	Valor Original (R$) 
	Data da Ocorrência

	639.175,01
	05/03/2013

	306.597,16
	05/03/2014

	323.729,77
	05/03/2015

	346.837,08
	05/03/2016

	383.970,47
	05/03/2017

Valor atualizado até 31/5/2019: R$ 2.847.636,77 (peça 220) 
c) aplicar, com fundamento no art. 57 da Lei 8.443/1992 c/c o art. 267 do Regimento Interno do TCU, multa individual aos srs. Guilherme Augusto de Araújo (CPF 666.841.616 00) , Carlos Athayde Valadares Viegas (CPF XXX.548.466-XX) e Cláudia Sampaio Gonçalves (CPF XXX.445.696-XX) , bem como à Empresa Brasileira de Correios e Telégrafos (CNPJ 34.028.316/0015-09) , fixando o prazo de quinze dias, a partir da notificação, para que, nos termos do art. 214, inciso III, alínea 'a', do RI/TCU, comprovem, perante este Tribunal, o recolhimento aos cofres do Tesouro Nacional do valor atualizado monetariamente desde a data do acórdão até a data do efetivo recolhimento, se for pago após o vencimento, na forma da legislação em vigor.
d) autorizar, desde logo, a cobrança judicial das dívidas, nos termos do art. 28, inciso II, da Lei 8.443/1992 c/c o art. 219, inciso II, do RI/TCU, caso não atendidas as notificações;
e) autorizar, desde logo, com fundamento no art. 26, da Lei 8.443/1992 c/c o art. 217, do Regimento Interno do TCU, caso seja do interesse do responsável, o parcelamento da (s) dívida (s) em até 36 parcelas, incidindo, sobre cada uma, os encargos legais devidos, sem prejuízo de alertá-lo de que, caso opte por essa forma de pagamento, a falta de comprovação do recolhimento de qualquer parcela implicará o vencimento antecipado do saldo devedor, nos termos do art. 26, parágrafo único, e 59 da Lei 8.443/1992 c/c o art. 217, § 2º, do Regimento Interno do TCU;
f) dar ciência da deliberação que sobrevier ao Procurador-Chefe da Procuradoria da República no Estado de Minas Gerais, nos termos do art. 16, § 3º, da Lei 8.443/1992 c/c o art. 209, § 7º, do Regimento Interno do TCU, para adoção das medidas que entender cabíveis."
É o Relatório.
1

8.1. Jair Eduardo Santana (132821/OAB-MG), representando Guilherme Augusto de Araújo, Claudia Sampaio Gonçalves e Carlos Athayde Valadares Viegas;
8.2. Herbert Milhomens de Vasconcelos (29.585/OAB-DF), entre outros, representando a Superintendência da Empresa Brasileira de Correios e Telégrafos (ECT) no Estado de Minas Gerais; e
8.3. William Candido Lopes (309.521/OAB-SP), entre outros, representando a Retha Maxima - Eireli.

Procurador Júlio Marcelo de Oliveira.

PRESTAÇÃO DE CONTAS SIMPLIFCIADA. TRIBUNAL REGIONAL DO TRABALHO DA 3ª REGIÃO - MG. EXERCÍCIO DE 2012. INDÍCIOS DE IRREGULARIDADE NA AQUISIÇÃO DE VEÍCULOS E NA CONTRATAÇÃO DE SERVIÇO DE ALMOXARIFADO. CITAÇÃO. REJEIÇÃO DAS ALEGAÇÕES DE DEFESA DA ECT. FIXAÇÃO DO NOVO E IMPRORROGÁVEL PRAZO PARA O RECOLHIMENTO DO DÉBITO. PROSSEGUIMENTO DO FEITO. COMUNICAÇÃO.

PRESTAÇÃO DE CONTAS (PC)

Secretaria de Controle Externo da Administração do Estado (SecexAdministração).

Trata-se de prestação de contas ordinária dos gestores na administração do Tribunal Regional do Trabalho da 3ª Região - MG para o exercício de 2012.
2.	Como visto, após a análise inicial do feito, a unidade técnica teria identificado os indícios de irregularidade no Pregão Eletrônico n.º 77/2012 promovido pela administração do TRT da 13ª Região para a aquisição de veículos em Sport Utility Vehicle  (SUV: furgão, van e caminhonete) sem a comprovação, todavia, da eventual compatibilidade entre as características dos referidos automóveis e a sua efetiva necessidade na utilização, além da falta de ampla pesquisa de preços, com a falta de previsão dos critério de aceitabilidade de preços, e da ausência de identificação externa e visual dos veículos oficiais.
3.	De igual sorte, a unidade técnica também teria identificado os indícios de irregularidade na contratação da Superintendência Regional da Empresa Brasileira de Correios e Telégrafos no Estado de Minas Gerais (ECT-MG) , por dispensa de licitação, para a terceirização dos serviços de logística em armazenagem e distribuição de materiais diante da ausência de comprovação da vantagem econômica na referida contratação.
4.	Por esse prisma, a 2ª Câmara do TCU teria prolatado o Acórdão 8.004/2017 no sentido de promover o prosseguimento do feito a partir da apuração do eventual débito pela aquisição de veículos no aludido PE n.º 77/2012 em face da ocorrência de sobrepreço sob o valor original de R$ 63.229,00, além do débito a ser apurado a partir das planilhas de detalhamento de custos fornecidas pela ECT-MG em face dos indícios de irregularidade na formação dos preços pactuados no âmbito dos Contratos 07SR008 e 12SR002.
5.	De todo modo, após a análise final do feito, o auditor federal anotou que os responsáveis não teriam afastado os aludidos indícios de irregularidade e, assim, pugnou pela adoção das seguintes medidas:  (a) julgar irregulares as contas de Mozart Secundino de Oliveira Júnior, como então diretor da Secretaria de Apoio Administrativo do TRT da 13ª Região, além da Rentha Máxima - Eireli como empresa contratada, para condená-los, solidariamente, ao pagamento do correspondente débito sob o valor original de R$ 63.229,00, aplicando-lhes a subjacente multa legal, diante do eventual sobrepreço na contratação em valores superiores à Tabela Fipe;  (b) julgar irregulares as contas da ECT-MG, como empresa contratada, para condená-la ao pagamento do correspondente débito sob o valor original de R$ 2.709.829,70, aplicando-lhe a subjacente multa legal, diante da injustificada adoção do Benefício e Despesas Indiretas (BDI) sob o patamar de 48,01% no Contratos n.º 07SR008 e diante da injustificada majoração de 20% no Contrato n.º 12SR002; e  (c) julgar irregulares as contas de Guilherme Augusto de Araújo, como então diretor-geral do TRT da 13ª Região, e Carlos Athayde Valadares Viegas, como então diretor da Secretaria de Coordenação Administrativa, além de Cláudia Sampaio Gonçalves como então diretora da Secretaria de Material e Patrimônio, para condená-los, solidariamente, ao pagamento do correspondente débito sob o valor original de R$ 2.000.309,49, aplicando-lhes a multa prevista no art. 57 da Lei n.º 8.443, de 1992, diante do sobrepreço no Contrato n.º 12SR002, sem prejuízo, todavia, de afastar a eventual responsabilidade dos aludidos gestores pelo suposto débito no Contrato n.º 07SR008, pois a contratação teria sido conduzida por gestores não chamados em citação no presente feito.
6.	De outra sorte, os dirigentes da unidade técnica divergiram da aludida proposta do auditor federal em função da cogitada utilização indevida da Tabela Fipe como parâmetro de preços para a aquisição dos veículos no âmbito do PE n.º 77/2012 e da ausência de parâmetros de preços para os serviços prestados pela ECT-MG, tendo, assim, sugerido o afastamento do débito apurado no presente processo, sem prejuízo, todavia, de julgar irregulares as contas dos aludidos gestores do TRT da 13ª Região para lhes aplicar a multa prevista no art. 58, I, da Lei n.º 8.443, de 1992.
7.	Por seu turno, o Parquet especial manifestou a sua parcial anuência à aludida proposta do auditor federal, tendo pugnado, todavia, pelo acolhimento da defesa apresentada por Mozart Secundino de Oliveira Júnior e Rentha Máxima Eireli diante da ausência do eventual dano ao erário na aquisição dos veículos no bojo do PE n.º 77/2012.
8.	O TCU pode incorporar o parecer do auditor federal, com os ajustes sugeridos pelo MPTCU, a estas razões de decidir, sem prejuízo, todavia, de passar, no presente momento, a fixar o novo e improrrogável para o recolhimento do aludido débito pela ECT-MG, como empresa pública federal, em favor da União, como a sua integral controladora.
9.	Como apontado pelo MPTCU, não restaria efetivamente configurado o suposto indício de dano ao erário sob o valor original de R$ 63.229,00 em face da aquisição dos 6 (seis) veículos pelo TRT da 13ª Região no bojo do PE n.º 77/2012, até porque a Tabela Fipe teria a natureza meramente indicativa e não figuraria, assim, como o adequado parâmetro de preços para a precisa imputação do cogitado excedente de preços no contrato público decorrente do aludido PE n.º 77/2012.
10.	De igual sorte, como a Tabela Fipe não contemplaria os adicionais custos inerentes à específica contratação real dos automóveis, o suposto excedente nos preços dos veículos também restaria por isso afastado, até porque o edital do PE n.º 77/2012 teria, por exemplo, fixado a específica obrigação para a entrega dos veículos na sede do referido tribunal e a assunção das adicionais despesas eventuais até o definitivo recebimento do objeto pactuado. 
11.	Bem se vê, por outro lado, que, ao discorrer sobre os indícios de irregularidade na contratação, por dispensa de licitação, da ECT-MG, o auditor federal e o MPTCU assinalaram a ausência da prévia comprovação sobre a regularidade do preço em cotejo com o mercado, afrontando o então aplicável art. 24, VIII, da Lei n.º 8.666, de 1993, pois o BDI de 48,01% teria sido adotado na referida contratação em patamar superior ao previsto nos demais contratos celebrados com os órgãos e entes da administração pública, além de não restar justificada, ainda, a majoração em aproximadamente 20% sobre o preço pactuado no Contrato n.º 12SR002 em relação ao antecessor e similar Contrato n.º 07SR008.
12.	Ocorre, contudo, que as aludidas falhas não teriam o efetivo condão de resultar na comprovação de efetivo dano ao erário, até porque o referido excedente no pagamento teria sido realizado em favor da ECT, estando essa empresa pública federal vinculada, entretanto, ao Ministério das Comunicações sob o integral controle da União em 100% do capital social, nos termos do art. 1º do Decreto-lei n.º 509, de 1969, e, assim, não subsistiria o suposto dano ao erário em face da evidente integração contábil-patrimonial pelo aporte do aludido excedente no pagamento feito pela União em favor, indiretamente, da própria União, como a única acionista da ECT.
13.	Diante, então, da presunção de boa-fé em favor das pessoas jurídicas integrantes da administração federal, estando esse entendimento em sintonia, aí, com a jurisprudência firmada pelo TCU a partir, por exemplo, dos Acórdãos 7.241/2016 e 5.118/2014, da 1ª Câmara, o Tribunal pode passar a promover a fixação do novo e improrrogável prazo para o recolhimento do aludido excedente pela ECT-MG, como empresa pública federal, em favor da União, como a sua integral controladora.
14.	Importante registrar, enfim, que, por meio do Acórdão 8.004/2017 (Peça 99) , as contas anuais dos gestores públicos do TRT-3 para o exercício de 2012 já teriam sido julgadas pelo TCU e, desse modo, o Tribunal pode deixar de, no presente momento, promover o eventual julgamento das contas de Guilherme Augusto de Araújo, Mozart Secundino de Oliveira Júnior, Carlos Athayde Valadares Viegas e Cláudia Sampaio Gonçalves, sem prejuízo de, se for o caso, vir adiante a promover alternativamente a eventual exclusão desses responsáveis nas contas anuais dos gestores públicos do TRT-3 para o exercício de 2012, até porque eles não figurariam no correspondente rol de responsáveis, devendo o TCU promover essa avaliação após o suscitado recolhimento do aludido excedente no pagamento pela ECT-MG.
15.	Diante, portanto, dos elementos de convicção até aqui obtidos neste processo, o TCU pode passar a promover a fixação do novo e improrrogável prazo para o recolhimento do correspondente excedente no pagamento pela Superintendência Regional da Empresa Brasileira de Correios e Telégrafos no Estado de Minas Gerais.
16.	A partir, contudo, da presente proposta apresentada durante a discussão deste feito pelo Ministro Raimundo Carreiro no sentido de promover o imediato julgamento das contas dos aludidos gestores pela regularidade, com ressalta, o TCU deve passar a incorporar a adoção dessa medida no presente momento, até porque a restituição do aludido excedente no pagamento continuaria sob a responsabilidade da ECT. 
Ante o exposto, pugno pela prolação do Acórdão ora submetido a este Colegiado.
TCU, Sala das Sessões, em 30 de novembro de 2021.
Ministro-Substituto ANDRÉ LUÍS DE CARVALHO 
Relator
Relator